---
title: "Praca domowa 2"
author: "Maja Wojtysiak-Kotlarska"
output: 
  html_document:
    toc: true
    toc_float: true
    code_folding: hide
    theme: united

---

```{r setup, include=FALSE}
knitr::opts_chunk$set(echo = TRUE)
library(dplyr)
library(ggplot2)

### Wczytanie danych
df <- read.csv("dane.csv")

```

## Dane 
Dane wykorzystane w Pracy domowej 2 są związane z kampaniami marketingu bezpośredniego portugalskiej instytucji bankowej. Kampanie marketingowe opierały się na rozmowach telefonicznych. Często wymagany był więcej niż jeden kontakt z tym samym klientem, aby uzyskać dostęp do tego, czy produkt (lokata bankowa) zostanie (lub nie) subskrybowany. Opis wszystkich kolumn znajduje się również w pliku `README.md`.

#### Dane klienta banku
|Zmienna|Opis|
|-|-|
| **age**| wiek|
|**job** : admin., unknown, unemployed, management, housemaid, entrepreneur, student, blue-collar, self-employed, retired, technician, services|	administrator, nieznany, bezrobotny, kierownictwo, pokojówka, przedsiębiorca, student, pracownik fizyczny, samozatrudniony, emeryt, technik, usługi|
|**marital** : married, divorced, single; note: divorced means divorced or widowed)|żonaty/zamężna, rozwiedzion_, kawaler/panna; uwaga: rozwiedzion_ oznacza rozwiedzion_ lub owdowiał_|
|**education** : unknown, secondary, primary, tertiary| nieznane, średnie, podstawowe, wyższe|
|**default** : yes, no | czy kredyt jest niespłacany : tak, nie|
|**balance** : average yearly balance, in euros| średnie roczne saldo w euro|
|**housing** : has housing loan? yes, no |czy posiada kredyt mieszkaniowy? tak, nie|
|**loan** : has personal loan? yes, no | ma pożyczkę osobistą? tak, nie|

#### Dane związane z ostatnim kontaktem w bieżącej kampanii
|Zmienna|Opis|
|-|-|
|**contact** : unknown, telephone, cellular| nieznany, telefon, komórkowy|
|**day** : last contact day of the month | dzień miesiąca ostatniego kontaktu|
|**month** : last contact month of year, jan, feb, mar, ..., nov, dec | miesiąc ostatniego kontaktu w roku, styczeń, luty, marzec, ..., listopad, grudzień|
|**duration** : last contact duration, in seconds |czas trwania ostatniego kontaktu w sekundach|


## Zadanie 1

Weźmy pod uwagę zawody (`job`) klientów banku. Który zawód zacząco wyróżnia się w posiadaniu kredytu mieszkaniowego lub pożyczki osobistej?


```{r zadanie 1, message=FALSE}

housing_job <- df %>%
  group_by(job, housing) %>%
  summarise(count = n()) %>%
  group_by(job) %>%
  mutate(percent = (count / sum(count)) * 100) %>%
  filter(housing == "yes") %>%
  arrange(desc(percent))

cat("Zawód, który wyróżnia się w posiadaniu kredytu mieszkaniowego:\n")
print(housing_job[1, c("job", "percent")])

loan_job <- df %>%
  group_by(job, loan) %>%
  summarise(count = n()) %>%
  group_by(job) %>%
  mutate(percent = (count / sum(count)) * 100) %>%
  filter(loan == "yes") %>%
  arrange(desc(percent))

# Wyświetlamy zawód, który wyróżnia się w posiadaniu pożyczki osobistej
cat("\nZawód, który wyróżnia się w posiadaniu pożyczki osobistej:\n")
print(loan_job[1, c("job", "percent")])

```

**Komentarz:**

## Zadanie 2

Wybierając klientów, którzy mają nieznany sposób kontaktu (`contact`). Jak rozkłada się ich wiek w podziale na status związku?


```{r zadanie 2, message=FALSE}

library(dplyr)
library(ggplot2)

unknown_contact_data <- df %>%
  filter(contact == "unknown")

ggplot(unknown_contact_data, aes(x = age, fill = marital)) +
  geom_histogram(binwidth = 5, position = "dodge", color = "black") +
  labs(title = "Rozkład wieku klientów z nieznanym sposobem kontaktu",
       x = "Wiek",
       y = "Liczba klientów") +
  scale_fill_manual(values = c("married" = "blue", "divorced" = "red", "single" = "green")) +
  theme_minimal()

```

**Komentarz:**

## Zadanie 3

Jaka jest różnica pomiędzy średnim rocznym saldem w euro w zależności od wykształcenia i tego czy kredyt jest niespłacany?

```{r zadanie 3, message=FALSE}

library(dplyr)
library(tidyr)
saldo_roczne <- df %>%
  group_by(education, default) %>%
  summarise(mean_balance = mean(balance, na.rm = TRUE)) %>%
  arrange(education, default)

saldo_roczne %>%
  spread(key = default, value = mean_balance) %>%
  mutate(difference = `yes` - `no`) %>%
  select(education, difference)


```

**Komentarz:**

## Zadanie 4

Czy dzień i miesiąc kontaktu z klientem ma wpływ na średni czas trwania rozmowy w stosunku do średniego czasu trwania rozmowy?
```{r zadanie 4, message=FALSE}
library(dplyr)

overall_mean_duration <- mean(df$duration, na.rm = TRUE)

mean_duration_by_day <- df %>%
  group_by(day) %>%
  summarise(mean_duration = mean(duration, na.rm = TRUE)) %>%
  arrange(day)

mean_duration_by_month <- df %>%
  group_by(month) %>%
  summarise(mean_duration = mean(duration, na.rm = TRUE)) %>%
  arrange(month)

mean_duration_by_day <- mean_duration_by_day %>%
  mutate(comparison = ifelse(mean_duration > overall_mean_duration, "Above Average", "Below Average"))
mean_duration_by_month <- mean_duration_by_month %>%
  mutate(comparison = ifelse(mean_duration > overall_mean_duration, "Above Average", "Below Average"))

cat("Średni czas trwania rozmowy w podziale na dzień:\n")
print(mean_duration_by_day)

cat("\nŚredni czas trwania rozmowy w podziale na miesiąc:\n")
print(mean_duration_by_month)

library(ggplot2)

# Wykres dla dnia
ggplot(mean_duration_by_day, aes(x = day, y = mean_duration, fill = comparison)) +
  geom_bar(stat = "identity", position = "dodge") +
  labs(title = "Średni czas trwania rozmowy w zależności od dnia miesiąca",
       x = "Dzień miesiąca", y = "Średni czas trwania rozmowy (s)") +
  scale_fill_manual(values = c("Above Average" = "green", "Below Average" = "red")) +
  theme_minimal()

# Wykres dla miesiąca
ggplot(mean_duration_by_month, aes(x = month, y = mean_duration, fill = comparison)) +
  geom_bar(stat = "identity", position = "dodge") +
  labs(title = "Średni czas trwania rozmowy w zależności od miesiąca",
       x = "Miesiąc", y = "Średni czas trwania rozmowy (s)") +
  scale_fill_manual(values = c("Above Average" = "green", "Below Average" = "red")) +
  theme_minimal()


```

**Komentarz:**

## Zadanie 5

Czy jest zależnośc pomiędzy wiekiem klientów a ich średnim rocznym saldzie w euro w podziale na stopień wykształcenia?


```{r zadanie 5, message=FALSE}





```

**Komentarz:**

## Zadanie 6
Rozważmy osoby, które są bezrobotne albo ich zawód jest nieznany. Czy procent osób, które są bezrobotne i nie spłacają kredytu jest większy od procenta osób o nieznanym zawodzie i nie spłacanym kredycie? Jaki typ kredytu jest (przez te osoby) najczęściej niespłacany? 

```{r zadanie 6, message=FALSE}


library(dplyr)

subset_data <- df %>%
  filter(job == "unemployed" | job == "unknown")

percentage_unemployed_default <- subset_data %>%
  filter(job == "unemployed") %>%
  summarise(percent = mean(default == "yes") * 100)

percentage_unknown_default <- subset_data %>%
  filter(job == "unknown") %>%
  summarise(percent = mean(default == "yes") * 100)

cat("Procent osób bezrobotnych, które nie spłacają kredytu: ", percentage_unemployed_default$percent, "%\n")
cat("Procent osób o nieznanym zawodzie, które nie spłacają kredytu: ", percentage_unknown_default$percent, "%\n")

defaulted_loans <- subset_data %>%
  filter(default == "yes") %>%
  group_by(loan) %>%
  summarise(count = n()) %>%
  arrange(desc(count))


cat("\nTyp kredytu najczęściej niespłacany przez osoby bezrobotne lub o nieznanym zawodzie:\n")
print(defaulted_loans)


```

**Komentarz:**