---
  title: "Praca domowa 2"
  author: "Pawel Mozaryn"
  output: 
  html_document:
  toc: true
  toc_float: true
  code_folding: hide
  theme: united
---
  
```{r setup, include=FALSE}
knitr::opts_chunk$set(echo = TRUE)
library(dplyr)
library(ggplot2)
library(scales)

### Wczytanie danych
df <- read.csv("/Users/pawelmozaryn/Desktop/4 semestr/wstep do explo/lab4/praca_domowa_2_df.csv")

```

## Dane 
Dane wykorzystane w Pracy domowej 2 są związane z kampaniami marketingu bezpośredniego portugalskiej instytucji bankowej. Kampanie marketingowe opierały się na rozmowach telefonicznych. Często wymagany był więcej niż jeden kontakt z tym samym klientem, aby uzyskać dostęp do tego, czy produkt (lokata bankowa) zostanie (lub nie) subskrybowany. Opis wszystkich kolumn znajduje się również w pliku `README.md`.

#### Dane klienta banku
|Zmienna|Opis|
  |-|-|
  | **age**| wiek|
  |**job** : admin., unknown, unemployed, management, housemaid, entrepreneur, student, blue-collar, self-employed, retired, technician, services|	administrator, nieznany, bezrobotny, kierownictwo, pokojówka, przedsiębiorca, student, pracownik fizyczny, samozatrudniony, emeryt, technik, usługi|
  |**marital** : married, divorced, single; note: divorced means divorced or widowed)|żonaty/zamężna, rozwiedzion_, kawaler/panna; uwaga: rozwiedzion_ oznacza rozwiedzion_ lub owdowiał_|
  |**education** : unknown, secondary, primary, tertiary| nieznane, średnie, podstawowe, wyższe|
  |**default** : yes, no | czy kredyt jest niespłacany : tak, nie|
  |**balance** : average yearly balance, in euros| średnie roczne saldo w euro|
  |**housing** : has housing loan? yes, no |czy posiada kredyt mieszkaniowy? tak, nie|
  |**loan** : has personal loan? yes, no | ma pożyczkę osobistą? tak, nie|
  
  #### Dane związane z ostatnim kontaktem w bieżącej kampanii
  |Zmienna|Opis|
  |-|-|
  |**contact** : unknown, telephone, cellular| nieznany, telefon, komórkowy|
  |**day** : last contact day of the month | dzień miesiąca ostatniego kontaktu|
  |**month** : last contact month of year, jan, feb, mar, ..., nov, dec | miesiąc ostatniego kontaktu w roku, styczeń, luty, marzec, ..., listopad, grudzień|
  |**duration** : last contact duration, in seconds |czas trwania ostatniego kontaktu w sekundach|
  
  
  ## Zadanie 1
  
  Weźmy pod uwagę zawody (`job`) klientów banku. Który zawód zacząco wyróżnia się w posiadaniu kredytu mieszkaniowego lub pożyczki osobistej?
  
  
```{r zadanie 1, message=FALSE}
df_copy <- df
df_copy$loan <- ifelse(df_copy$loan == "yes", 1, 0)
df_copy$housing <- ifelse(df_copy$housing == "yes", 1, 0)

df_copy %>% select(job, housing, loan) %>% group_by(job) %>%
  summarise(n_people = length(job), n_housing_loan = sum(housing), n_personal_loan = sum(loan)) %>%
  mutate(total_loan = n_housing_loan + n_personal_loan, procent_with_loan = total_loan / n_people) %>%
  ggplot(aes(y = job, x = procent_with_loan, fill = total_loan)) + geom_col() + scale_fill_gradient(low = "lightblue", high = "darkblue") +  
  labs(title = "Procent osób z kredytem według zawodu",
       x = "Procent osób z kredytem",
       y = "Zawód",
       fill = "Ile osob z kredytem
       w danym zawodzie") +
  theme_minimal()

# Tu umieść kod do wygenerowania odpowiedzi do zadania.

```

**Komentarz:**
  
  ## Zadanie 2
  
  Wybierając klientów, którzy mają nieznany sposób kontaktu (`contact`). Jak rozkłada się ich wiek w podziale na status związku?
  
  
```{r zadanie 2, message=FALSE}


df %>% filter(contact == 'unknown') %>% ggplot(mapping = aes(x = age)) + geom_density() + facet_wrap(~marital)

```

**Komentarz:**
  
  ## Zadanie 3
  
  Jaka jest różnica pomiędzy średnim rocznym saldem w euro w zależności od wykształcenia i tego czy kredyt jest niespłacany?
  
  
  
```{r zadanie 3, message=FALSE}
#wyksztalcenie

df %>% group_by(default, education) %>% summarise(avg_balance = mean(balance))%>% 
  ggplot(mapping = aes(x = education, y = avg_balance)) + geom_col() + facet_wrap(~default)

# Tu umieść kod do wygenerowania odpowiedzi do zadania.

```

**Komentarz:**
  
  ## Zadanie 4
  
  Czy dzień i miesiąc kontaktu z klientem ma wpływ na średni czas trwania rozmowy w stosunku do średniego czasu trwania rozmowy?
  #miesiac 
  

```{r zadanie 4, message=FALSE}
df %>% group_by(month) %>% summarise(avg_duration = mean(duration)) %>%
  mutate(month = forcats::fct_reorder(month, avg_duration)) %>% 
  ggplot(mapping = aes(y = month, x=avg_duration)) + geom_col()

#dzien
df %>% group_by(day) %>% summarise(avg_duration = mean(duration)) %>%
  ggplot(mapping = aes(x = day, y=avg_duration)) + geom_col()

#dzien oraz miesiac
df %>% group_by(month, day) %>% summarise(avg_duration = mean(duration)) %>%
  ggplot(mapping = aes(x = day, y=avg_duration)) + geom_col() +facet_wrap(~month) + theme_minimal()




# Tu umieść kod do wygenerowania odpowiedzi do zadania.

```

**Komentarz:**
  
  ## Zadanie 5
  
  Czy jest zależnośc pomiędzy wiekiem klientów a ich średnim rocznym saldzie w euro w podziale na stopień wykształcenia?
  
  
```{r zadanie 5, message=FALSE} 

# Tu umieść kod do wygenerowania odpowiedzi do zadania.
  df$age_group <- cut(df$age, breaks = quantile(df$age, probs = seq(0,1,0.1)), labels = 1:10, include.lowest = TRUE, right = FALSE)

df %>% group_by(age_group, education) %>% summarise(avg_balance = mean(balance)) %>%
  ggplot(mapping = aes(y = age_group, x = avg_balance)) + geom_col() + facet_wrap(~education) +
  theme_minimal()
```

**Komentarz:**
  
  ## Zadanie 6
  Rozważmy osoby, które są bezrobotne albo ich zawód jest nieznany. Czy procent osób, które są bezrobotne i nie spłacają kredytu jest większy od procenta osób o nieznanym zawodzie i nie spłacanym kredycie? Jaki typ kredytu jest (przez te osoby) najczęściej niespłacany? 
  
```{r zadanie 6, message=FALSE}

# Tu umieść kod do wygenerowania odpowiedzi do zadania.
df6 <- df %>% filter(job %in% c("unemployed", "unknown"))
df6$default <- ifelse(df6$default == "yes", 1, 0)
df6$housing <- ifelse(df6$housing == "yes", 1, 0)
df6$loan <- ifelse(df6$loan == "yes", 1, 0)

##procent osob bezrobotnych/niesplacajacych oraz o znieznanym zawodzie i niesplacajacych
a<- df6 %>% group_by(job) %>% summarise(procent_niesplacajacych = 100*(sum(default)/length(default))) 

#najczesniej niesplacany typ kretydu wsrod osob niesplacajacych
b<- df6 %>% filter(default == 1) %>% group_by(job) %>% summarise(n_housing = sum(housing), n_loan = sum(loan)) %>% 
  mutate(najczesciej_niesplacany_typ = ifelse(n_housing > n_loan, "kredyt mieszkaniowy", "pozyczka osobista")) %>% 
  select(job, najczesciej_niesplacany_typ)
## wykres
merge(a, b, all.x = TRUE, by = "job") %>%
  ggplot(aes(y = job, x = procent_niesplacajacych, fill = najczesciej_niesplacany_typ)) + 
  geom_col() +
  scale_fill_manual(values = c("kredyt mieszkaniowy" = "blue", "pozyczka osobista" = "red")) + 
  labs(title = "Procent niespłacających kredytów według zawodu",
       x = "Procent niespłacających (%)",
       y = "Zawód",
       fill = "Najczęściej niespłacany typ kredytu") +
  theme_minimal()
```

**Komentarz:**