---
title: "Praca domowa 2"
author: "Imię Nazwisko - PROSZĘ UZUPEŁNIĆ"
output: 
  html_document:
    toc: true
    toc_float: true
    code_folding: hide
    theme: united

---

```{r setup, include=FALSE}
knitr::opts_chunk$set(echo = TRUE)
library(dplyr)
library(ggplot2)

### Wczytanie danych
df <- read.csv("dane.csv")

```

## Dane 
Dane wykorzystane w Pracy domowej 2 są związane z kampaniami marketingu bezpośredniego portugalskiej instytucji bankowej. Kampanie marketingowe opierały się na rozmowach telefonicznych. Często wymagany był więcej niż jeden kontakt z tym samym klientem, aby uzyskać dostęp do tego, czy produkt (lokata bankowa) zostanie (lub nie) subskrybowany. Opis wszystkich kolumn znajduje się również w pliku `README.md`.

#### Dane klienta banku
|Zmienna|Opis|
|-|-|
| **age**| wiek|
|**job** : admin., unknown, unemployed, management, housemaid, entrepreneur, student, blue-collar, self-employed, retired, technician, services|	administrator, nieznany, bezrobotny, kierownictwo, pokojówka, przedsiębiorca, student, pracownik fizyczny, samozatrudniony, emeryt, technik, usługi|
|**marital** : married, divorced, single; note: divorced means divorced or widowed)|żonaty/zamężna, rozwiedzion_, kawaler/panna; uwaga: rozwiedzion_ oznacza rozwiedzion_ lub owdowiał_|
|**education** : unknown, secondary, primary, tertiary| nieznane, średnie, podstawowe, wyższe|
|**default** : yes, no | czy kredyt jest niespłacany : tak, nie|
|**balance** : average yearly balance, in euros| średnie roczne saldo w euro|
|**housing** : has housing loan? yes, no |czy posiada kredyt mieszkaniowy? tak, nie|
|**loan** : has personal loan? yes, no | ma pożyczkę osobistą? tak, nie|

#### Dane związane z ostatnim kontaktem w bieżącej kampanii
|Zmienna|Opis|
|-|-|
|**contact** : unknown, telephone, cellular| nieznany, telefon, komórkowy|
|**day** : last contact day of the month | dzień miesiąca ostatniego kontaktu|
|**month** : last contact month of year, jan, feb, mar, ..., nov, dec | miesiąc ostatniego kontaktu w roku, styczeń, luty, marzec, ..., listopad, grudzień|
|**duration** : last contact duration, in seconds |czas trwania ostatniego kontaktu w sekundach|


## Zadanie 1

Weźmy pod uwagę zawody (`job`) klientów banku. Który zawód zacząco wyróżnia się w posiadaniu kredytu mieszkaniowego lub pożyczki osobistej?


```{r zadanie 1, message=FALSE}

# Tu umieść kod do wygenerowania odpowiedzi do zadania.
loan_data <- df %>% 
  group_by(job) %>% 
  summarise(
    any_loan = mean(housing == "yes" | loan == "yes") * 100 
  ) 

ggplot(loan_data, aes(x = reorder(job, -any_loan), y = any_loan, fill = "Posiadacze kredytu")) +
  geom_bar(stat = "identity") +
  scale_fill_manual(values = c("Posiadacze kredytu" = "firebrick4")) + 
  labs(
    title = "Procent posiadaczy kredytów według zawodu",
    x = "Zawód",
    y = "Procent posiadaczy kredytu",
    fill = ""
  ) +
  theme_minimal() +
  theme(axis.text.x = element_text(angle = 45, hjust = 1), legend.position = "none")
```

**Komentarz:**
Znacząco wyróżniają się zawody blue-collar, services, admin oraz entrepreneur, gdyż mocno ponad 60% osób pracaujących w tych zawodach mają pożyczki.

## Zadanie 2

Wybierając klientów, którzy mają nieznany sposób kontaktu (`contact`). Jak rozkłada się ich wiek w podziale na status związku?


```{r zadanie 2, message=FALSE}

# Tu umieść kod do wygenerowania odpowiedzi do zadania.
df %>%
  filter(contact == "unknown") %>%
  ggplot(aes(x = marital, y = age, fill = marital)) +
  geom_boxplot() +
  theme_minimal() +
  labs(title = "Rozkład wieku klientów z nieznanym kontaktem",
       x = "Status związku",
       y = "Wiek") +
  scale_fill_manual(values = c("divorced" = "palegreen4", "married" = "orchid4", "single" = "deepskyblue4"))+
  theme(legend.position = "none")

```

**Komentarz:**
Osoby rozwiedzione mają najwyższą medianę wieku (45-50) lat i większość klientów mieści się w przedziale 40-55 lat.
Osoby w związku małżeńskim mają bardziej rozproszony wiek niż osoby rozwiedzione, a mediana to 40-45 lat.
Osoby samotne mają najniższą medianę - około 30 lat, oraz występują tu wartości rozproszone, osoby w wieku 50-60 lat które są singlami.

## Zadanie 3

Jaka jest różnica pomiędzy średnim rocznym saldem w euro w zależności od wykształcenia i tego czy kredyt jest niespłacany?

```{r zadanie 3, message=FALSE}

# Tu umieść kod do wygenerowania odpowiedzi do zadania.
df %>%
  group_by(education, default) %>%
  summarise(mean_balance = mean(balance, na.rm = TRUE)) %>%
  ggplot(aes(x = education, y = mean_balance, fill = default)) +
  geom_col(position = "dodge") +
  theme_minimal() +
  labs(title = "Średnie saldo wg wykształcenia i statusu kredytu",
       x = "Wykształcenie",
       y = "Średnie saldo w euro") +
  scale_fill_manual(values = c("no" = "goldenrod4", "yes" = "gray37"))

```

**Komentarz:**
Poziom wykształcenia może wpływać na wysokość średniego salda – osoby z wyższym wykształceniem mają średnio większe saldo. Jednak kluczowym czynnikiem różnicującym sytuację finansową jest status kredytowy – osoby, które nie mają zaległości w spłacie kredytu, mają zdecydowanie wyższe średnie saldo niż osoby z problemami w spłacie, niezależnie od ich poziomu wykształcenia.

## Zadanie 4

Czy dzień i miesiąc kontaktu z klientem ma wpływ na średni czas trwania rozmowy w stosunku do średniego czasu trwania rozmowy?
```{r zadanie 4, message=FALSE}

# Tu umieść kod do wygenerowania odpowiedzi do zadania.
global_mean <- mean(df$duration, na.rm = TRUE)

df %>%
  group_by(day) %>%
  summarise(mean_duration = mean(duration, na.rm = TRUE)) %>%
  ggplot(aes(x = day, y = mean_duration)) +
  geom_line(color = "forestgreen", size = 1) +
  geom_point(color = "firebrick", size = 2) +
  geom_hline(yintercept = global_mean, linetype = "dashed", color = "black", size = 1) +  
  theme_minimal() +
  labs(title = "Średni czas trwania rozmowy w zależności od dnia miesiąca",
       x = "Dzień miesiąca",
       y = "Średni czas rozmowy (s)")


month_order <- c("jan", "feb", "mar", "apr", "may", "jun", 
                 "jul", "aug", "sep", "oct", "nov", "dec")

df %>%
  group_by(month) %>%
  summarise(mean_duration = mean(duration, na.rm = TRUE)) %>%
  mutate(month = factor(month, levels = month_order)) %>% 
  ggplot(aes(x = month, y = mean_duration, fill = month)) +
  geom_col(fill = "steelblue") +
  coord_flip() +  
  theme_minimal() +
  labs(title = "Średni czas trwania rozmowy w zależności od miesiąca",
       x = "Miesiąc",
       y = "Średni czas trwania rozmowy (s)") +
  geom_text(aes(label = round(mean_duration, 1)), hjust = -0.2) +
  theme(legend.position = "none") 
```

**Komentarz:**
Dzień i miesiąc kontaktu z klientem nie ma wpływu na średni czas trwania rozmowy w stosunku do średniego czasu trwania rozmowy. 
Najkrótsze rozmowy miały miejsce w sierpniu (232,4 s), natomiast najdłuższe w grudniu (321 s).
Wpływ dnia miesiąca jest nieregularny i może zależeć od innych czynników.
## Zadanie 5

Czy jest zależnośc pomiędzy wiekiem klientów a ich średnim rocznym saldzie w euro w podziale na stopień wykształcenia?


```{r zadanie 5, message=FALSE}

# Tu umieść kod do wygenerowania odpowiedzi do zadania.
df %>%
  mutate(age_group = cut(age, breaks = seq(20, 80, by = 10))) %>% 
  group_by(age_group, education) %>%
  summarise(mean_balance = mean(balance, na.rm = TRUE)) %>%
  ggplot(aes(x = age_group, y = mean_balance, fill = education)) +
  geom_col(position = "dodge") +
  theme_minimal() +
  labs(title = "Średnie saldo w różnych grupach wiekowych i wykształcenia",
       x = "Grupa wiekowa",
       y = "Średnie saldo (EUR)") +
  scale_fill_manual(values = c("primary" = "orangered4", "secondary" = "forestgreen", "tertiary" = "dodgerblue4", "unknown" = "goldenrod4")) +
  theme(axis.text.x = element_text(angle = 45, hjust = 1))


```

**Komentarz:**
Istnieje wyraźna zależność między wiekiem klientów a ich średnim rocznym saldem – im starsza grupa wiekowa, tym wyższe saldo. Dodatkowo, wykształcenie wpływa na wysokość salda, przy czym osoby z wykształceniem wyższym mają na ogół wyższe oszczędności, zwłaszcza w średnim wieku (50-70 lat). W starszych grupach (70-80 lat) różnice te się wyrównują.

## Zadanie 6
Rozważmy osoby, które są bezrobotne albo ich zawód jest nieznany. Czy procent osób, które są bezrobotne i nie spłacają kredytu jest większy od procenta osób o nieznanym zawodzie i nie spłacanym kredycie? Jaki typ kredytu jest (przez te osoby) najczęściej niespłacany? 

```{r zadanie 6, message=FALSE}
# Tu umieść kod do wygenerowania odpowiedzi do zadania.
grouped_data <- df %>%
  filter(job %in% c("unemployed", "unknown")) %>%
  group_by(job) %>%
  summarise(
    default_yes = sum(default == "yes"),
    total = n()
  ) %>%
  mutate(loan_percent = (default_yes / total) * 100,
         job = recode(job, "unemployed" = "Bezrobotni", "unknown" = "Nieznany zawód")) %>% 
  ungroup()

ggplot(grouped_data, aes(x = job, y = loan_percent, fill = job)) +
  geom_bar(stat = "identity") +
  labs(
    title = "Procent osób niespłacających kredytu", 
    y = "Procent", 
    x = "Grupa",
    fill = "Grupa zawodowa" 
  ) +
  scale_fill_manual(values = c("Bezrobotni" = "greenyellow", "Nieznany zawód" = "orange")) +
  theme_minimal()


credit_data <- df %>%
  filter(job %in% c("unemployed", "unknown"), default == "yes") %>%
  group_by(job) %>%
  summarise(
    Housing = sum(housing == "yes"),
    Loan = sum(loan == "yes")
  ) %>%
  ungroup()

credit_data_long <- data.frame(
  job = rep(credit_data$job, each = 2), 
  credit_type = rep(c("Housing", "Loan"), times = 2),
  count = c(credit_data$Housing, credit_data$Loan)
) %>%
  mutate(job = recode(job, "unemployed" = "Bezrobotni", "unknown" = "Nieznany zawód"))

ggplot(credit_data_long, aes(x = job, y = count, fill = credit_type)) +
  geom_bar(stat = "identity", position = "dodge") +
  labs(
    title = "Liczba osób niespłacających różnych typów kredytów z podziałem na grupy zawodowe",
    y = "Liczba osób",
    x = "Grupa zawodowa",
    fill = "Rodzaj kredytu"
  ) +
  scale_fill_manual(values = c("Housing" = "greenyellow", "Loan" = "orange")) +
  theme_minimal()
```

**Komentarz:**

Na podstawie pierwszego wykresu widać, że odsetek osób bezrobotnych niespłacających kredytów jest wyższy niż wśród osób o nieznanym zawodzie. 
Z drugiego wykresu wynika, że najczęściej niespłacanym kredytem jest Housing. W obu grupach zawodowych liczba niespłacanych kredytów Housing jest wyraźnie większa niż kredytów loan.
