---
title: "Praca domowa 2"
author: "Kamil Twarowski"
output: 
  html_document:
    toc: true
    toc_float: true
    code_folding: hide
    theme: united

---

```{r setup, include=FALSE}
knitr::opts_chunk$set(echo = TRUE)
library(dplyr)
library(ggplot2)

### Wczytanie danych
df <- read.csv("D:/Documents/2025L-ExploratoryDataAnalysis/homeworks/hw2/dane.csv")

```

## Dane 
Dane wykorzystane w Pracy domowej 2 są związane z kampaniami marketingu bezpośredniego portugalskiej instytucji bankowej. Kampanie marketingowe opierały się na rozmowach telefonicznych. Często wymagany był więcej niż jeden kontakt z tym samym klientem, aby uzyskać dostęp do tego, czy produkt (lokata bankowa) zostanie (lub nie) subskrybowany. Opis wszystkich kolumn znajduje się również w pliku `README.md`.

#### Dane klienta banku
|Zmienna|Opis|
|-|-|
| **age**| wiek|
|**job** : admin., unknown, unemployed, management, housemaid, entrepreneur, student, blue-collar, self-employed, retired, technician, services|	administrator, nieznany, bezrobotny, kierownictwo, pokojówka, przedsiębiorca, student, pracownik fizyczny, samozatrudniony, emeryt, technik, usługi|
|**marital** : married, divorced, single; note: divorced means divorced or widowed)|żonaty/zamężna, rozwiedzion_, kawaler/panna; uwaga: rozwiedzion_ oznacza rozwiedzion_ lub owdowiał_|
|**education** : unknown, secondary, primary, tertiary| nieznane, średnie, podstawowe, wyższe|
|**default** : yes, no | czy kredyt jest niespłacany : tak, nie|
|**balance** : average yearly balance, in euros| średnie roczne saldo w euro|
|**housing** : has housing loan? yes, no |czy posiada kredyt mieszkaniowy? tak, nie|
|**loan** : has personal loan? yes, no | ma pożyczkę osobistą? tak, nie|

#### Dane związane z ostatnim kontaktem w bieżącej kampanii
|Zmienna|Opis|
|-|-|
|**contact** : unknown, telephone, cellular| nieznany, telefon, komórkowy|
|**day** : last contact day of the month | dzień miesiąca ostatniego kontaktu|
|**month** : last contact month of year, jan, feb, mar, ..., nov, dec | miesiąc ostatniego kontaktu w roku, styczeń, luty, marzec, ..., listopad, grudzień|
|**duration** : last contact duration, in seconds |czas trwania ostatniego kontaktu w sekundach|


## Zadanie 1

Weźmy pod uwagę zawody (`job`) klientów banku. Który zawód znacząco wyróżnia się w posiadaniu kredytu mieszkaniowego lub pożyczki osobistej?


```{r zadanie 1, message=FALSE}

df %>% group_by(job) %>% summarise(av_loan=100*mean((loan=="yes")),av_housing=100*mean((housing=="yes"))) %>% 
  ggplot(aes(x=av_housing,y=av_loan,color=job))+geom_point(size=7)+
  labs(x = "% posiadaczy kredytu mieszkaniowego", y = "% posiadaczy pożyczki osobistej",color="zawód") + theme_minimal()

```

**Komentarz: Najczęściej pożyczki osobiste posiadają przedsiębiorcy, a pożyczki na dom tzw. blue-collars**

## Zadanie 2

Wybierając klientów, którzy mają nieznany sposób kontaktu (`contact`). Jak rozkłada się ich wiek w podziale na status związku?


```{r zadanie 2, message=FALSE}

df %>% filter(contact=="unknown") %>% ggplot(aes(x=marital,y=age)) + geom_violin(linewidth=1,fill="steelblue",alpha=0.5) + geom_boxplot(linewidth=1,width=0.3) + theme_minimal()

```

**Komentarz: Widać wyraźną tendecję, że wraz z rosnącym wiekiem kolejno mamy coraz więcej**
**osób w związku małżeńskim, a potem osób rozwiedzionych, co ciekawe różnica w medianach między**
**osobami samotnymi a w związku jest większa niż między osobami w związku a po rozwodzie**

## Zadanie 3

Jaka jest różnica pomiędzy średnim rocznym saldem w euro w zależności od wykształcenia i tego czy kredyt jest niespłacany?

```{r zadanie 3, message=FALSE}

df %>% group_by(education,default) %>% summarise(av_balance=mean(balance)) %>% 
  ggplot(aes(x=education,y=av_balance)) + geom_col(fill="steelblue") +
  facet_wrap(~default, labeller = as_labeller(c("yes" = "kredyt niespłacalny", "no" = "kredyt spłacalny"))) +
  theme_minimal()+
  labs(y = "średnie roczne saldo (w euro)")

```

**Komentarz: osoby ze niespłacalnym kredytem mają średnio saldo poniżej zera, natomiast pośród osób ze**
**spłacalnym kredytem średnio mamy salda dodatnie, z czego najwyższe są średnio u osób z wykształceniem wyższym**

## Zadanie 4

Czy dzień i miesiąc kontaktu z klientem ma wpływ na średni czas trwania rozmowy w stosunku do średniego czasu trwania rozmowy?
```{r zadanie 4, message=FALSE}
df %>% group_by(month,day) %>% summarise(av_duration=mean(duration)) %>% ggplot(aes(x=day,y=av_duration))+geom_col()+
facet_wrap(~factor(month,levels=c("jan", "feb", "mar", "apr", "may", "jun", 
                  "jul", "aug", "sep", "oct", "nov", "dec")))+theme_minimal()

```
**Komentarz: Widzimy, że są pojedyńcze dni (np. w marcu, lipcu), gdzie średni czas trwania rozmowy był średnio**
**zdecydowanie dłuższy, co więcej, są okresy, kiedy nie dzwoniono wcale (średni czas to 0, np w styczniu), więc tak**

## Zadanie 5

Czy jest zależnośc pomiędzy wiekiem klientów a ich średnim rocznym saldzie w euro w podziale na stopień wykształcenia?


```{r zadanie 5, message=FALSE}

df %>% group_by(education,age) %>% summarise(av_balance=mean(balance)) %>% ggplot(aes(x=age,y=av_balance))+
  geom_col()+facet_wrap(~education)+theme_minimal()+scale_y_continuous(limits=c(0,10000))+
  scale_x_continuous(breaks=seq(0, 100, by = 10))

```

**Komentarz:Jedna kolumna całkowicie wykroczyła poza średnie wartości pozostałych, zapewne przez małą ilość danych, po jej wyeliminowaniu widzimy, że istnieje tendencja wzrostowa dla salda aż do wieku ok. 70 lat, szczególnie jest to widoczne u osób z wykształceniem średnim i wyższym**

## Zadanie 6
Rozważmy osoby, które są bezrobotne albo ich zawód jest nieznany. Czy procent osób, które są bezrobotne i nie spłacają kredytu jest większy od procenta osób o nieznanym zawodzie i nie spłacanym kredycie? Jaki typ kredytu jest (przez te osoby) najczęściej niespłacany? 

```{r zadanie 6, message=FALSE}

df %>% filter(job=="unemployed"|job=="unknown") %>% group_by(job) %>% 
  summarise(procent_niespłacalnych=100*mean(default=="yes")) %>%  ggplot(aes(x = job, y=procent_niespłacalnych)) +
  geom_col(fill="steelblue")+theme_minimal()
df %>% filter(job=="unemployed"|job=="unknown",default=="yes") %>% mutate(rodzaj_kredytu = case_when(
    housing == "yes" & loan == "yes" ~ "miesz+osob",
    housing == "yes" ~ "mieszkaniowy",
    loan == "yes" ~ "osobisty",
    TRUE ~ "brak")) %>% ggplot(aes(x=rodzaj_kredytu)) + geom_bar(fill="steelblue") + facet_wrap(~job)+theme_minimal()
```

**Komentarz: W procencie niespłacalności kredytu widać zdecydowaną przewagę osób niezatrudnionych, z kolei najczęściej niespłacanym typem kredytu przez osoby niezatrudnione jest kredyt mieszkaniowy **