---
title: "HW4"
output: html_document
---

```{r setup, include=FALSE}
knitr::opts_chunk$set(echo = TRUE)
setwd("D:/Studia/4 semest/Eksploracja/HW4")
library(dplyr)
library(ggplot2)
library(scales)

df<-read.csv("wyniki.csv")
df$Nazwisko <- as.character(df$Nazwisko)
```
## Źródło wykresu

https://ewybory.eu/wybory-prezydenckie-2025-polska/sondaze-prezydenckie/

## Opis błędów popełniowych na wykresie

Pierwszym błędem jest podwójne oznaczenie kandydatów zarówno przez podpisanie nazwiskami jak i kolorem.
Na przedstawionym wykresie ciężko jest też odczytać nazwiska kandydatów oraz procent poparcia który posiadają.
Jest to wykres interaktywny ale w pełnej wersji prezentowanych danych
nie da się praktycznie odczytać żadnych informacji.

## Kod do wygenerowania poprawionego wykresu

```{r}
df %>%  
  arrange(desc(Wynik)) %>% 
  mutate(Nazwisko = forcats::fct_reorder(Nazwisko, Wynik)) %>% 
  ggplot(aes(x = Wynik/100, y = Nazwisko)) +
  geom_col(fill = "#4d68f7", color = "black") +
  scale_x_continuous(expand=c(0,0), labels = percent_format()) +
  theme_minimal() +
  labs(
    title = "Sondaż prezydencki z dni 17-19 kwietnia 2025",
    subtitle = "Dane pochodzą ze strony ewybory.eu",
    y = "Kandydaci",
    x = "Procentowe poparcie"
  ) +
  theme(
    plot.title = element_text(hjus = 0.5),
    plot.subtitle = element_text(hjus = 0.5)
  )


```

## Poprawione błędy

Przedstawienie danych w postaci słupków poprawia czytelność wykresu, bez problemu możliwe jest odczytanie jakie poparcie ma każdy kadydat.