---
title: "Analiza czytelności wykresów – raport z ankiety"
author: "Michalina Duda, Gerard Mańkowski"
output: html_document
date: "2025-05-13"
---

```{r setup, include=FALSE}
knitr::opts_chunk$set(echo = TRUE)
library(ggplot2)
library(patchwork) 
library(dplyr)
library(plotrix)
library(grid)
library(magick)
```

## Eksperyment 1

Eksperyment pierwszy dotyczył 6 różnych wykresów opisujących procentowy udział
wybranych źródeł energii w Polsce. Są to wykresy: kołowy 2D, słupkowy oraz kołowy 
3D kolorowe i szare. Celem eksperymentu jest zbadanie najlepszego sposobu na 
wizualizację procentowego udziału przedmiotów w całości oraz przeanalizowanie, czy 
kolor na wykresach pomoga odbiorcy w odczytaniu wyników. Przeprowadzono ankietę,  
w której zadano dwa pytania:

1. "Który z przedstawionych typów wykresów jest najbardziej przejrzysty i czytelny?"

2. "Który z orzedstawionych wykresów - kolorowy czy szary - jest bardziej przejrzysty 
i czytelny?"


### Wykresy

```{r Eksperyment1, tidy=TRUE, echo=FALSE, warning=FALSE, message=FALSE}
energy_raw <- data.frame(
  Źródło = c("Węgiel", "OZE", "Gaz", "Jądrowa"),
  Procent = c(40, 30, 20, 10)
)

colors <- c(
  "Węgiel" = "#E07B7A",
  "OZE" = "#6497B1",
  "Gaz" = "#72A37F",
  "Jądrowa" = "#9E79B9"
)

energy <- energy_raw %>%
  arrange(desc(Procent)) %>%
  mutate(
    ypos = cumsum(Procent) - 0.5 * Procent,
    label = paste0(Źródło, ": ", Procent, "%")
  )

p1a <- ggplot(energy, aes(x = "", y = Procent, fill = Źródło)) +
  geom_bar(stat = "identity", width = 1) +
  coord_polar("y") +
  scale_fill_manual(values = colors) +
  theme_void() +
  theme(plot.title = element_text(hjust = 0.5, face = "bold"))

p1b <- ggplot(energy, aes(x = "", y = Procent, fill = Źródło)) +
  geom_bar(stat = "identity", width = 1, color = "black", fill = "gray70") +
  coord_polar("y", start = 0) +
  theme_void() +
  geom_text(aes(y = ypos, label = label), color = "black", size = 4) +
  theme(plot.title = element_text(hjust = 0.5, face = "bold")) +
  guides(fill = FALSE)

(p1a | p1b) +
  plot_annotation(title = "Wykresy 1a i 1b: źródła energii - wykresy kołowe 2D",
                  theme = theme(
      plot.title = element_text(size = 15, hjust = 0.5)
    ))

p2a <- ggplot(energy, aes(x = Źródło, y = Procent, fill = Źródło)) +
  geom_bar(stat = "identity") +
  scale_fill_manual(values = colors) +
  theme(plot.title = element_text(hjust = 0.5, face = "bold"))

p2b <- ggplot(energy, aes(x = Źródło, y = Procent)) +
  geom_bar(stat = "identity", fill = "gray60", color = "black") +
  theme_minimal() +
  theme(plot.title = element_text(hjust = 0.5, face = "bold"))

(p2a | p2b) +
  plot_annotation(title = "Wykresy 2a i 2b: źródła energii - wykresy słupkowe",
                  theme = theme(
      plot.title = element_text(size = 15, hjust = 0.5)
    ))

cols_vec <- colors[as.character(energy_raw$Źródło)]

par(mfrow = c(1, 2), oma = c(0, 0, 3, 0))   # dwa wykresy w jednym wierszu

invisible(png("plot3a.png", width = 400, height = 400))
par(mar = c(1, 1, 1, 1))
pie3D(energy_raw$Procent,
      labels = energy_raw$Źródło,
      col = cols_vec)
invisible(dev.off())

invisible(png("plot3b.png", width = 400, height = 400))
  par(mar = c(1, 1, 1, 1))
pie3D(energy_raw$Procent,
      labels = paste0(energy_raw$Źródło, ": ", energy_raw$Procent, "%"),
      col = rep("gray80", length(energy_raw$Procent)))
invisible(dev.off())

img1 <- image_read("plot3a.png")
img2 <- image_read("plot3b.png")

img1_trimmed <- image_trim(img1)
img2_trimmed <- image_trim(img2)

image_write(img1_trimmed, path = "plot3a_trimmed.png")
image_write(img2_trimmed, path = "plot3b_trimmed.png")

p3a <- wrap_elements(grid::rasterGrob(png::readPNG("plot3a_trimmed.png"), interpolate = TRUE))
p3b <- wrap_elements(grid::rasterGrob(png::readPNG("plot3b_trimmed.png"), interpolate = TRUE))

(p3a | p3b) + 
  plot_annotation(title = "Wykresy 3a i 3b: źródła energii – wykresy kołowe 3D",
                  theme = theme(
      plot.title = element_text(size = 15, hjust = 0.5)
    ))
```


### Wyniki ankiety

Spośród 20 ankietowanych 11 osób odpowiedziało się za wykresem kołowym 2D, 7 osób za 
wykresem słupkowym i 2 osoby za wykresem kołowym 3D.
Natomiast w pytaniu dotyczącym koloru wykresu 17 osób wybrało wykres kolorowy, a
3 osoby wykres szary.


### Wnioski

Z odpowiedzi ankietowanych można wywnioskować, że wykres kołowy 3D jest słabo czytelny,
natomiast porównując wykresy kołowy 2D oraz słupkowy, ten pierwszy charakteryzuje
się większą przejrzystością oraz czytelnością. Wyniki ankiety pokazują, że problem
z odczytywaniem wykresu kołowego 3D nadal występuje w społeczeństwie.
Jeżeli chodzi o kolor w wykresach, brak róźnorodności wpływa negatywnie na przejrzystość
wyników.Użycie koloru sprawia, że wykres jest czytelniejszy.


## Eksperyment 2

Eksperyment drugi dotyczył 4 różnych typów wykresów opisujących liczbę zachorowań 
na COVID oraz grypę w miesiącach styczeń-czerwiec. Wykresy przedstawiające wyniki
tych obserwacji to: liniowy, dot plot, słupkowy oraz heatmap. Zbadano jaki rodzaj
wykresu jest najlepszy do obserwowania trendu występowania danego zjawiska - czy 
jest to wykres liniowy, jak uznaje się powszechnie?


### Wykresy

```{r Eksperyment 2, echo=FALSE, warning=FALSE, message=FALSE}

data <- data.frame(
  Miesiac = factor(rep(c("Sty", "Lut", "Mar", "Kwie", "Maj", "Cze"), times = 2),
                   levels = c("Sty", "Lut", "Mar", "Kwie", "Maj", "Cze")),
  Liczba_przypadkow = c(120, 150, 140, 200, 250, 250, 50, 50, 100, 80, 70, 50),
  Choroba = rep(c("COVID", "Grypa"), each = 6)
)


p1 <- ggplot(data, aes(x = Miesiac, y = Liczba_przypadkow, color = Choroba, group = Choroba)) +
  geom_line(size = 1.2) +
  theme_minimal()+
  theme(plot.title = element_text(hjust = 0.5, face = "bold"))

p2 <- ggplot(data, aes(x = Miesiac, y = Liczba_przypadkow, color = Choroba)) +
  geom_point(size = 3) +
  theme_minimal()+
  theme(plot.title = element_text(hjust = 0.5, face = "bold"))

p3 <- ggplot(data, aes(x = Miesiac, y = Liczba_przypadkow, fill = Choroba)) +
  geom_bar(stat = "identity", position = "dodge") +
  theme_minimal()+
  theme(plot.title = element_text(hjust = 0.5, face = "bold"))

p4 <- ggplot(data, aes(x = Miesiac, y = Choroba, fill = Liczba_przypadkow)) + 
  geom_tile() + 
  scale_fill_gradient(low = "lightblue", high = "red") + 
  theme_minimal()+
  theme(plot.title = element_text(hjust = 0.5, face = "bold"))

title1 <- ggplot() + 
  theme_void() +
  ggtitle("Wykresy 1 i 2: Liczba przypadków grypy i COVID") +
  theme(plot.title = element_text(size = 15, hjust = 0.5))

title2 <- ggplot() + 
  theme_void() +
  ggtitle("Wykresy 3 i 4: Liczba przypadków grypy i COVID") +
  theme(plot.title = element_text(size = 15, hjust = 0.5))

(title1 / (p1 | p2) / title2 / (p3 | p4))
```


### Wyniki ankiety

Spośród 20 ankietowanych 10 osób odpowiedziało się za wykresem liniowym, 4 osoby za
wykresem dot plot, 5 osób za wykresem słupkowym i 1 za wykresem typu heatmap.


### Wnioski

Z odpowiedzi ankietowanych można wywnioskować, że wykres typu heatmap, ze względu
na swoją niedokładność, jest najmniej czytelny. Zgodnie z powszechnymi zasadami,
wykres liniowy jest uważany za najbardziej przejrzysty i czytelny, zaraz po nim 
jest wykres słupkowy. Wyniki te pokazują, że najlepszą formą do obserwacji trendu 
jest linia, prosta do odczytania zjawiska.

