---
title: "Praca domowa 2"
author: "Kacper Lewicki"
output: 
  html_document:
    toc: true
    toc_float: true
    code_folding: hide
    theme: united

---

```{r setup, include=FALSE}
knitr::opts_chunk$set(echo = TRUE)
library(dplyr)
library(ggplot2)
library(tidyr)

### Wczytanie danych
df <- read.csv("dane.csv")

```

## Dane 
Dane wykorzystane w Pracy domowej 2 są związane z kampaniami marketingu bezpośredniego portugalskiej instytucji bankowej. Kampanie marketingowe opierały się na rozmowach telefonicznych. Często wymagany był więcej niż jeden kontakt z tym samym klientem, aby uzyskać dostęp do tego, czy produkt (lokata bankowa) zostanie (lub nie) subskrybowany. Opis wszystkich kolumn znajduje się również w pliku `README.md`.

#### Dane klienta banku
|Zmienna|Opis|
|-|-|
| **age**| wiek|
|**job** : admin., unknown, unemployed, management, housemaid, entrepreneur, student, blue-collar, self-employed, retired, technician, services|	administrator, nieznany, bezrobotny, kierownictwo, pokojówka, przedsiębiorca, student, pracownik fizyczny, samozatrudniony, emeryt, technik, usługi|
|**marital** : married, divorced, single; note: divorced means divorced or widowed)|żonaty/zamężna, rozwiedzion_, kawaler/panna; uwaga: rozwiedzion_ oznacza rozwiedzion_ lub owdowiał_|
|**education** : unknown, secondary, primary, tertiary| nieznane, średnie, podstawowe, wyższe|
|**default** : yes, no | czy kredyt jest niespłacany : tak, nie|
|**balance** : average yearly balance, in euros| średnie roczne saldo w euro|
|**housing** : has housing loan? yes, no |czy posiada kredyt mieszkaniowy? tak, nie|
|**loan** : has personal loan? yes, no | ma pożyczkę osobistą? tak, nie|

#### Dane związane z ostatnim kontaktem w bieżącej kampanii
|Zmienna|Opis|
|-|-|
|**contact** : unknown, telephone, cellular| nieznany, telefon, komórkowy|
|**day** : last contact day of the month | dzień miesiąca ostatniego kontaktu|
|**month** : last contact month of year, jan, feb, mar, ..., nov, dec | miesiąc ostatniego kontaktu w roku, styczeń, luty, marzec, ..., listopad, grudzień|
|**duration** : last contact duration, in seconds |czas trwania ostatniego kontaktu w sekundach|


## Zadanie 1

Weźmy pod uwagę zawody (`job`) klientów banku. Który zawód zacząco wyróżnia się w posiadaniu kredytu mieszkaniowego lub pożyczki osobistej?


```{r zadanie 1, message=FALSE}

# Tu umieść kod do wygenerowania odpowiedzi do zadania.

df$housing <- ifelse(df$housing == "yes", 1, 0)
df$loan <- ifelse(df$loan == "yes", 1, 0)
df$housing_or_loan <- df$housing + df$loan
df$housing_or_loan[df$housing_or_loan == 2] <- 1

loans <- df %>%
  group_by(job) %>%
  summarise(percent = sum(housing_or_loan)*100) %>%
  arrange(percent)

loans$job <- factor(loans$job, levels = loans$job[order(loans$percent)])
ggplot(loans, aes(x = job, y = percent)) +
  geom_bar(stat = "identity", fill = "blue") +  
  labs(
    title = "Osoby zapożyczone w poszczególnych zawodach",  
    x = "Zawód",                    
    y = "Liczba"             
  ) +
  theme(axis.text.x = element_text(angle = 45, hjust = 1))  # Rotate x-axis labels



```

**Komentarz:**

Zawodami, które znacząco wyróżniają się w posiadaniu kredytu hipotecznego lub pożyczki osobistej są zawody pracy fizycznej.

## Zadanie 2


Wybierając klientów, którzy mają nieznany sposób kontaktu (`contact`). Jak rozkłada się ich wiek w podziale na status związku?


```{r zadanie 2, message=FALSE}

contact_unknown <- df %>%
  filter(contact == "unknown") %>%
  group_by(marital, age) %>%
  summarise(count = n(), .groups = "drop")
  
ggplot(contact_unknown, aes(x = age, y = count, color = marital)) +
  geom_line(size = 1) +  
  labs(
    title = "Wiek klientów o nieznanym sposobie kontaktu",  
    x = "Wiek",                    
    y = "Liczba",             
    color = "Stasus związku"
  ) +
  theme_minimal()

```

**Komentarz:**

W grupie klientów o nieznanym sposobie kontaktu do 30. roku życia dominują single, w pozostałych grupach wiekowych - osoby w małżeństwie. Wśród osób w małżeństwie i osób rozwiedzionych znaczącą większość stanowią osoby po 30. roku życia. Wśród singli najwięcej jest osób między 25. a 35. rokiem życia. 

## Zadanie 3

Jaka jest różnica pomiędzy średnim rocznym saldem w euro w zależności od wykształcenia i tego czy kredyt jest niespłacany?

```{r zadanie 3, message=FALSE}

df$default <- ifelse(df$default == "yes", 1, 0)
mean_balance <- df %>%
  group_by(education, default) %>%
  summarise(b = mean(balance))

ggplot(mean_balance, aes(x = education, y = b, fill = as.factor(default))) +
  geom_bar(stat = "identity", position = "dodge") + 
  labs(
    title = "Średnie roczne saldo w zależności od wykształcenia i spłacania kredytu", 
    x = "Wykształcenie",                      
    y = "Saldo",                              
    fill = "Default"                           
  ) +
  scale_fill_manual(values = c("0" = "blue", "1" = "red")) + 
  scale_fill_manual(
    values = c("0" = "blue", "1" = "red"),  
    labels = c("0" = "no", "1" = "yes")    
  )
```
**Komentarz:**

Wśród osób spłacających kredyt, najwyższe saldo mają osoby z wykształceniem wyższym, a najniższe - średnim. Wśród osób niespłacających kredytu, najniższe ujemne saldo mają osoby z wykształceniem średnim, a najwyższe - nieznanym.  

## Zadanie 4

Czy dzień i miesiąc kontaktu z klientem ma wpływ na średni czas trwania rozmowy w stosunku do średniego czasu trwania rozmowy?
```{r zadanie 4, message=FALSE}
mean_duration_all <- mean(df$duration)

contact_day_month <- df %>%
  group_by(month, day) %>%
  summarise(mean_duration = mean(duration))
contact_day_month <- contact_day_month %>%
  mutate(normalized_duration = mean_duration / mean_duration_all)
  
contact_day_month$month <- factor(contact_day_month$month, levels = c("jan", "feb", "mar", "apr", "may", "jun", "jul", "aug", "sep", "oct", "nov", "dec"))
ggplot(contact_day_month, aes(x = day, y = month, fill = normalized_duration)) +
  geom_tile() +
  scale_fill_viridis_c(limits = c(0.5, 1.5)) + 
  labs(
    title = "Średni znormalizowany czas rozmowy",
    x = "Dzień miesiąca",
    y = "Miesiąc",
    fill = "Czas / Średni czas"
  ) 
```

**Komentarz:**

Średni czas rozmowy jest najkrótszy na końcu miesiąca. Pomiędzy poszczególnymi miesiącami nie widać wyraźnej zależności.

## Zadanie 5

Czy jest zależnośc pomiędzy wiekiem klientów a ich średnim rocznym saldzie w euro w podziale na stopień wykształcenia?


```{r zadanie 5, message=FALSE}

d <- df %>%
  group_by(education, age) %>%
  summarise(mean_balance = mean(balance))
ggplot(d, aes(x = age, y = mean_balance, color = education)) +
  geom_smooth(method = "loess", se = FALSE, span = 0.5) +
  ylim(0, 10000)


```

**Komentarz:**

Tak, ponieważ w każdej grupie wykształcenia saldo stale rośnie do ok. 70 roku życia, odkąd zaczyna spadać.

## Zadanie 6
Rozważmy osoby, które są bezrobotne albo ich zawód jest nieznany. Czy procent osób, które są bezrobotne i nie spłacają kredytu jest większy od procenta osób o nieznanym zawodzie i nie spłacanym kredycie? Jaki typ kredytu jest (przez te osoby) najczęściej niespłacany? 

```{r zadanie 6, message=FALSE}

data <- df %>%
  filter(job %in% c("unknown", "unemployed")) %>%
  group_by(job, housing, loan) %>%
  summarise(count = n(), .groups = "drop") %>%
  mutate(credit_status = case_when(
    housing == 0 & loan == 0 ~ "Brak kredytu",
    housing == 1 & loan == 0 ~ "Kredyt mieszkaniowy",
    housing == 0 & loan == 1 ~ "Pożyczka",
    housing == 1 & loan == 1 ~ "Oba kredyty"
  ))

total_counts <- data %>%
  group_by(job) %>%
  summarise(total = sum(count), .groups = "drop")

data <- data %>%
  left_join(total_counts, by = "job") %>%
  mutate(percentage = (count / total) * 100)

ggplot(data, aes(x = job, y = percentage, fill = credit_status)) +
  geom_bar(stat = "identity", position = "stack") +
  labs(
    title = "Struktura kredytów w grupach zawodowych",
    x = "Zawód",
    y = "Procent",
    fill = "Rodzaj kredytu"
  )


```

**Komentarz:**

Tak. Najczęściej niespłacanym kredytem jest kredyt mieszkaniowy.