---
title: "Praca domowa 2"
author: "Michalak Krzysztof"
output: 
  html_document:
    toc: true
    toc_float: true
    code_folding: hide
    theme: united

---

```{r setup, include=FALSE}
knitr::opts_chunk$set(echo = TRUE)
library(dplyr)
library(ggplot2)
library(forcats)
library(tidyverse)
### Wczytanie danych
df <- read.csv("dane.csv")

```

## Dane 
Dane wykorzystane w Pracy domowej 2 są związane z kampaniami marketingu bezpośredniego portugalskiej instytucji bankowej. Kampanie marketingowe opierały się na rozmowach telefonicznych. Często wymagany był więcej niż jeden kontakt z tym samym klientem, aby uzyskać dostęp do tego, czy produkt (lokata bankowa) zostanie (lub nie) subskrybowany. Opis wszystkich kolumn znajduje się również w pliku `README.md`.

#### Dane klienta banku
|Zmienna|Opis|
|-|-|
| **age**| wiek|
|**job** : admin., unknown, unemployed, management, housemaid, entrepreneur, student, blue-collar, self-employed, retired, technician, services|	administrator, nieznany, bezrobotny, kierownictwo, pokojówka, przedsiębiorca, student, pracownik fizyczny, samozatrudniony, emeryt, technik, usługi|
|**marital** : married, divorced, single; note: divorced means divorced or widowed)|żonaty/zamężna, rozwiedzion_, kawaler/panna; uwaga: rozwiedzion_ oznacza rozwiedzion_ lub owdowiał_|
|**education** : unknown, secondary, primary, tertiary| nieznane, średnie, podstawowe, wyższe|
|**default** : yes, no | czy kredyt jest niespłacany : tak, nie|
|**balance** : average yearly balance, in euros| średnie roczne saldo w euro|
|**housing** : has housing loan? yes, no |czy posiada kredyt mieszkaniowy? tak, nie|
|**loan** : has personal loan? yes, no | ma pożyczkę osobistą? tak, nie|

#### Dane związane z ostatnim kontaktem w bieżącej kampanii
|Zmienna|Opis|
|-|-|
|**contact** : unknown, telephone, cellular| nieznany, telefon, komórkowy|
|**day** : last contact day of the month | dzień miesiąca ostatniego kontaktu|
|**month** : last contact month of year, jan, feb, mar, ..., nov, dec | miesiąc ostatniego kontaktu w roku, styczeń, luty, marzec, ..., listopad, grudzień|
|**duration** : last contact duration, in seconds |czas trwania ostatniego kontaktu w sekundach|


## Zadanie 1

Weźmy pod uwagę zawody (`job`) klientów banku. Który zawód zacząco wyróżnia się w posiadaniu kredytu mieszkaniowego lub pożyczki osobistej?


df %>% 
  filter(housing == "yes" | loan == "yes") %>% 
  group_by(job) %>% 
  summarise(liczba = n()) %>% 
  ggplot(aes(x = fct_reorder(job, liczba, .desc = TRUE), y = liczba)) +
  geom_col() +
  ggtitle("kredyty/na zawody") +
  xlab("Zawody") +
  ylab("Liczba")
  df %>% 
  group_by(job) %>% 
  summarise(liczba =sum(housing == "yes" | loan == "yes")/ n()) %>% 
  ggplot(aes(x = fct_reorder(job, liczba, .desc = TRUE), y = liczba)) +
  geom_col() +
  ggtitle("kredyty/na zawody") +
  xlab("Zawody") +
  ylab("Liczba")
```

**Komentarz:**
wyróżnia się zawód blue-collar potem management a potem technican trzeba wziąść pod uwagę że jest to liczba a nie procent. procentowo na 1 blue collar potem services a potem admin

## Zadanie 2

Wybierając klientów, którzy mają nieznany sposób kontaktu (`contact`). Jak rozkłada się ich wiek w podziale na status związku?


```{r zadanie 2, message=FALSE}

df %>% 
  filter(contact=="unknown") %>% 
  ggplot(aes(x=marital, y=age))+
  geom_boxplot()+
  ggtitle("Wiek/status związku")+
  xlab("status związku") +
  ylab("Wiek")

```

**Komentarz:**
divorced najstarsi married młodni a single znacząco najmłodsi (spodziewane)
## Zadanie 3

Jaka jest różnica pomiędzy średnim rocznym saldem w euro w zależności od wykształcenia i tego czy kredyt jest niespłacany?

```{r zadanie 3, message=FALSE}

xd<- df %>% 
  group_by(education, default) %>% 
  summarise(saldo = mean(balance)) %>% 
  ggplot(aes(x = education, y = saldo, fill = default)) +  
  geom_col() +  
  ggtitle("Różnica pomiędzy rocznym saldem w euro od wykształcenia i kredytu") +
  xlab("Wykształcenie") +
  ylab("Saldo") 
  
```

**Komentarz:**
widać od góry, że najwyższe saldo dla spłacających mają: tertiary,unknown,primery,secondary. A dla niespłacających największy dług odpowiednio:unknown, teritiery i primery mają podobny ale po dokładnym sprawdzeniu teritiery mają nieznacznie większy, i najmniejszy dług mają secondary.

## Zadanie 4

Czy dzień i miesiąc kontaktu z klientem ma wpływ na średni czas trwania rozmowy w stosunku do średniego czasu trwania rozmowy?
```{r zadanie 4, message=FALSE}

global_avg <- mean(df$duration, na.rm = TRUE)
df %>%
  group_by(month, day) %>%
  summarise(czas_trwania = mean(duration)) %>%
  mutate(proc_zmiany = (czas_trwania / global_avg ) * 100, miesiąc = ordered(month, levels = c("jan", "feb", "mar", "apr", "may", "jun", "jul", "aug", "sep", "oct", "nov", "dec"))) %>%
  ggplot(aes(x = day, y = proc_zmiany)) +
  geom_col() +
  facet_wrap(~month, scales = "fixed") +
  labs(title = "Odchylenie % czasu trwania rozmowy od normy/dzień",
       x = "dzień",
       y = "Odchylenie % czasu trwania rozmowy od normy") 

```

**Komentarz:**Wykresy są dizwne widać że jest parę konkretnych dni gdzie te rozmowy mają znacznie dłuższy średni czas.

## Zadanie 5

Czy jest zależnośc pomiędzy wiekiem klientów a ich średnim rocznym saldzie w euro w podziale na stopień wykształcenia?


```{r zadanie 5, message=FALSE}

df %>% mutate(age_group = cut(age, 
                         breaks = seq(0, 100, by = 10), 
                         right = FALSE, 
                         labels = paste(seq(0, 90, by = 10), seq(10, 100, by = 10) - 1, sep = "-"))) %>%
group_by(age_group,education) %>% 
summarise(saldo=mean(balance)) %>% 
 ggplot(aes(x = age_group, y = saldo))+
 facet_wrap(~education, scales = "fixed") +
geom_col()

```

**Komentarz:**
Tak są różnice w saldzie szczególnie 70-80 w secondary jednak dla takiego wieku taki wynik jest pewnie przez małą próbkę
## Zadanie 6
Rozważmy osoby, które są bezrobotne albo ich zawód jest nieznany. Czy procent osób, które są bezrobotne i nie spłacają kredytu jest większy od procenta osób o nieznanym zawodzie i nie spłacanym kredycie? Jaki typ kredytu jest (przez te osoby) najczęściej niespłacany? 

```{r zadanie 6, message=FALSE}

df %>% 
  filter(job %in% c("unemployed", "unknown")) %>% 
  group_by(job) %>% 
  summarise(
    osob_nie_spl_kredytu = sum(( default == "yes") / n()),
    osob_nie_spl_kredytu_mieszkalny = sum((housing == "yes" & default == "yes") / n()),
    osob_nie_spl_kredytu_pozyczki = sum((loan == "yes" & default == "yes") / n())
  ) %>% 
  pivot_longer(cols = starts_with("procent"), 
               names_to = "typ_kredytu", 
               values_to = "procent") %>% 
  ggplot(aes(x = job, y = procent, fill = typ_kredytu)) +
  geom_col(position = "dodge") +
  ggtitle("Procent osób niespłacających kredytu według statusu zawodowego") +
  xlab("Zawód") +
  ylab("Procent") +
  scale_fill_manual(values = c("steelblue", "firebrick", "darkorange")) +
  theme_minimal()
xd <- df %>%
  filter(job == "unknown" & default == "yes")


```

**Komentarz:**Bezropotnych niespłacających długu jest więcej. Nie spłacany kredyt to w obu przybadkach housing
