---
title: "Praca domowa 2"
author: "Mikołaj Paśnikowski"
output: 
  html_document:
    toc: true
    toc_float: true
    code_folding: hide
    theme: united

---

```{r setup, include=FALSE}
knitr::opts_chunk$set(echo = TRUE)
library(dplyr)
library(ggplot2)

### Wczytanie danych
df <- read.csv("dane.csv")

```

## Dane = 
Dane wykorzystane w Pracy domowej 2 są związane z kampaniami marketingu bezpośredniego portugalskiej instytucji bankowej. Kampanie marketingowe opierały się na rozmowach telefonicznych. Często wymagany był więcej niż jeden kontakt z tym samym klientem, aby uzyskać dostęp do tego, czy produkt (lokata bankowa) zostanie (lub nie) subskrybowany. Opis wszystkich kolumn znajduje się również w pliku `README.md`.

#### Dane klienta banku
|Zmienna|Opis|
|-|-|
| **age**| wiek|
|**job** : admin., unknown, unemployed, management, housemaid, entrepreneur, student, blue-collar, self-employed, retired, technician, services|	administrator, nieznany, bezrobotny, kierownictwo, pokojówka, przedsiębiorca, student, pracownik fizyczny, samozatrudniony, emeryt, technik, usługi|
|**marital** : married, divorced, single; note: divorced means divorced or widowed)|żonaty/zamężna, rozwiedzion_, kawaler/panna; uwaga: rozwiedzion_ oznacza rozwiedzion_ lub owdowiał_|
|**education** : unknown, secondary, primary, tertiary| nieznane, średnie, podstawowe, wyższe|
|**default** : yes, no | czy kredyt jest niespłacany : tak, nie|
|**balance** : average yearly balance, in euros| średnie roczne saldo w euro|
|**housing** : has housing loan? yes, no |czy posiada kredyt mieszkaniowy? tak, nie|
|**loan** : has personal loan? yes, no | ma pożyczkę osobistą? tak, nie|

#### Dane związane z ostatnim kontaktem w bieżącej kampanii
|Zmienna|Opis|
|-|-|
|**contact** : unknown, telephone, cellular| nieznany, telefon, komórkowy|
|**day** : last contact day of the month | dzień miesiąca ostatniego kontaktu|
|**month** : last contact month of year, jan, feb, mar, ..., nov, dec | miesiąc ostatniego kontaktu w roku, styczeń, luty, marzec, ..., listopad, grudzień|
|**duration** : last contact duration, in seconds |czas trwania ostatniego kontaktu w sekundach|


## Zadanie 1

Weźmy pod uwagę zawody (`job`) klientów banku. Który zawód zacząco wyróżnia się w posiadaniu kredytu mieszkaniowego lub pożyczki osobistej?


```{r zadanie 1, message=FALSE}

plot1 <- df %>% 
  mutate(km_lub_po = housing == "yes" | loan == "yes") %>% 
  select(job, km_lub_po) %>% 
  group_by(job) %>% 
  summarize(n = n()) %>% 
  as.data.frame() %>% 
  ggplot(aes(y = job, x = n)) +
  geom_col()
plot1

```

**Komentarz:**
Z wykresu widać, że w posiadaniu kredytu mieszkaniowego lub pożyczki osobistej najbardziej wyróżnia się zawód blue collar (pracownik fizyczny) oraz, zaraz za nim, management.
## Zadanie 2

Wybierając klientów, którzy mają nieznany sposób kontaktu (`contact`). Jak rozkłada się ich wiek w podziale na status związku?


```{r zadanie 2, message=FALSE}

plot2 <- df %>% 
  filter(contact == 'unknown') %>% 
  select(marital, age) %>% 
  group_by(marital, age) %>% 
  ggplot(aes(x = age, fill = marital)) +
  geom_histogram(position = "identity", alpha = 0.5, bins = 42)
plot2


```

**Komentarz:** 
Rozkład taki, jak na wykresie; widzimy, że przeważają ludzie żonaci/zamężni, których najwięcej jest w okolicach 40-stki, wśród osób przed 30-stką natomiast najwięcej jest singli (najwięcej również w okolicach 30 lat), natomiast rozwiedzionych/owdowiałych jest relatywnie mało i ich rozkład jest ~jednostajny od ok. 35 r. ż.

## Zadanie 3

Jaka jest różnica pomiędzy średnim rocznym saldem w euro w zależności od wykształcenia i tego czy kredyt jest niespłacany?

```{r zadanie 3, message=FALSE}

plot3 <- df %>% 
  select(education, default, balance) %>% 
  group_by(education, default) %>% 
  summarise(sr_r_saldo = mean(balance, na.rm = TRUE), .groups = "drop") %>% 
  ggplot(aes(x = education, y = sr_r_saldo, fill = default)) +
  geom_col(position = "dodge")

plot3
```

**Komentarz:** 
Niezależnie od wykształcenia, osoby spłacające kredyt (kredyt nie jest niespłacany, default == no) mają dodatnie średnie roczne saldo w okolicach 1250-1750 euro, natomiast osoby niespłacające kredytu mają ujemne i dużo mniejsze średnie roczne saldo, przy czym największe saldo mają osoby z wykształceniem wyższym spłacające kredyt.

## Zadanie 4

Czy dzień i miesiąc kontaktu z klientem ma wpływ na średni czas trwania rozmowy w stosunku do średniego czasu trwania rozmowy?
```{r zadanie 4, message=FALSE}

plot4 <- df %>% 
  mutate(month = factor(month, levels = c("jan", "feb", "mar", "apr", "may", "jun", 
                                          "jul", "aug", "sep", "oct", "nov", "dec"))) %>% 
  group_by(day,month) %>% 
  summarise(sr_dzienna = mean(duration), .groups = "drop") %>%
  ggplot(aes(x = day, y = sr_dzienna)) +
  geom_bar(stat = "identity") +
  facet_wrap(~month, ncol = 4) +
  theme_minimal()


plot4
  

```

**Komentarz:**
Przez większość dni w roku średni czas trwania rozmowy jest podobny, choć w niektórych miesiącach widzimy więcej przerw (np. styczeń) i występują pojedyncze dni w roku, w których śr. czas jest dużo większy. A więc przeważnie dzień i miesiąc nie mają wpływu, natomiast to zależy od konkretnego dnia.

## Zadanie 5

Czy jest zależnośc pomiędzy wiekiem klientów a ich średnim rocznym saldzie w euro w podziale na stopień wykształcenia?


```{r zadanie 5, message=FALSE}

plot5 <- df %>% 
  group_by(education, age) %>% 
  #distinct(education, age, balance) %>% 
  summarise(sr_saldo = mean(balance)) %>%
  ggplot(aes(x = age, y = sr_saldo)) +
  geom_col(stat = "identity") +
  facet_wrap(~education, ncol = 4) +
  theme_minimal()
plot5  

# temp <- df %>% 
#   filter(education == 'secondary') %>% 
#   select(age, balance) %>% 
#   filter(age > 75)
# View(temp)
# 
# temp2 <- df %>% 
#   filter(education == 'secondary', age == 84) 
```

**Komentarz:**
(przez zarabianie mam na myśli w uproszczeniu śr. saldo pod koniec roku)
Dla każdego stopnia wykształcenia widać, że zarobki są mniejsze i podobne do 50 r. ż, z czego w grupie z wykształceniem wyższym są wyraźnie wyższe. Natomiast osoby w średnim i starszym wieku zarabiają wyraźnie więcej, choć ich zarobki się mogą znacząco między sobą różnić, szczególnie w grupie z wykształceniem wyższym. 
W oczy rzuca się jeszcze przypadek 84-latka bogacza, który dodatkowo jest powielony w danych, pewnie wskutek błędu* (sprawdzałem to w temp, temp2), który znacząco zawyża średnią wśród (całych trzech) 84-latków z wykształceniem średnim.

*lub w ramach specyficznego żartu na prima aprilis

## Zadanie 6
Rozważmy osoby, które są bezrobotne albo ich zawód jest nieznany. Czy procent osób, które są bezrobotne i nie spłacają kredytu jest większy od procenta osób o nieznanym zawodzie i nie spłacanym kredycie? Jaki typ kredytu jest (przez te osoby) najczęściej niespłacany? 

```{r zadanie 6, message=FALSE}
zad6 <- df %>% 
  filter(job %in% c('unemployed','unknown'))

lacznie <- nrow(zad6)

bezrobotne_niesplacaja <- zad6 %>% 
  filter(job == 'unemployed', default == 'yes') 
  

bezrobotne_niesplacaja %>% 
  summarise(mieszkaniowy = sum(housing == 'yes'), osobisty = sum(loan == 'yes')) %>% 
  which.max() #odp. na pyt. 2 (1/2)

n1 <- bezrobotne_niesplacaja %>% 
  summarise(n = n()) %>%
  pull(n)
  

nieznane_niesplacaja <- zad6 %>% 
  filter(job == 'unknown', default == 'yes') 
  

nieznane_niesplacaja %>% 
  summarise(mieszkaniowy = sum(housing == 'yes'), osobisty = sum(loan == 'yes')) %>% 
  which.max() #odp. na pyt. 2 (2/2)

n2 <- nieznane_niesplacaja %>% 
  summarise(n = n()) %>%
  pull(n)
  
n1 <- n1 / lacznie * 100
n2 <- n2 / lacznie * 100
n1>n2 #odp na pyt. 1.

  
  
```

**Komentarz:**
(Tak,) procent osób, które są bezrobotne i nie spłacają kredytu jest większy od procenta osób o nieznanym zawodzie i nie spłacanym kredycie, w obu grupach najczęściej niespłacany jest kredyt mieszkaniowy.

PS: przepraszam, że tak późno przesyłam
PS2: niektóre polecenia są zapisane w sposób niejednoznaczny, jeśli coś źle zinterpretowałem to proszę to wybaczyć