---
title: "Praca domowa 2"
author: "Stanisław Pawlak - PROSZĘ UZUPEŁNIĆ"
output: 
  html_document:
    toc: true
    toc_float: true
    code_folding: hide
    theme: united

---

```{r setup, include=FALSE}
```


```{r setup, include=FALSE}
knitr::opts_chunk$set(echo = TRUE)
library(dplyr)
library(ggplot2)

### Wczytanie danych
df <- read.csv("dane.csv")
```


```{r setup, include=FALSE}
```

## Dane 
Dane wykorzystane w Pracy domowej 2 są związane z kampaniami marketingu bezpośredniego portugalskiej instytucji bankowej. Kampanie marketingowe opierały się na rozmowach telefonicznych. Często wymagany był więcej niż jeden kontakt z tym samym klientem, aby uzyskać dostęp do tego, czy produkt (lokata bankowa) zostanie (lub nie) subskrybowany. Opis wszystkich kolumn znajduje się również w pliku `README.md`.

#### Dane klienta banku
|Zmienna|Opis|
|-|-|
| **age**| wiek|
|**job** : admin., unknown, unemployed, management, housemaid, entrepreneur, student, blue-collar, self-employed, retired, technician, services|	administrator, nieznany, bezrobotny, kierownictwo, pokojówka, przedsiębiorca, student, pracownik fizyczny, samozatrudniony, emeryt, technik, usługi|
|**marital** : married, divorced, single; note: divorced means divorced or widowed)|żonaty/zamężna, rozwiedzion_, kawaler/panna; uwaga: rozwiedzion_ oznacza rozwiedzion_ lub owdowiał_|
|**education** : unknown, secondary, primary, tertiary| nieznane, średnie, podstawowe, wyższe|
|**default** : yes, no | czy kredyt jest niespłacany : tak, nie|
|**balance** : average yearly balance, in euros| średnie roczne saldo w euro|
|**housing** : has housing loan? yes, no |czy posiada kredyt mieszkaniowy? tak, nie|
|**loan** : has personal loan? yes, no | ma pożyczkę osobistą? tak, nie|

#### Dane związane z ostatnim kontaktem w bieżącej kampanii
|Zmienna|Opis|
|-|-|
|**contact** : unknown, telephone, cellular| nieznany, telefon, komórkowy|
|**day** : last contact day of the month | dzień miesiąca ostatniego kontaktu|
|**month** : last contact month of year, jan, feb, mar, ..., nov, dec | miesiąc ostatniego kontaktu w roku, styczeń, luty, marzec, ..., listopad, grudzień|
|**duration** : last contact duration, in seconds |czas trwania ostatniego kontaktu w sekundach|


## Zadanie 1

Weźmy pod uwagę zawody (`job`) klientów banku. Który zawód zacząco wyróżnia się w posiadaniu kredytu mieszkaniowego lub pożyczki osobistej?


```{r zadanie 1, message=FALSE}

# Tu umieść kod do wygenerowania odpowiedzi do zadania.
df %>%
  filter(loan=="yes"| housing=="yes") %>%
  ggplot(aes(y=job))+
  geom_bar()
```

**Komentarz:**
  Największą liczbą kredytów mieszkaniowych i pożyczek wyróznia się zawód blue-collar

## Zadanie 2

Wybierając klientów, którzy mają nieznany sposób kontaktu (`contact`). Jak rozkłada się ich wiek w podziale na status związku?


```{r zadanie 2, message=FALSE}

# Tu umieść kod do wygenerowania odpowiedzi do zadania.

df%>%
  filter(contact=="unknown") %>%
  ggplot(aes(x=age, y=marital))+
  geom_boxplot()
```

**Komentarz:**
Średnia wieku singli jest najmniejsza, a średnia wieku osób po rozwodzie największa, pomiędzy jest średnia wieku osób będących w związku małżeńskim

## Zadanie 3

Jaka jest różnica pomiędzy średnim rocznym saldem w euro w zależności od wykształcenia i tego czy kredyt jest niespłacany?

```{r zadanie 3, message=FALSE}

# Tu umieść kod do wygenerowania odpowiedzi do zadania.
df %>%
  group_by(education, default) %>%
  summarise(srednie_saldo = mean(balance)) %>%
  ggplot(aes(x = education, y = srednie_saldo, fill = default)) +  
  geom_col()
  
```

**Komentarz:**
Średnie roczne saldo jest najwyższe w grupie z wyksztalceniem teritary oraz lekko niższe w grupie o nieznanym statusie wykształcenia. Natomiast w grupach o wykształceniu primary i secondary jest ono znacznie niższe. Wysokość niespłacanego kredytu jest najwyższa w grupie o nieznanym wykształceniu, kolejnie są osoby z wykształceniem primary i teritery a najmniej  zadłużone są osoby z wykształceniem secondary

## Zadanie 4

Czy dzień i miesiąc kontaktu z klientem ma wpływ na średni czas trwania rozmowy w stosunku do średniego czasu trwania rozmowy?
```{r zadanie 4, message=FALSE}

# Tu umieść kod do wygenerowania odpowiedzi do zadania.
df %>%
  group_by(month, day) %>%
  summarise(sredni_czas = mean(duration)) %>%
  ggplot(aes(x = day, y = month, fill = sredni_czas)) +
  geom_tile() +
  scale_fill_gradient(low = "blue", high = "red") +
  labs(title = "Średni czas trwania rozmowy w zależności od dnia i miesiąca",
       x = "Dzień miesiąca",
       y = "Miesiąc",
       fill = "Średni czas") +
  theme_minimal()
```

**Komentarz:**
Najdłuższe rozmowy trwały w dniu 10.06 i 22.11, natomiast w niekóre dni nie odbyły się żadne rozmowy, prawdopodobnie część z nich to niedziele bądź święta

## Zadanie 5

Czy jest zależnośc pomiędzy wiekiem klientów a ich średnim rocznym saldzie w euro w podziale na stopień wykształcenia?


```{r zadanie 5, message=FALSE}

# Tu umieść kod do wygenerowania odpowiedzi do zadania.
df %>%
  mutate(gw = case_when(
    age < 20  ~ '[0,20)',
    age < 40  ~ '[20,40)',
    age < 60  ~ '[40,60)',
    age < 80  ~ '[60,80)',
    TRUE      ~ '[80,oo)'
  )) %>%
  group_by(gw, education) %>% 
  summarise(msal = mean(balance)) %>% 
  ggplot(aes(x = gw, y = msal, fill = education)) +
  geom_col() +
  facet_wrap(~ education, scales = "fixed") +  
  theme_minimal() +
  theme(axis.text.x = element_text(angle = 45, hjust = 1)) +  
  scale_y_continuous(expand = c(0, 0)) +  
  ylim(0, 10000) +  
  labs(
    title = "Zależność między wiekiem a średnim rocznym saldem",
    x = "Wiek (przedziały)",
    y = "Średnie saldo roczne w euro",
    fill = "Edukacja"
  )
```

**Komentarz:**
Tak, we wszystkich kategoriach obserwuje się wzrost średniego roczego salda w euro w raz z wiekiem, szczególnie jest to zauważalne w grupie z wykształceniem unknown gdzie wzrost jest największy

## Zadanie 6
Rozważmy osoby, które są bezrobotne albo ich zawód jest nieznany. Czy procent osób, które są bezrobotne i nie spłacają kredytu jest większy od procenta osób o nieznanym zawodzie i nie spłacanym kredycie? Jaki typ kredytu jest (przez te osoby) najczęściej niespłacany? 

```{r zadanie 6, message=FALSE}

```

**Komentarz:**