---
title: "Praca domowa 2"
author: "Filip Galiński 333048"
output: 
  html_document:
    toc: true
    toc_float: true
    code_folding: hide
    theme: united

---

```{r setup, include=FALSE}
knitr::opts_chunk$set(echo = TRUE)
library(dplyr)
library(ggplot2)

### Wczytanie danych
df <- read.csv("dane.csv")

```

## Dane 
Dane wykorzystane w Pracy domowej 2 są związane z kampaniami marketingu bezpośredniego portugalskiej instytucji bankowej. Kampanie marketingowe opierały się na rozmowach telefonicznych. Często wymagany był więcej niż jeden kontakt z tym samym klientem, aby uzyskać dostęp do tego, czy produkt (lokata bankowa) zostanie (lub nie) subskrybowany. Opis wszystkich kolumn znajduje się również w pliku `README.md`.

#### Dane klienta banku
|Zmienna|Opis|
|-|-|
| **age**| wiek|
|**job** : admin., unknown, unemployed, management, housemaid, entrepreneur, student, blue-collar, self-employed, retired, technician, services|	administrator, nieznany, bezrobotny, kierownictwo, pokojówka, przedsiębiorca, student, pracownik fizyczny, samozatrudniony, emeryt, technik, usługi|
|**marital** : married, divorced, single; note: divorced means divorced or widowed)|żonaty/zamężna, rozwiedzion_, kawaler/panna; uwaga: rozwiedzion_ oznacza rozwiedzion_ lub owdowiał_|
|**education** : unknown, secondary, primary, tertiary| nieznane, średnie, podstawowe, wyższe|
|**default** : yes, no | czy kredyt jest niespłacany : tak, nie|
|**balance** : average yearly balance, in euros| średnie roczne saldo w euro|
|**housing** : has housing loan? yes, no |czy posiada kredyt mieszkaniowy? tak, nie|
|**loan** : has personal loan? yes, no | ma pożyczkę osobistą? tak, nie|

#### Dane związane z ostatnim kontaktem w bieżącej kampanii
|Zmienna|Opis|
|-|-|
|**contact** : unknown, telephone, cellular| nieznany, telefon, komórkowy|
|**day** : last contact day of the month | dzień miesiąca ostatniego kontaktu|
|**month** : last contact month of year, jan, feb, mar, ..., nov, dec | miesiąc ostatniego kontaktu w roku, styczeń, luty, marzec, ..., listopad, grudzień|
|**duration** : last contact duration, in seconds |czas trwania ostatniego kontaktu w sekundach|


## Zadanie 1

Weźmy pod uwagę zawody (`job`) klientów banku. Który zawód zacząco wyróżnia się w posiadaniu kredytu mieszkaniowego lub pożyczki osobistej?


```{r zadanie 1, message=FALSE}

# Tu umieść kod do wygenerowania odpowiedzi do zadania.

job_credit_summary <- df %>%
  mutate(has_credit = ifelse(housing == "yes" | loan == "yes", "yes", "no")) %>%
  group_by(job) %>%
  summarise(total = n(),
            credit_count = sum(has_credit == "yes")) %>%
  mutate(perc_credit = (credit_count / total) * 100)
top_job <- job_credit_summary %>% arrange(desc(perc_credit)) %>% slice(1)
plot1 <- ggplot(job_credit_summary, aes(x = reorder(job, perc_credit), y = perc_credit)) +
  geom_bar(stat = "identity", fill = "skyblue") +
  coord_flip() +
  labs(title = "Procent klientów z kredytem według zawodu",
       x = "Zawód", y = "Procent posiadania kredytu (%)")
print(plot1)
```

**Komentarz:**
blue-collar/pracownicy fizyczni dominują reszte swoimi kredytami a tuż za nimi plasują się usługowcy

## Zadanie 2

Wybierając klientów, którzy mają nieznany sposób kontaktu (`contact`). Jak rozkłada się ich wiek w podziale na status związku?


```{r zadanie 2, message=FALSE}

# Tu umieść kod do wygenerowania odpowiedzi do zadania.
plot2 <- df %>%
  filter(contact == "unknown") %>%
  ggplot(aes(x = marital, y = age, fill = marital)) +
  geom_boxplot() +
  labs(title = "Rozkład wieku klientów z kontakt 'unknown' według statusu związku",
       x = "Status związku", y = "Wiek") +
  theme_minimal()
print(plot2)

```

**Komentarz:**
widać że osoby divorced co do zasady są starsze w porównaniu do married i single natomiast, single najmlodsi, a married troche poniżej divorced

## Zadanie 3

Jaka jest różnica pomiędzy średnim rocznym saldem w euro w zależności od wykształcenia i tego czy kredyt jest niespłacany?

```{r zadanie 3, message=FALSE}

# Tu umieść kod do wygenerowania odpowiedzi do zadania.
balance_summary <- df %>%
  group_by(education, default) %>%
  summarise(mean_balance = mean(balance, na.rm = TRUE),
            n = n())

plot3 <- ggplot(balance_summary, aes(x = education, y = mean_balance, fill = default)) +
  geom_bar(stat = "identity", position = "dodge") +
  labs(title = "Średnie roczne saldo w zależności od wykształcenia i niespłacanego kredytu",
       x = "Wykształcenie", y = "Średnie saldo (€)") +
  theme_minimal()

print(plot3)

```

**Komentarz:**
największe zarobki mają osoby z wyższym wykształceniem, jednak okazuje się, że w tej próbce danych grupa z średnim wykształceniem mają mniej niż te z podstawowym, najnizszy bilans maja ci o niewiadomym stopniu którzy nie spłacili pożyczki mają najmniej

## Zadanie 4

Czy dzień i miesiąc kontaktu z klientem ma wpływ na średni czas trwania rozmowy w stosunku do średniego czasu trwania rozmowy?
```{r zadanie 4, message=FALSE}

# Tu umieść kod do wygenerowania odpowiedzi do zadania.
global_mean_duration <- mean(df$duration)
grouped_data <- df %>%
  group_by(day, month) %>%
  summarise(mean_duration = mean(duration), .groups = "drop")
grouped_data <- grouped_data %>%
  mutate(diff_from_global_mean = mean_duration - global_mean_duration)

plot4 <- ggplot(grouped_data, aes(x = day, y = mean_duration, color = month)) +
  geom_line() +
  labs(title = "Średni czas rozmowy w zależności od dnia i miesiąca",
       x = "Dzień miesiąca",
       y = "Średni czas rozmowy (sekundy)") +
  theme_minimal()
print(plot4)

```

**Komentarz:**
Wsumie to znaczna większosc zamyka się w przedziale (0,500) z tylko pojedńsczymi momentami większymi więc zaryzykowałbym stwierdzenie, że długość rozmowy nie ma żadnej korelacji z dniem ani miesiącem


## Zadanie 5

Czy jest zależnośc pomiędzy wiekiem klientów a ich średnim rocznym saldzie w euro w podziale na stopień wykształcenia?


```{r zadanie 5, message=FALSE}

# Tu umieść kod do wygenerowania odpowiedzi do zadania.
data_summary <- df %>%
  group_by(education, age) %>%
  summarise(avg_balance = mean(balance, na.rm = TRUE), .groups = 'drop')

plot5 <- ggplot(data_summary, aes(x = age, y = avg_balance, color = education)) +
  geom_smooth(method = "loess", se = FALSE, linewidth = 2) +  
  labs(title = "Średnie zarobki i wiek",
       x = "Wiek",
       y = "Średnie zarobki (EUR)",
       color = "Edukacja") +
  scale_color_manual(values = c("primary" = "green", 
                                "secondary" = "orange", 
                                "tertiary" = "blue",  
                                "unknown" = "red")) +  
  theme_minimal() +
  theme(legend.position = "top")

print(plot5)

```

**Komentarz:**
generalnie widać, że im dalej w las tym lepiej, ale przez to, że w jednym segmencie wiekowym ludzie ze średnim wykształceniem przeprowadzają totalną dominacje, to aż do momentu w którym to się dzieje przeważają ludzie z wykształceniem wyższym

## Zadanie 6
Rozważmy osoby, które są bezrobotne albo ich zawód jest nieznany. Czy procent osób, które są bezrobotne i nie spłacają kredytu jest większy od procenta osób o nieznanym zawodzie i nie spłacanym kredycie? Jaki typ kredytu jest (przez te osoby) najczęściej niespłacany? 

```{r zadanie 6, message=FALSE}

# Tu umieść kod do wygenerowania odpowiedzi do zadania.
filtered_data <- df %>% 
  filter(job %in% c("unemployed", "unknown"))

default_summary <- filtered_data %>%
  group_by(job) %>%
  summarise(
    total = n(),
    default_count = sum(default == "yes"),
    default_percentage = round(100 * default_count / total, 2)
  )

credit_summary <- filtered_data %>%
  filter(default == "yes") %>%
  group_by(job) %>%
  summarise(
    housing_default = sum(housing == "yes"),
    loan_default = sum(loan == "yes")
  ) %>%
  mutate(most_common = ifelse(housing_default >= loan_default, "housing", "loan"))

final_summary <- left_join(default_summary, credit_summary, by = "job")

plot6 <- ggplot(final_summary, aes(x = job, y = default_percentage, fill = job)) +
  geom_col() +
  geom_text(aes(label = paste0(most_common, "\n", default_percentage, "%")), 
            vjust = -0.5, size = 5) +
  labs(title = "Procent osób niespłacających i najczęściej niespłacany typ kredytu",
       x = "Zawód",
       y = "Procent osób niespłacających (%)") +
  theme_minimal() +
  theme(legend.position = "none")

print(plot6)

```

**Komentarz:**
jak widać osoby bezrobotne częściej nie spłacają kredytu niż ci których zawodu nie znamy. Kredyt który jest najczęściej niespłacany to kredyt za dom
