---
title: "Praca domowa 2"
author: "Gerard Mańkowski"
output: 
  html_document:
    toc: true
    toc_float: true
    code_folding: hide
    theme: united

---

```{r setup, include=FALSE}
knitr::opts_chunk$set(echo = TRUE)
library(dplyr)
library(ggplot2)
library(tidyr)
# install.packages("gridExtra")
library(gridExtra)

### Wczytanie danych
df <- read.csv("dane.csv")

```

## Dane 
Dane wykorzystane w Pracy domowej 2 są związane z kampaniami marketingu bezpośredniego portugalskiej instytucji bankowej. Kampanie marketingowe opierały się na rozmowach telefonicznych. Często wymagany był więcej niż jeden kontakt z tym samym klientem, aby uzyskać dostęp do tego, czy produkt (lokata bankowa) zostanie (lub nie) subskrybowany. Opis wszystkich kolumn znajduje się również w pliku `README.md`.

#### Dane klienta banku
|Zmienna|Opis|
|-|-|
| **age**| wiek|
|**job** : admin., unknown, unemployed, management, housemaid, entrepreneur, student, blue-collar, self-employed, retired, technician, services|	administrator, nieznany, bezrobotny, kierownictwo, pokojówka, przedsiębiorca, student, pracownik fizyczny, samozatrudniony, emeryt, technik, usługi|
|**marital** : married, divorced, single; note: divorced means divorced or widowed)|żonaty/zamężna, rozwiedzion_, kawaler/panna; uwaga: rozwiedzion_ oznacza rozwiedzion_ lub owdowiał_|
|**education** : unknown, secondary, primary, tertiary| nieznane, średnie, podstawowe, wyższe|
|**default** : yes, no | czy kredyt jest niespłacany : tak, nie|
|**balance** : average yearly balance, in euros| średnie roczne saldo w euro|
|**housing** : has housing loan? yes, no |czy posiada kredyt mieszkaniowy? tak, nie|
|**loan** : has personal loan? yes, no | ma pożyczkę osobistą? tak, nie|

#### Dane związane z ostatnim kontaktem w bieżącej kampanii
|Zmienna|Opis|
|-|-|
|**contact** : unknown, telephone, cellular| nieznany, telefon, komórkowy|
|**day** : last contact day of the month | dzień miesiąca ostatniego kontaktu|
|**month** : last contact month of year, jan, feb, mar, ..., nov, dec | miesiąc ostatniego kontaktu w roku, styczeń, luty, marzec, ..., listopad, grudzień|
|**duration** : last contact duration, in seconds |czas trwania ostatniego kontaktu w sekundach|


## Zadanie 1

Weźmy pod uwagę zawody (`job`) klientów banku. Który zawód zacząco wyróżnia się w posiadaniu kredytu mieszkaniowego lub pożyczki osobistej?


```{r zadanie 1, message=FALSE}

job_comparison <- df %>% 
  group_by(job) %>% 
  summarise(
    housing_yes = mean(housing == "yes") * 100,
    loan_yes = mean(loan == "yes") * 100
  ) %>% 
  pivot_longer(cols = c(housing_yes, loan_yes),
               names_to = "credit_type",
               values_to = "percentage")
  
ggplot(job_comparison, aes(x = reorder(job, desc(percentage)), y = percentage, fill = credit_type)) +
  geom_bar(stat = "identity", position = "dodge") +
  labs(title = "Procent klientów z kredytem mieszkaniowym lub pożyczką osobistą",
       x = "Zawód",
       y = "Procent klientów",
       fill = "Rodzaj kredytu") + 
  scale_fill_manual(values = c("housing_yes" = "lightblue", "loan_yes" = "darkblue")) + 
  theme_minimal()

```

**Komentarz:**
Największy odsetek osób posiadających kredyt mieszkaniowy występuje w zawodzie blue-collar, a najmniejszy – wśród emerytów, z wyjątkiem osób o nieznanym zawodzie (unknown). Z kolei spośród osób posiadających pożyczkę osobistą najwięcej jest w zawodzie entrepreneur, a najmniej wśród studentów.

## Zadanie 2

Wybierając klientów, którzy mają nieznany sposób kontaktu (`contact`). Jak rozkłada się ich wiek w podziale na status związku?


```{r zadanie 2, message=FALSE}

unknown_contact <- df %>% 
  filter(contact == "unknown")

ggplot(unknown_contact, aes(x = marital, y = age, fill = marital)) +
  geom_boxplot(alpha = 1) +
  labs(title = "Rozkład wieku klientów z nieznanym kontaktem",
       x = "Status związku",
       y = "Wiek") +
  theme_minimal()
```

**Komentarz:**
W przypadku osób z nieznanym kontaktem, rozkład wieku różni się w zależności od statusu cywilnego. Mediana wieku wynosi 50 lat dla rozwiedzionych, 41 lat dla osób w małżeństwie oraz 33 lata dla singli. Ponadto, połowa osób w każdej z tych grup mieści się w następujących przedziałach wiekowych: 38-52 lata wśród rozwiedzionych, 35-45 lat wśród zamężnych/żonatych oraz 29-39 lat wśród singli. W związku z tym osoby rozwiedzione z nieznanym kontaktem są statystycznie starsze niż osoby w pozostałych dwóch grupach.

## Zadanie 3

Jaka jest różnica pomiędzy średnim rocznym saldem w euro w zależności od wykształcenia i tego czy kredyt jest niespłacany?

```{r zadanie 3, message=FALSE}

balance_summary <- df %>% 
  group_by(education, default) %>% 
  summarise(average_balance = mean(balance, na.rm = TRUE)) %>% ungroup()

ggplot(balance_summary, aes(x = education, y = average_balance, fill = default)) +
  geom_col(position = "dodge") +
  labs(title = "Średnie roczne saldo w zależności od wykształcenia i statusu spłaty kredytu",
       x = "Status wykształcenia",
       y = "Średnie roczne saldo w euro") +
  theme_minimal()

```

**Komentarz:**
Największe średnie roczne saldo występuje w przypadku osób z najwyższym wykształceniem, a najmniejsze – ujemne – występuje u osób o nieznanym wykształceniu. Z kolei osoby, które nie spłacają kredytu, mają saldo ujemne. Porównując wartość średniego salda osób, które spłacają kredyt, największe jest w przypadku osób z wyższym wykształceniem, a najmniejsze – u osób o średnim wykształceniu. Największy odsetek osób o niespłacanym kredycie występuje wśród osób o nieznanym wykształceniu, a najmniejszy – wśród osób z wyższym wykształceniem.

## Zadanie 4

Czy dzień i miesiąc kontaktu z klientem ma wpływ na średni czas trwania rozmowy w stosunku do średniego czasu trwania rozmowy?

```{r zadanie 4, message=FALSE}

total_avg_duration <- mean(df$duration, na.rm = TRUE)

daily_duration <- df %>% 
  group_by(day) %>% 
  summarise(avg_duration = mean(duration, na.rm = TRUE)) %>% mutate(type = "Dzień", day = as.character(day)) %>% 
  rename(unit = day)

monthly_duration <- df %>% 
  group_by(month) %>% 
  summarise(avg_duration = mean(duration, na.rm = TRUE)) %>% mutate(type = "Miesiąc", month = as.character(month)) %>% 
  rename(unit = month)

average_duration <- bind_rows(daily_duration, monthly_duration)

ggplot(average_duration, aes(x = unit, y = avg_duration, fill = type)) +
  geom_col() +
  geom_hline(yintercept = total_avg_duration, linetype = "dashed") +
  facet_wrap(~type, scales = "free_x") +
  labs(
    title = "Średni czas rozmowy w zależności od dnia i od miesiąca", 
    x = "Jednostka czasu (dzień / miesiąc)",
    y = "Średni czas rozmowy (sekundy)"
  ) + 
  scale_x_discrete(guide = guide_axis(n.dodge = 2)) +
  theme_minimal()

```

**Komentarz:**
Największy średni czas trwania rozmowy w danym miesiącu wypadł w grudniu. Z kolei 31 - szego dnia miesiąca średni czas rozmów był znacząco krótszy w porównaniu z pozostałymi dniami.

## Zadanie 5

Czy jest zależnośc pomiędzy wiekiem klientów a ich średnim rocznym saldzie w euro w podziale na stopień wykształcenia?


```{r zadanie 5, message=FALSE}

age_summary <- df %>% 
  mutate(age_group = cut(age, breaks = seq(0,100, by = 10), labels = paste(seq(0,90, by = 10), " - ", seq(9,99, by = 10)), right = FALSE)) %>% 
  group_by(age_group, education) %>% 
  summarise(average_balance = mean(balance, na.rm = TRUE))

ggplot(age_summary, aes(x = age_group, y = average_balance, fill = education)) + 
  geom_bar(stat = "identity", position = "dodge") +
  labs(
    title = "Średnie roczne saldo w zależności od wieku i wykształcenia",
    x = "Grupa wieku",
    y = "Średnie saldo w euro") +
  theme_minimal()

```

**Komentarz:**
W pierwszym przedziale wiekowym najwyższe średnie roczne saldo występuje wśród osób o nieznanym wykształceniu, natomiast w całym zakresie wieku -   w przedziale 80 - 89 lat wśród osób o średnim wykształceniu. Poza przedziałami: 10 - 19, 80 - 89, 90 - 99, najwyższe średnie roczne saldo w każdym przedziale występuje u osób o wyższym wykształceniu.

## Zadanie 6
Rozważmy osoby, które są bezrobotne albo ich zawód jest nieznany. Czy procent osób, które są bezrobotne i nie spłacają kredytu jest większy od procenta osób o nieznanym zawodzie i niespłacanym kredycie? Jaki typ kredytu jest (przez te osoby) najczęściej niespłacany? 

```{r zadanie 6, message=FALSE}

default_summary <- df %>% 
  filter(job %in% c("unemployed", "unknown")) %>% 
  group_by(job) %>% 
  summarise(default_yes = mean(default == "yes", na.rm = TRUE) * 100)

credit_type <- df %>% 
  filter(job %in% c("unemployed", "unknown")) %>% 
  group_by(job) %>% 
  summarise(loan_yes = mean(loan == "yes", na.rm = TRUE) * 100,
            housing_yes = mean(housing == "yes", na.rm = TRUE) * 100) %>% 
  pivot_longer(cols = c(housing_yes, loan_yes),
               names_to = "credit_type",
               values_to = "percentage") %>%
  ungroup()

p1 <- ggplot(default_summary, aes(x = job, y = default_yes, fill = job)) + 
  geom_bar(stat = "identity", position = "dodge") +
  labs(title = "Procent niespłacających kredyt", 
       x = "Grupa zawodowa", 
       y = "Procent osób") +
  scale_fill_manual(values = c("unemployed" = "lightblue", "unknown" = "darkblue")) +
  theme_minimal()

p2 <- ggplot(credit_type, aes(x = job, y = percentage, fill = credit_type)) + 
  geom_bar(stat = "identity", position = "dodge") +
  labs(title = "Typ kredytu niespłacanego",
       x = "Grupa zawodowa",
       y = "Procent osób",
       fill = "Typ kredytu") +
  scale_fill_manual(values = c("loan_yes" = "lightblue", "housing_yes" = "darkblue"),
                    labels = c("Pożyczka osobista",
                               "Kredyt mieszkaniowy")) +
  theme_minimal()

grid.arrange(p1, p2, ncol = 2)

```

**Komentarz:**
Procent osób bezrobotnych, które nie spłacają kredytu, jest znacznie większy od procenta osób o nieznanym zawodzie i niespłacanamy kredycie. Najczęściej niespłacany jest kredyt mieszkaniowy.