---
title: "Praca domowa 2"
author: "Imię Nazwisko - Piotr Kosiarski"
output: 
  html_document:
    toc: true
    toc_float: true
    code_folding: hide
    theme: united
---

```{r setup, include=FALSE}
knitr::opts_chunk$set(echo = TRUE)
library(dplyr)
library(ggplot2)
library(tidyr)
library(patchwork)

### Wczytanie danych
df <- read.csv("dane.csv")

```

## Dane

Dane wykorzystane w Pracy domowej 2 są związane z kampaniami marketingu bezpośredniego portugalskiej instytucji bankowej. Kampanie marketingowe opierały się na rozmowach telefonicznych. Często wymagany był więcej niż jeden kontakt z tym samym klientem, aby uzyskać dostęp do tego, czy produkt (lokata bankowa) zostanie (lub nie) subskrybowany. Opis wszystkich kolumn znajduje się również w pliku `README.md`.

#### Dane klienta banku

| Zmienna                                                                                                                                        | Opis                                                                                                                                                |
|------------------------------------|------------------------------------|
| **age**                                                                                                                                        | wiek                                                                                                                                                |
| **job** : admin., unknown, unemployed, management, housemaid, entrepreneur, student, blue-collar, self-employed, retired, technician, services | administrator, nieznany, bezrobotny, kierownictwo, pokojówka, przedsiębiorca, student, pracownik fizyczny, samozatrudniony, emeryt, technik, usługi |
| **marital** : married, divorced, single; note: divorced means divorced or widowed)                                                             | żonaty/zamężna, rozwiedzion\_, kawaler/panna; uwaga: rozwiedzion\_ oznacza rozwiedzion\_ lub owdowiał\_                                             |
| **education** : unknown, secondary, primary, tertiary                                                                                          | nieznane, średnie, podstawowe, wyższe                                                                                                               |
| **default** : yes, no                                                                                                                          | czy kredyt jest niespłacany : tak, nie                                                                                                              |
| **balance** : average yearly balance, in euros                                                                                                 | średnie roczne saldo w euro                                                                                                                         |
| **housing** : has housing loan? yes, no                                                                                                        | czy posiada kredyt mieszkaniowy? tak, nie                                                                                                           |
| **loan** : has personal loan? yes, no                                                                                                          | ma pożyczkę osobistą? tak, nie                                                                                                                      |

#### Dane związane z ostatnim kontaktem w bieżącej kampanii

| Zmienna                                                              | Opis                                                                               |
|------------------------------------|------------------------------------|
| **contact** : unknown, telephone, cellular                           | nieznany, telefon, komórkowy                                                       |
| **day** : last contact day of the month                              | dzień miesiąca ostatniego kontaktu                                                 |
| **month** : last contact month of year, jan, feb, mar, ..., nov, dec | miesiąc ostatniego kontaktu w roku, styczeń, luty, marzec, ..., listopad, grudzień |
| **duration** : last contact duration, in seconds                     | czas trwania ostatniego kontaktu w sekundach                                       |

## Zadanie 1

Weźmy pod uwagę zawody (`job`) klientów banku. Który zawód zacząco wyróżnia się w posiadaniu kredytu mieszkaniowego lub pożyczki osobistej?

```{r zadanie 1, message=FALSE}

df %>% 
  filter(loan == "yes"|housing == "yes") %>% 
  group_by(job) %>% 
  summarise(ile = n()) %>% 
  ggplot(aes(y = job, x = ile)) + geom_col() + 
  labs(x = "Ilość osób posiadających pożyczkę osobistą lub kredyt mieszkaniowy",
       y = "Zawód", title = "Liczba osób posiadających pożyczkę w zależności od zawodu") + scale_x_continuous(expand = c(0,0))
```

**Komentarz:**
W posiadaniu kredytu mieszkaniowego lub pożyczki osobistej znacząco wyrózniają  się osoby wykonujące prace "blue-collar".

## Zadanie 2

Wybierając klientów, którzy mają nieznany sposób kontaktu (`contact`). Jak rozkłada się ich wiek w podziale na status związku?

```{r zadanie 2, message=FALSE}

# Tu umieść kod do wygenerowania odpowiedzi do zadania.
df %>% 
  filter(contact == "unknown") %>% 
  ggplot(aes(x = age, y = marital))+geom_boxplot()+
  labs(y = "Status związku", x = "Wiek", 
       title = "Rozkład wieku w podziale na status związku",
       subtitle = "Dla klientów, którzy mają nieznany sposób kontaktu")
```

**Komentarz:**
Średnio najmłodsze osoby są najczęściej singlami,za to zazwyczaj osoby w wieku średnim są albo w związku małżeńskim albo są rozwodnikami. Jednakże można zauważyc tendencje, że im starsze osoby tym częsciej są po rozwodzie.

## Zadanie 3

Jaka jest różnica pomiędzy średnim rocznym saldem w euro w zależności od wykształcenia i tego czy kredyt jest niespłacany?

```{r zadanie 3, message=FALSE}

# Tu umieść kod do wygenerowania odpowiedzi do zadania.
df %>%
  group_by(education, default) %>% 
  summarise(mean_balance = mean(balance)) %>% 
  ggplot(aes(x = education, y = mean_balance, fill = default))+
  geom_col(position = "dodge")+ 
  labs(title = "Średnie roczne saldo",
       subtitle = "W zależności od edukacji i spłaconego kredytu",
       x = "Edukacja", y = "Średnie saldo")
```

**Komentarz:**
Osoby, których kredyt jest niespłacany mają średnio dużo niższe roczne saldo niż osoby których kredyt jest spłacany. Dodatkowo, osoby z wykształceniem wyższym, które spłacają kredyt zarabiają średnio najwięcej.

## Zadanie 4

Czy dzień i miesiąc kontaktu z klientem ma wpływ na średni czas trwania rozmowy w stosunku do średniego czasu trwania rozmowy?

```{r zadanie 4, message=FALSE}

# Tu umieść kod do wygenerowania odpowiedzi do zadania.
allmean <- mean(df$duration)

df %>%
  group_by(month,day) %>% 
  summarise(mean_dur = mean(duration)/allmean) %>%
  ggplot(aes(x = day, y = mean_dur))+ geom_col()+ 
  facet_wrap(~month, scales = "fixed") +
  labs(title = "Wpływ dnia i miesiąca na długość rozmowy") +
  scale_y_continuous(expand = c(0,0)) + 
  labs(y = "Długość rozmowy", x = "Dzień miesiąca")


```

**Komentarz:**
Są czasami lekkie odchylenia, ale w większości średni czas trwania rozmów jest mniej więcej równy i nie jest zależny od dnia i miesiąca.

## Zadanie 5

Czy jest zależnośc pomiędzy wiekiem klientów a ich średnim rocznym saldzie w euro w podziale na stopień wykształcenia?

```{r zadanie 5, message=FALSE}

# Tu umieść kod do wygenerowania odpowiedzi do zadania.
df %>%
  mutate(gw = case_when(age < 10 ~ '[0,10)',
                        age < 20 ~ '[10,20)',
                        age < 30 ~ '[20,30)',
                        age < 40 ~ '[30,40)',
                        age < 50 ~ '[40,50)',
                        age < 60 ~ '[50,60)',
                        age < 70 ~ '[60,70)',
                        age < 80 ~ '[70,80)',
                        TRUE~ '[80,oo)') )%>%
  group_by(gw, education) %>% 
  summarise(msal =mean(balance)) %>% 
  ggplot(aes(y = msal, x = gw))+
  geom_col()+facet_wrap(~education, scales = "fixed")+
  theme(axis.text.x = element_text(angle = 45, hjust = 1))+
  scale_y_continuous(expand = c(0,0))+
  labs(title = "Zależność między wiekiem, a rocznym saldzie",
                     y = "Średnie saldo roczne",x = "Wiek")


```

**Komentarz:**
Widać, że niezależnie od wykształcenia średnio ludzie starsi zarabiają więcej niż młodzi.

## Zadanie 6

Rozważmy osoby, które są bezrobotne albo ich zawód jest nieznany. Czy procent osób, które są bezrobotne i nie spłacają kredytu jest większy od procenta osób o nieznanym zawodzie i nie spłacanym kredycie? Jaki typ kredytu jest (przez te osoby) najczęściej niespłacany?

```{r zadanie 6, message=FALSE}

# Tu umieść kod do wygenerowania odpowiedzi do zadania.
new_df <- df %>% 
  filter(job %in% c("unknown","unemployed"))

plot1 <- new_df %>%
  group_by(job) %>% 
  summarise(number = 100 * sum(default=="yes")/n()) %>% 
  ggplot(aes(x=job, y=number))+geom_col()+
  labs(x = "Zawód",
       y = "Procent osób nie spłacających kredytu",
       title ="Procent osób nie spłacających kredytu",
       subtitle="Osoby bezrobotne i o nieznanym zawodzie")+
  scale_y_continuous(expand = c(0,0))
  
plot2 <- new_df %>% 
  group_by(default) %>% 
  summarise(housing = sum(housing=="yes"), loan = sum(loan == "yes")) %>%
  pivot_longer(cols = c("housing","loan"), names_to = "katego", values_to = "pozycz") %>% 
  filter(default == "yes") %>% 
  ggplot(aes(x = katego, y = pozycz) )+geom_col()+
  labs(x = "Kategoria pożyczki", y = "Ilość osób niespłacających pożyczek",
       title = "Kategoria pożyczek, a niespłacanie ich")+
  scale_y_continuous(expand = c(0,0))

plot1 + plot2
```

**Komentarz:**
Czy procent osób, które są bezrobotne i nie spłacają kredytu jest większy od procenta osób o nieznanym zawodzie i nie spłacanym kredycie? Tak
Jaki typ kredytu jest (przez te osoby) najczęściej niespłacany? Kredyt mieszkaniowy