---
title: "Praca domowa 2"
author: "Oliwia Strzechowska"
output: 
  html_document:
    toc: true
    toc_float: true
    code_folding: hide
    theme: united

---

```{r setup, include=FALSE}
knitr::opts_chunk$set(echo = TRUE)
library(dplyr)
library(ggplot2)

### Wczytanie danych
df <- read.csv('/Users/oliwiastrzechowska/Downloads/dane.csv')

```

## Dane 
Dane wykorzystane w Pracy domowej 2 są związane z kampaniami marketingu bezpośredniego portugalskiej instytucji bankowej. Kampanie marketingowe opierały się na rozmowach telefonicznych. Często wymagany był więcej niż jeden kontakt z tym samym klientem, aby uzyskać dostęp do tego, czy produkt (lokata bankowa) zostanie (lub nie) subskrybowany. Opis wszystkich kolumn znajduje się również w pliku `README.md`.

#### Dane klienta banku
|Zmienna|Opis|
|-|-|
| **age**| wiek|
|**job** : admin., unknown, unemployed, management, housemaid, entrepreneur, student, blue-collar, self-employed, retired, technician, services|	administrator, nieznany, bezrobotny, kierownictwo, pokojówka, przedsiębiorca, student, pracownik fizyczny, samozatrudniony, emeryt, technik, usługi|
|**marital** : married, divorced, single; note: divorced means divorced or widowed)|żonaty/zamężna, rozwiedzion_, kawaler/panna; uwaga: rozwiedzion_ oznacza rozwiedzion_ lub owdowiał_|
|**education** : unknown, secondary, primary, tertiary| nieznane, średnie, podstawowe, wyższe|
|**default** : yes, no | czy kredyt jest niespłacany : tak, nie|
|**balance** : average yearly balance, in euros| średnie roczne saldo w euro|
|**housing** : has housing loan? yes, no |czy posiada kredyt mieszkaniowy? tak, nie|
|**loan** : has personal loan? yes, no | ma pożyczkę osobistą? tak, nie|

#### Dane związane z ostatnim kontaktem w bieżącej kampanii
|Zmienna|Opis|
|-|-|
|**contact** : unknown, telephone, cellular| nieznany, telefon, komórkowy|
|**day** : last contact day of the month | dzień miesiąca ostatniego kontaktu|
|**month** : last contact month of year, jan, feb, mar, ..., nov, dec | miesiąc ostatniego kontaktu w roku, styczeń, luty, marzec, ..., listopad, grudzień|
|**duration** : last contact duration, in seconds |czas trwania ostatniego kontaktu w sekundach|


## Zadanie 1

Weźmy pod uwagę zawody (`job`) klientów banku. Który zawód zacząco wyróżnia się w posiadaniu kredytu mieszkaniowego lub pożyczki osobistej?


```{r zadanie 1, message=FALSE}

df %>% 
  filter(loan == 'yes' | housing == 'yes') %>% 
  select(job)  %>% 
  ggplot(aes(x = job)) + geom_bar() + 
  labs(title = "occupations vs debts",
        x = "opccuppation",
        y = "count of people with debts") +
  scale_x_discrete(guide = guide_axis(angle = 20))

```

**Komentarz:**
blue_collar zacząco wyróżnia się w posiadaniu kredytu mieszkaniowego lub pożyczki osobistej

## Zadanie 2

Wybierając klientów, którzy mają nieznany sposób kontaktu (`contact`). Jak rozkłada się ich wiek w podziale na status związku?


```{r zadanie 2, message=FALSE}

df %>% 
  filter(contact == 'unknown') %>% 
  ggplot(aes(x = marital, y = age)) + geom_boxplot() +
  labs(title = "age distribution by relationship status") 

```

**Komentarz:**
W przedziale wiekowym 25-40 najwięcej osób jest singlami; 35-50 - w związku małżeńskim; 35-55 - rozwiedzeni

## Zadanie 3

Jaka jest różnica pomiędzy średnim rocznym saldem w euro w zależności od wykształcenia i tego czy kredyt jest niespłacany?

```{r zadanie 3, message=FALSE}

df %>% 
  select(balance, education, default) %>% 
  ggplot(aes(x = education, y = balance, fill = default)) +
  geom_col(position = position_dodge()) + 
  labs(title = "balance by occupation and default")

```

**Komentarz:**
Im wyższe wykształcenie, tym wyższe roczne saldo w euro, wspomniane saldo jest również wyższe, gdy kredyt jest spłacany.

## Zadanie 4

Czy dzień i miesiąc kontaktu z klientem ma wpływ na średni czas trwania rozmowy w stosunku do średniego czasu trwania rozmowy?
```{r zadanie 4, message=FALSE}

df %>% 
  select(day, month, duration) %>%
  group_by(day, month) %>%  # Grupowanie po dniu i miesiącu
  mutate(mean_duration = mean(duration, na.rm = TRUE)) %>%
  ggplot(aes(x = day, y = mean_duration, color = factor(month))) + 
  geom_point() +
  geom_hline(aes(yintercept = mean(duration)), color = "black", linetype = "dashed", size = 0.7) +
  facet_wrap(~ month) +
  labs(title = "call duration by month and day",
      y = "call duration",
      color = "month") 

```

**Komentarz:**
Nie ma ścisłej zależności między dniem i miesiącem a średnim czasem trwania rozmowy dla danego dnia
w stosunku do średniego czasu trwania rozmowy w ogólności.

## Zadanie 5

Czy jest zależnośc pomiędzy wiekiem klientów a ich średnim rocznym saldzie w euro w podziale na stopień wykształcenia?


```{r zadanie 5, message=FALSE}

df %>% 
  group_by(age, education) %>%
  summarise(mean_balance = mean(balance)) %>%
  ggplot(aes(x = age, y = mean_balance, color = education, fill = education)) +
  geom_smooth(method = "lm") +
  labs(title = "average malance by age and education", y = "mean balance")


```

**Komentarz:**
W miarę wzrostu wieku na ogół można zaobserwować wzrost średniego rocznego salda w euro w podziale na stopień wykształcenia,
choć nie jest to idealna zależność liniowa, o czym informują przedziały ufności wokół lini trendów.

## Zadanie 6
Rozważmy osoby, które są bezrobotne albo ich zawód jest nieznany. Czy procent osób, które są bezrobotne i nie spłacają kredytu jest większy od procenta osób o nieznanym zawodzie i nie spłacanym kredycie? Jaki typ kredytu jest (przez te osoby) najczęściej niespłacany? 

```{r zadanie 6, message=FALSE}

df1 <- df %>% 
  filter((job == "unknown" | job == "unemployed") & (loan == "yes" | housing == "yes") & (default == "yes")) %>% 
  count(job) %>% 
  mutate(perc = n / sum(n) * 100, label = paste0(round(perc, 1), "%")) 
  
ggplot(df1, aes(x = "", y = n, fill = job)) +
geom_col(width = 1) +
coord_polar("y", start = 0) +
geom_text(aes(label = label),
          position = position_stack(vjust = 0.5)) +
labs(title = "people who don't repay the debt") +
theme_void()

df4 <- df %>% 
  filter((job == "unknown" | job == "unemployed")&(loan == "yes" | housing == "yes") & default == "yes") %>% 
  mutate(type = ifelse(loan == "yes", "loan", ifelse(housing == "yes", "housing", "no")))

ggplot(df4, aes(x = type, fill = job)) +
  geom_bar(position = position_dodge()) + 
  labs(title = "type of unrepayed debt",
       y = "count of defaulters")

```

**Komentarz:**
Procent osób, które są bezrobotne i nie spłacają kredytu jest większy od procenta osób o nieznanym zawodzie i nie spłacanym kredycie; najczęściej niespłacany jest kredyt mieszkaniowy.
  
