---
title: "Porównanie wykresów słupkowych i kołowych na przykładzie wizualizacji poparcia kandydatów na prezydentów"
author: "Roksana Rogalska"
output: 
  html_document:
    toc: true
    toc_float: true
    code_folding: hide
    theme: united

---

```{r setup, include=FALSE}
knitr::opts_chunk$set(echo = TRUE)
library(dplyr)
library(ggplot2)
library(knitr)

### Wczytanie danych
df <-kandydaci <- c("Rafał Trzaskowski", "Karol Nawrocki", "Sławomir Mentzen",
               "Magdalena Biejat", "Szymon Hołownia", "Adrian Zandberg",
               "Grzegorz Braun", "Marek Jakubiak", "Joanna Senyszyn",
               "Krzysztof Stanowski", "Artur Bartoszewicz",
               "Maciej Maciak", "Marek Woch", "Trudno powiedzieć", "Odmowa odpowiedzi")

poparcie <- c(31, 25, 14, 6, 5, 5, 4, 3, 2, 1, 1, 0, 0, 2, 1)

sondaz <- data.frame(Kandydat = kandydaci, Poparcie_procent = poparcie)

sum(sondaz$Poparcie_procent) # Sprawdzam czy 100%
      
kolory <- c("lavender", "lightsteelblue", "powderblue",  "lightskyblue", "skyblue",
            "lightblue", "cadetblue", "steelblue", "cornflowerblue", "deepskyblue",
            "dodgerblue", "royalblue", "blue", "mediumblue", "navyblue")

sondaz$Kandydat <- factor(sondaz$Kandydat, levels = rev(sondaz$Kandydat))

```

### Dane
Dane przedstawiają poparcie dla kandydatów na prezydentów w wyborach prezydenckich w 2025 roku, zostały pobrane ze strony TVN24.

## Cel eksperymentu
Celem eksperymentu było sprawdzenie, który z przygotowanych wykresów będzie bardziej czytelny i "lepszy" według osób ankietowanych. Chciałam sprawdzić jak odbiorcy postrzegają dane na wykresie słupkowym i kołowym, który z nich będzie bardziej lubiany przez ankietowanych i czy sprawdzi się teza, że to wykresy kołowe gorzej przedstawiają wyniki i są trudniejsze do odczytania.

## Opis eksperymentu
Do przeprowadzenia eksperymentu przygotowłam 2 wykresy przedstawiające te same dane, lecz w inny sposób.

- Wykres słupkowy – uważany za bardziej precyzyjny w odbiorze i umożliwiający łatwiejsze porównanie wartości.

- Wykres kołowy – często uznawany za mniej czytelny ze względu na trudność porównywania kątów.

Po stworzeniu wykresów, przeprowadziłam ankietę, w której zadałam pytanie "Który z prezentowanych wykresów jest lepszy?".

Oba wykresy przedstawione sa poniżej.


### Wykres 1 
Wykres 1 przedstawia poparcie dla kandydatów w postaci słupków.

```{r wykres 1, message=FALSE}
sondaz %>% 
  ggplot(aes(y = Kandydat, x = Poparcie_procent)) + 
  geom_col(fill="navyblue") + labs(
    title = "Poparcie dla kandydatów w wyborach prezydenckich 2025",
    x = "Procent poparcia",
    y = "Kandydaci na prezydenta") + 
  scale_x_continuous(labels = scales::percent_format(scale = 1)) + 
  theme_minimal() 
```

### Wykres 2 
Wykres 2 przedstawia poparcie dla kandydatów na wykresie kołowym.

```{r wykres 2, message=FALSE}
sondaz %>%
  mutate(procent_label = ifelse(Poparcie_procent > 3,
                                paste0(Poparcie_procent, "%"),
                                "")) %>%
  ggplot(aes(x = "", y = Poparcie_procent, fill = Kandydat)) +
  geom_bar(width = 1, stat = "identity", color = "white") +
  coord_polar(theta = "y") +
  geom_text(aes(label = procent_label),
            position = position_stack(vjust = 0.5),
            color = "white",
            size = 4) +
  scale_fill_manual(values = kolory) +
  labs(title = "Procent poparcia dla kandydatów w wyborach prezydenckich 2025") +
  theme_void() +
  theme(legend.position = "right") + guides(fill = guide_legend(reverse = TRUE))
```

## Wyniki badania
W moim badaniu wzięło udział 46 osób, w poniższej tabeli przedstawione są wyniki.
```{r, echo=FALSE}
wyniki <- c(35, 11)
wykresy <- c('Słupkowy', 'Kołowy')
procent <- c(76.1, 23.9)
wn <- data.frame(Wykres = wykresy,
                 Liczba = wyniki,
                 Procent = procent)
kable(wn, caption = "Preferencje wykresów", format = "html")
```

## Wnioski i podsumowanie
Zdecydowana większość badanych (ponad 76%) wskazała wykres słupkowy jako bardziej czytelny i preferowany sposób prezentowania danych. Zatem teza opracowana lata temu się sprawdziła, a ankietowani uznali wykres słupkowy za lepszy od kołowego, główne powody to:

- Porównywanie długości słupków jest łatwiejsze niż porównywanie kątów, w szczególności łatiwej odczytać jakie wyniki osiągnęli kandydaci z najniższymi wynikami. 

- Wykres słupkowy lepiej prezentuje różnice między kandydatami, szczególnie w środku stawki.

- Wykres kołowy może być atrakcyjny wizualnie, ale mniej praktyczny poznawczo. 

- Na wykresie słupkowym w łatwy sposób można od razu zauważyć, który z kandydatów otrzymał 0% poparcia.