---
title: "Praca domowa 2"
author: "Imię Nazwisko - Michalina Woźnica"
output: 
  html_document:
    toc: true
    toc_float: true
    code_folding: hide
    theme: united

---

```{r setup, include=FALSE}
knitr::opts_chunk$set(echo = TRUE)
library(dplyr)
library(ggplot2)
Sys.setlocale("LC_TIME", "English")

### Wczytanie danych
df <- read.csv("dane.csv")

```

## Dane 
Dane wykorzystane w Pracy domowej 2 są związane z kampaniami marketingu bezpośredniego portugalskiej instytucji bankowej. Kampanie marketingowe opierały się na rozmowach telefonicznych. Często wymagany był więcej niż jeden kontakt z tym samym klientem, aby uzyskać dostęp do tego, czy produkt (lokata bankowa) zostanie (lub nie) subskrybowany. Opis wszystkich kolumn znajduje się również w pliku `README.md`.

#### Dane klienta banku
|Zmienna|Opis|
|-|-|
| **age**| wiek|
|**job** : admin., unknown, unemployed, management, housemaid, entrepreneur, student, blue-collar, self-employed, retired, technician, services|	administrator, nieznany, bezrobotny, kierownictwo, pokojówka, przedsiębiorca, student, pracownik fizyczny, samozatrudniony, emeryt, technik, usługi|
|**marital** : married, divorced, single; note: divorced means divorced or widowed)|żonaty/zamężna, rozwiedzion_, kawaler/panna; uwaga: rozwiedzion_ oznacza rozwiedzion_ lub owdowiał_|
|**education** : unknown, secondary, primary, tertiary| nieznane, średnie, podstawowe, wyższe|
|**default** : yes, no | czy kredyt jest niespłacany : tak, nie|
|**balance** : average yearly balance, in euros| średnie roczne saldo w euro|
|**housing** : has housing loan? yes, no |czy posiada kredyt mieszkaniowy? tak, nie|
|**loan** : has personal loan? yes, no | ma pożyczkę osobistą? tak, nie|

#### Dane związane z ostatnim kontaktem w bieżącej kampanii
|Zmienna|Opis|
|-|-|
|**contact** : unknown, telephone, cellular| nieznany, telefon, komórkowy|
|**day** : last contact day of the month | dzień miesiąca ostatniego kontaktu|
|**month** : last contact month of year, jan, feb, mar, ..., nov, dec | miesiąc ostatniego kontaktu w roku, styczeń, luty, marzec, ..., listopad, grudzień|
|**duration** : last contact duration, in seconds |czas trwania ostatniego kontaktu w sekundach|


## Zadanie 1

Weźmy pod uwagę zawody (`job`) klientów banku. Który zawód zacząco wyróżnia się w posiadaniu kredytu mieszkaniowego lub pożyczki osobistej?


```{r zadanie 1, message=FALSE}

df %>% 
  filter(loan == "yes"| housing == "yes") %>% 
  group_by(job) %>% 
  summarise(count = n()) %>% 
  arrange(desc(count)) %>% 
  ggplot(aes(x = job, y = count, fill = job)) +
  geom_col() +
  labs(x = "",
       y = "count",
       title = "loan or housing credit by job") +
  theme_bw()+
  theme(axis.text.x = element_blank())

```

**Komentarz: Zawodem zacząco wyróżniającym się w posiadaniu kredytu mieszkaniowego lub pożyczki osobistej jest blue-collar worker.**

## Zadanie 2

Wybierając klientów, którzy mają nieznany sposób kontaktu (`contact`). Jak rozkłada się ich wiek w podziale na status związku?


```{r zadanie 2, message=FALSE}

df %>% 
  filter(contact == "unknown") %>% 
  ggplot(aes(x = age, y = marital)) +
  geom_boxplot() +
  labs(x = "age",
       y = "marital status",
       title = "age distribution by marital status") +
  theme_bw()

```

**Komentarz: Zauważmy, że najwięcej singli ma około 32-33 lat, a ich wiek waha się od 20 do prawie 40 lat. Najwięcej ludzi w związku małżeńskim jest w wieku 41-42 lat, gdzie najmłodsi małżonkowie mają około 35 lat, a najstarsi trochę mniej niż 50, natomiast najwięcej rozwodników jest w wieku 45 lat, gdzie znajdują się oni w przedziale od 37-38 lat, aż do ponad 50. **

## Zadanie 3

Jaka jest różnica pomiędzy średnim rocznym saldem w euro w zależności od wykształcenia i tego czy kredyt jest niespłacany?

```{r zadanie 3, message=FALSE}

df %>% 
  group_by(education, default) %>% 
  summarise(mean.balance = mean(balance)) %>% 
  ggplot(aes(x = education, y = mean.balance, fill = default)) +
  geom_col(position = "dodge") +
  labs(x = "education",
       y = "mean balance",
       title = "anual mean balance in euro by education and loan repayment") +
  theme_bw()

```

**Komentarz: Kiedy kredyt jest niespłacany wykształcenie o największym średnim rocznym saldem jest wykształcenie wyższe, potem nieznane, podstawowe i średnie. Gdy kredyt jest spłacany, ludzie z nieznanym i podstawowym wykształceniem mają najniższe roczne saldo, a grupa osób z wykształceniem średnim ma najleoszą sytuację finansową.  **

## Zadanie 4

Czy dzień i miesiąc kontaktu z klientem ma wpływ na średni czas trwania rozmowy w stosunku do średniego czasu trwania rozmowy?

```{r zadanie 4, message=FALSE}
  
df %>% 
    mutate(
    mean.duration = mean(duration),
    day = as.numeric(day),
    month = case_when(
      month == "jan" ~ "Jan",
      month == "feb" ~ "Feb",
      month == "mar" ~ "Mar",
      month == "apr" ~ "Apr",
      month == "may" ~ "May",
      month == "jun" ~ "Jun",
      month == "jul" ~ "Jul",
      month == "aug" ~ "Aug",
      month == "sep" ~ "Sep",
      month == "oct" ~ "Oct",
      month == "nov" ~ "Nov",
      month == "dec" ~ "Dec",
      TRUE ~ month  
  )) %>% 
  group_by(day, month) %>% 
  summarise(by.date.duration = mean(duration), mean.duration = first(mean.duration)) %>% 
  mutate(date = as.Date(paste(day, month, "2025", sep = "-"), format = "%d-%b-%Y")) %>% 
  ggplot(aes(x = date, y = by.date.duration)) +
  geom_line() +
  geom_hline(aes(yintercept = mean.duration), color = "red", linetype = "dashed") +
  labs(x = "Date", y = "Duration", title = "Call Duration Depending on the Day and Month") +
  theme_bw() +
  scale_x_date(labels = scales::date_format("%d-%b"), breaks = "1 month")

```

**Komentarz: Zauważmy, że w większość dni średnia długość rozmowy oscyluje w granicach ogólnej średniej długości rozmowy. Jednakże w niektorych dniach jest dużo dłuzsza, lub dużo krótsza. Możemy zauważyć, że w okolicach końca września i początku października czas kontaktu był nieco krótszy niż w pozostałych miesiącach, podobnie w okolicach marca. Natomiast wydłużony czas rozmów występował w okolicach czerwca, marca i grudnia. **

## Zadanie 5

Czy jest zależnośc pomiędzy wiekiem klientów a ich średnim rocznym saldzie w euro w podziale na stopień wykształcenia?


```{r zadanie 5, message=FALSE}

df %>% 
  group_by(education, age) %>% 
  summarise(mean.balance = mean(balance), .groups = 'drop') %>% 
  ggplot(aes(x = age, y = mean.balance,  color = education)) +
  geom_line() +
  facet_wrap(~education)+
  labs(x = "age",
       y = "balance",
       title = "mean balance sorted by education and age") +
  theme_bw()

```

**Komentarz: Nie da się określić jednoznacznie zależności pomiędzy wiekiem klientów, a średnim rocznym saldem w euro w podziale na stopień wykształcenia.  Dla stopnia wykształcenia linia średniego salda pozostaje na podobnym poziomie, z drobnymi odchylenami; mianowicie dla wykształcenia średniego obserwujemy wysokie saldo dla osob powyżej 80 roku życia. Dodatkowo dla osób o wykształceniu wyższym również można zaobserwować lekkie odchylenia dla osób w wieku emerytalnym.**

## Zadanie 6
Rozważmy osoby, które są bezrobotne albo ich zawód jest nieznany. Czy procent osób, które są bezrobotne i nie spłacają kredytu jest większy od procenta osób o nieznanym zawodzie i nie spłacanym kredycie? Jaki typ kredytu jest (przez te osoby) najczęściej niespłacany? 

```{r zadanie 6, message=FALSE}

df %>% 
  filter(job == "unknown" | job == "unemployed") %>% 
  select(job, default, housing, loan) %>% 
  mutate(loan.type = case_when(
    loan == "yes" ~ "personal",
    housing == "yes" ~ "housing",
    TRUE ~ "none/other"
  )) %>% 
  select(job, default, loan.type) %>%
  group_by(job, default, loan.type) %>% 
  summarise(count = n()) %>% 
  group_by(job) %>%  
  mutate(percentage = count / sum(count) * 100) %>%  
  filter(default == "no") %>% 
  ggplot(aes(x = job, y = percentage, fill = loan.type)) +
  geom_bar(stat = "identity", position = "stack") +  
  labs(title = "non-repayment of loan devided by loan types for unemployed and with unknown jobs",
       x = "job",
       y = "percetage",
       fill = "loan type") +
  theme_minimal() 
  
#df %>% 
#  filter(job == "unknown" | job == "unemployed") %>% 
#  select(job, default, housing, loan) %>% 
#  mutate(loan.type = case_when(
#    loan == "yes" ~ "personal",
#    housing == "yes" ~ "housing",
#    TRUE ~ "none/unknown"
#  )) %>% 
#  select(job, default, loan.type) %>%
#  group_by(job, default, loan.type) %>% 
#  summarise(count = n()) %>% 
#  group_by(job) %>%  
#  mutate(percentage = count / sum(count) * 100) %>%  
#  ggplot(aes(x = job, y = percentage, fill = loan.type)) +
#  geom_bar(stat = "identity", position = "stack") +  
#  facet_wrap(~ default) + 
#  labs(title = "loan repayment devided by loan types for unemployed and with unknown jobs",
#       x = "job",
#       y = "percetage",
#       fill = "loan type") +
#  theme_minimal() 
  



```

**Komentarz: Procent osób, które są bezrobotne i nie spłacają kredytu jest mniejszy od procenta osób o nieznanym zawodzie i nie spłacanym kredycie. Najczęściej niespłacanym kredytem jest typ"none/other", a drugim najczęstszym "housing loan". UWAGA : ponieważ były przypadki housing = "no", loan = "no", defaul = "yes", nie mogę wykluczyć możliwości, że osoby, które nie mają kredytu na mieszkanie albo pożyczki osobistej nie mają go wcale, dlatego dodaję kategorię none/different**
