---
title: "Praca domowa 2"
author: "Imię Nazwisko - PROSZĘ UZUPEŁNIĆ"
output: 
  html_document:
    toc: true
    toc_float: true
    code_folding: hide
    theme: united

---

```{r setup, include=FALSE}
knitr::opts_chunk$set(echo = TRUE)
library(dplyr)
library(ggplot2)
library(tidyr)

### Wczytanie danych
df <- read.csv("dane.csv")
View(df)
```

## Dane 
Dane wykorzystane w Pracy domowej 2 są związane z kampaniami marketingu bezpośredniego portugalskiej instytucji bankowej. Kampanie marketingowe opierały się na rozmowach telefonicznych. Często wymagany był więcej niż jeden kontakt z tym samym klientem, aby uzyskać dostęp do tego, czy produkt (lokata bankowa) zostanie (lub nie) subskrybowany. Opis wszystkich kolumn znajduje się również w pliku `README.md`.

#### Dane klienta banku
|Zmienna|Opis|
|-|-|
| **age**| wiek|
|**job** : admin., unknown, unemployed, management, housemaid, entrepreneur, student, blue-collar, self-employed, retired, technician, services|	administrator, nieznany, bezrobotny, kierownictwo, pokojówka, przedsiębiorca, student, pracownik fizyczny, samozatrudniony, emeryt, technik, usługi|
|**marital** : married, divorced, single; note: divorced means divorced or widowed)|żonaty/zamężna, rozwiedzion_, kawaler/panna; uwaga: rozwiedzion_ oznacza rozwiedzion_ lub owdowiał_|
|**education** : unknown, secondary, primary, tertiary| nieznane, średnie, podstawowe, wyższe|
|**default** : yes, no | czy kredyt jest niespłacany : tak, nie|
|**balance** : average yearly balance, in euros| średnie roczne saldo w euro|
|**housing** : has housing loan? yes, no |czy posiada kredyt mieszkaniowy? tak, nie|
|**loan** : has personal loan? yes, no | ma pożyczkę osobistą? tak, nie|

#### Dane związane z ostatnim kontaktem w bieżącej kampanii
|Zmienna|Opis|
|-|-|
|**contact** : unknown, telephone, cellular| nieznany, telefon, komórkowy|
|**day** : last contact day of the month | dzień miesiąca ostatniego kontaktu|
|**month** : last contact month of year, jan, feb, mar, ..., nov, dec | miesiąc ostatniego kontaktu w roku, styczeń, luty, marzec, ..., listopad, grudzień|
|**duration** : last contact duration, in seconds |czas trwania ostatniego kontaktu w sekundach|


## Zadanie 1

Weźmy pod uwagę zawody (`job`) klientów banku. Który zawód zacząco wyróżnia się w posiadaniu kredytu mieszkaniowego lub pożyczki osobistej?


```{r zadanie 1, message=FALSE}

df %>% 
  filter(loan == "yes" | housing == "yes") %>% 
  group_by(job) %>% 
  summarise(Count = n()) %>% 
  mutate(job = forcats::fct_reorder(job, Count) ) %>% 
  ggplot(aes(y = job, x = Count)) +
  geom_col() +
  scale_x_continuous(expand = c(0,0)) +
  labs(title = "Osoby posiadające kredyt według podziału na ich zawód") +
  theme(plot.title = element_text(hjust = 0.5))


```

**Komentarz:**
Zawodem który wyróżnia się pod względem posiadania pożyczki osobistej lub kredytu mieszkaniowego jest pracownik fizyczny.

## Zadanie 2

Wybierając klientów, którzy mają nieznany sposób kontaktu (`contact`). Jak rozkłada się ich wiek w podziale na status związku?


```{r zadanie 2, message=FALSE}

df %>% 
  filter(contact == "unknown") %>% 
  ggplot(aes(x = age, fill = marital)) +
  geom_boxplot() +
  labs(title = strwrap("Rozkład wieku w podziale na status związku")) +
  theme(plot.title = element_text(hjust = 0.5))

```

**Komentarz:**
Dla osób które mają nieznany sposób kontaktu zauważamy że w grupie osób rozwiedzonych średnia wieku jest największa, zaś w grupie osób nie bedących w związku średnia wieku jest najmniejsza. Te grupy na siebie nachodzą jednak widać jasną zależność miedzy wiekiem a podziałem na status związku.

## Zadanie 3

Jaka jest różnica pomiędzy średnim rocznym saldem w euro w zależności od wykształcenia i tego czy kredyt jest niespłacany?

```{r zadanie 3, message=FALSE}
df %>% 
  group_by(education,default) %>% 
  summarise(Avg_balance = mean(balance)) %>% 
  ggplot( aes(x = education, y = Avg_balance, fill = default)) +
  geom_bar(stat = "identity", position = "dodge") +
  scale_y_continuous(expand= c(0,0)) +
  labs(title = strwrap("Średnie saldo w zależnosci od wykształcenia i spłacania kredytu")) +
  theme(plot.title = element_text(hjust = 0.5))


```

**Komentarz:**
Dla grupy osób które spłacają kredyt najwyższe średnie saldo mają osoby z wykształceniem wyższym, a najniższe z wykształceniem średnim. Natomiast dla osób które nie spłacają kredytu wszystkie średnie salda są ujemne ale najmniejsze zadłużenie mają osoby z wykształceniem średnim a największe z nieznanym wykształceniem.
  

## Zadanie 4

Czy dzień i miesiąc kontaktu z klientem ma wpływ na średni czas trwania rozmowy w stosunku do średniego czasu trwania rozmowy?
```{r zadanie 4, message=FALSE}
srednia_ogolnie <- mean(df$duration)

df %>% 
  group_by(month,day) %>% 
  summarise(srednia_danego_dnia = mean(duration)) %>% 
  ggplot(aes(x = day, y = srednia_danego_dnia, fill = srednia_danego_dnia > srednia_ogolnie)) +
  geom_col() +
  geom_hline(yintercept = srednia_ogolnie, linetype = "dashed", color = "red", size = 1) +
  facet_wrap(~month) +
  scale_y_continuous(limits = c(0, 750), expand = c(0, 0)) +
  theme_minimal() +
  labs(fill = "Powyzej sredniej") +
  labs(title = strwrap("Średni czas trwania rozmowy")) +
  theme(plot.title = element_text(hjust = 0.5))

df %>% 
  group_by(month, day) %>% 
  summarise(srednia_danego_dnia = mean(duration)) %>% 
  filter(srednia_danego_dnia > srednia_ogolnie) %>% 
  summarise(Days_over_avg = n()) %>% 
  ggplot(aes(x = month, y=Days_over_avg)) +
  geom_col(fill = "#ed6a5a") +
  geom_hline(yintercept = 15,linetype = "dashed", color = "blue", size = 1 ) +
  scale_y_continuous( expand = c(0, 0)) +
  labs(title = strwrap("Ilość dni w których czas trwania rozmowy był powyżej średniej")) +
  theme(plot.title = element_text(hjust = 0.5))
  
df %>% 
  group_by(day) %>% 
  summarise(srednia_danego_dnia = mean(duration)) %>% 
  ggplot(aes(x = day, y=srednia_danego_dnia)) +
  geom_col(fill = "#ed6a5a") +
  geom_hline(yintercept = srednia_ogolnie,linetype = "dashed", color = "blue", size = 1 ) +
  scale_y_continuous( expand = c(0, 0)) +
  labs(title = strwrap("Średni czas trwania rozmowy danego dnia miesiąca")) +
  theme(plot.title = element_text(hjust = 0.5))
  
```

**Komentarz:**
W miesiącach: kwiecień, maj, lipiec sierpień, wrzesień i grudzień średnia długość rozmów danego dnia była powyżej średniej ze wszystkich rozmów dla ponad połowy dni w danym miesiącu, zatem te miesiące są bardziej korzystne pod wpływem długości rozmów. Wpływ dni na długość rozmów nie jest znaczący jedynie 31 dnia miesiąca zauważalna jest krótszy czas trwania rozmów.

## Zadanie 5

Czy jest zależnośc pomiędzy wiekiem klientów a ich średnim rocznym saldzie w euro w podziale na stopień wykształcenia?


```{r zadanie 5, message=FALSE}
df %>% 
  filter(!is.na(age)) %>% 
  mutate(age_group = cut(age, c(17,20,30,40,50,60,70,80,90,100))) %>% 
  group_by(age_group) %>% 
  mutate(avg_balance = mean(balance)) %>% 
  ggplot(aes(x = age_group, y = avg_balance)) +
  geom_col() +
  theme(axis.text.x = element_text(angle = 45, hjust = 1)) +
  facet_wrap(~education) + 
  scale_y_continuous(expand = c(0, 0)) +
  labs(title = strwrap("Średnie roczne saldo w podziale na wykształcenie")) +
  theme(plot.title = element_text(hjust = 0.5))

```

**Komentarz:**
Dla wykształcenia podstawowego i nieznanego widzimy tendencję wzrostową średniego balansu do wieku 60 lat po czym następuje spadek, zaś dla wykształcenia średniego i wyższego dla grupy 30-40 lat zawuażalny jest drastyczny wzrost lecz poźniej następuje tendencja spadkowa.

## Zadanie 6
Rozważmy osoby, które są bezrobotne albo ich zawód jest nieznany. Czy procent osób, które są bezrobotne i nie spłacają kredytu jest większy od procenta osób o nieznanym zawodzie i nie spłacanym kredycie? Jaki typ kredytu jest (przez te osoby) najczęściej niespłacany? 

```{r zadanie 6, message=FALSE}
df %>% 
  filter(( job == "unknown" | job == "unemployed")) %>% 
  group_by(job) %>% 
  summarise(percent_yes = round(100 * sum(default == "yes") / n(), 1)) %>% 
  ggplot(aes(x=job, y= percent_yes)) +
  geom_col(fill = "#FFAA48") +
  scale_y_continuous(expand = c(0, 0)) +
  labs(title = strwrap("Procent osób które nie spłacają kredutu")) +
  theme(plot.title = element_text(hjust = 0.5))
  

df %>% 
  filter((job == "unemployed"| job == "unknown") & default == "yes" ) %>% 
  mutate(type_of_loan = case_when(
    housing == "yes" & loan =="no" ~ "housing",
    housing == "no" & loan =="yes" ~ "loan",
    housing == "yes" & loan =="yes" ~ "housing and loan",
    TRUE ~ "not clasified"
                                 )) %>% 
  group_by(job, type_of_loan) %>% 
  summarise(Count = n()) %>% 
  drop_na() %>% 
  ggplot(aes(x = type_of_loan, y = Count, fill=job)) +
  geom_col() +
  scale_y_continuous(expand = c(0, 0)) +
  labs(title = strwrap("Typy kredytów które są najcześciej niespłacane")) +
  theme(plot.title = element_text(hjust = 0.5))

  
```

**Komentarz:**
Procent osób niespłacających kredytu jest większy dla osób bezrobotnych niż osób o nieznanym zawodzie. Widzimy ze naczęstszym niespłacanym kredytem jest kredyt mieszkaniowy.
