---
title: "Praca domowa 2"
author: "Filip Kowalczyk"
output: 
  html_document:
    toc: true
    toc_float: true
    code_folding: hide
    theme: united

---

```{r setup, include=FALSE}
knitr::opts_chunk$set(echo = TRUE)
library(dplyr)
library(ggplot2)
library(patchwork)

### Wczytanie danych
df <- read.csv("dane.csv")

```

## Dane 
Dane wykorzystane w Pracy domowej 2 są związane z kampaniami marketingu bezpośredniego portugalskiej instytucji bankowej. Kampanie marketingowe opierały się na rozmowach telefonicznych. Często wymagany był więcej niż jeden kontakt z tym samym klientem, aby uzyskać dostęp do tego, czy produkt (lokata bankowa) zostanie (lub nie) subskrybowany. Opis wszystkich kolumn znajduje się również w pliku `README.md`.

#### Dane klienta banku
|Zmienna|Opis|
|-|-|
| **age**| wiek|
|**job** : admin., unknown, unemployed, management, housemaid, entrepreneur, student, blue-collar, self-employed, retired, technician, services|	administrator, nieznany, bezrobotny, kierownictwo, pokojówka, przedsiębiorca, student, pracownik fizyczny, samozatrudniony, emeryt, technik, usługi|
|**marital** : married, divorced, single; note: divorced means divorced or widowed)|żonaty/zamężna, rozwiedzion_, kawaler/panna; uwaga: rozwiedzion_ oznacza rozwiedzion_ lub owdowiał_|
|**education** : unknown, secondary, primary, tertiary| nieznane, średnie, podstawowe, wyższe|
|**default** : yes, no | czy kredyt jest niespłacany : tak, nie|
|**balance** : average yearly balance, in euros| średnie roczne saldo w euro|
|**housing** : has housing loan? yes, no |czy posiada kredyt mieszkaniowy? tak, nie|
|**loan** : has personal loan? yes, no | ma pożyczkę osobistą? tak, nie|

#### Dane związane z ostatnim kontaktem w bieżącej kampanii
|Zmienna|Opis|
|-|-|
|**contact** : unknown, telephone, cellular| nieznany, telefon, komórkowy|
|**day** : last contact day of the month | dzień miesiąca ostatniego kontaktu|
|**month** : last contact month of year, jan, feb, mar, ..., nov, dec | miesiąc ostatniego kontaktu w roku, styczeń, luty, marzec, ..., listopad, grudzień|
|**duration** : last contact duration, in seconds |czas trwania ostatniego kontaktu w sekundach|


## Zadanie 1

Weźmy pod uwagę zawody (`job`) klientów banku. Który zawód zacząco wyróżnia się w posiadaniu kredytu mieszkaniowego lub pożyczki osobistej?


```{r zadanie 1, message=FALSE}

t1<-df %>% 
  filter(housing=="yes") %>% 
  group_by(job) %>% 
  summarise(n=n())
p1<-ggplot(t1,aes(x=job,y=n))+geom_col()

t2<-df %>% 
  filter(loan=="yes") %>% 
  group_by(job) %>% 
  summarise(n=n())
p2<-ggplot(t2,aes(x=job,y=n))+geom_col()

p1+p2
```

**Komentarz:**
W posiadaniu kredytu jak i pożyczki znacząco wyróżnia się blue-collar, co w uwzględnieniu sumarycznego rozkładu przełożyłoby się na jeszcze wyraźniejszą różnicę.

## Zadanie 2

Wybierając klientów, którzy mają nieznany sposób kontaktu (`contact`). Jak rozkłada się ich wiek w podziale na status związku?


```{r zadanie 2, message=FALSE}

t11<-df %>% 
  filter(contact=="unknown") 
p11<-ggplot(t11,aes(x=marital,y=age))+geom_boxplot()
p11

```

**Komentarz:**
Pośród tych klientów najmłodsi okazali się single, potem poślubieni, a najstarsi rozwiedzeni.

## Zadanie 3

Jaka jest różnica pomiędzy średnim rocznym saldem w euro w zależności od wykształcenia i tego czy kredyt jest niespłacany?

```{r zadanie 3, message=FALSE}

t111<-df %>% 
  group_by(education) %>% 
  mutate(m=mean(balance),n0=n()) %>% 
  select(m,education,default,n0,balance)
p111<-ggplot(t111,aes(x=education,y=m/n0))+geom_col()+facet_wrap(~default)+labs(y="balance mean")
p111
```

**Komentarz:**
Średnie roczne saldo niezależnie od wykształcenia jest znacznie wyższe u ludzi z niespłacanym kredytem.

## Zadanie 4

Czy dzień i miesiąc kontaktu z klientem ma wpływ na średni czas trwania rozmowy w stosunku do średniego czasu trwania rozmowy?
```{r zadanie 4, message=FALSE}

t1111<-df %>% 
  select(day,month,duration) %>% 
  group_by(day,month) %>% 
  mutate(n=mean(duration))
p1111<-ggplot(t1111, aes(x=day,y=month, fill=n))+geom_tile()
p1111
```

**Komentarz:**
W sumie to nie.

## Zadanie 5

Czy jest zależnośc pomiędzy wiekiem klientów a ich średnim rocznym saldzie w euro w podziale na stopień wykształcenia?


```{r zadanie 5, message=FALSE}

ggplot(df, aes(x=age,y=balance))+geom_point()+facet_wrap(~education)

```

**Komentarz:**
Dla primary i unknown rozkład zarobków względem wieku jest całkiem równomierny, w przypadku tertiary i secondary często dla wieku 30-60 mamy relatywnie więcej przypadków wyższego salda.

## Zadanie 6
Rozważmy osoby, które są bezrobotne albo ich zawód jest nieznany. Czy procent osób, które są bezrobotne i nie spłacają kredytu jest większy od procenta osób o nieznanym zawodzie i nie spłacanym kredycie? Jaki typ kredytu jest (przez te osoby) najczęściej niespłacany? 

```{r zadanie 6, message=FALSE}
z6<-df %>% 
  filter(job=="unemployed"|job=="unknown") %>% 
  select(job,default)

a<-z6 %>% filter(job=="unemployed") %>% nrow()
b<-z6 %>% filter(job=="unemployed") %>%filter(default=="yes") %>% nrow()  
c<-z6 %>% filter(job=="unknown") %>% nrow()
d<-z6 %>% filter(job=="unknown") %>%filter(default=="yes") %>% nrow() 

b/a>d/c

z61<-df %>% filter(job=="unemployed"|job=="unknown") %>% filter(default=="yes") %>% group_by(housing,loan) %>% summarise(n=n())

z61
# Tu umieść kod do wygenerowania odpowiedzi do zadania.

```

**Komentarz:**
1. Tak
2. Nie wiem czy dobrze zrozumiałem polecenie, ale wychodzi na to, że najczęściej niespłacany jest housing. 