---
title: "Praca domowa 2"
author: "Mateusz Bujnowski"
output: 
  html_document:
    toc: true
    toc_float: true
    code_folding: hide
    theme: united
---

```{r setup, include=FALSE}
knitr::opts_chunk$set(echo = TRUE)
library(dplyr)
library(ggplot2)

### Wczytanie danych
df <- read.csv("dane.csv")

```

## Dane

Dane wykorzystane w Pracy domowej 2 są związane z kampaniami marketingu bezpośredniego portugalskiej instytucji bankowej. Kampanie marketingowe opierały się na rozmowach telefonicznych. Często wymagany był więcej niż jeden kontakt z tym samym klientem, aby uzyskać dostęp do tego, czy produkt (lokata bankowa) zostanie (lub nie) subskrybowany. Opis wszystkich kolumn znajduje się również w pliku `README.md`.

#### Dane klienta banku

| Zmienna | Opis |
|------------------------------------|------------------------------------|
| **age** | wiek |
| **job** : admin., unknown, unemployed, management, housemaid, entrepreneur, student, blue-collar, self-employed, retired, technician, services | administrator, nieznany, bezrobotny, kierownictwo, pokojówka, przedsiębiorca, student, pracownik fizyczny, samozatrudniony, emeryt, technik, usługi |
| **marital** : married, divorced, single; note: divorced means divorced or widowed) | żonaty/zamężna, rozwiedzion\_, kawaler/panna; uwaga: rozwiedzion\_ oznacza rozwiedzion\_ lub owdowiał\_ |
| **education** : unknown, secondary, primary, tertiary | nieznane, średnie, podstawowe, wyższe |
| **default** : yes, no | czy kredyt jest niespłacany : tak, nie |
| **balance** : average yearly balance, in euros | średnie roczne saldo w euro |
| **housing** : has housing loan? yes, no | czy posiada kredyt mieszkaniowy? tak, nie |
| **loan** : has personal loan? yes, no | ma pożyczkę osobistą? tak, nie |

#### Dane związane z ostatnim kontaktem w bieżącej kampanii

| Zmienna | Opis |
|------------------------------------|------------------------------------|
| **contact** : unknown, telephone, cellular | nieznany, telefon, komórkowy |
| **day** : last contact day of the month | dzień miesiąca ostatniego kontaktu |
| **month** : last contact month of year, jan, feb, mar, ..., nov, dec | miesiąc ostatniego kontaktu w roku, styczeń, luty, marzec, ..., listopad, grudzień |
| **duration** : last contact duration, in seconds | czas trwania ostatniego kontaktu w sekundach |

## Zadanie 1

Weźmy pod uwagę zawody (`job`) klientów banku. Który zawód znacząco wyróżnia się w posiadaniu kredytu mieszkaniowego lub pożyczki osobistej?

```{r zadanie 1, message=FALSE}

# Posortowana ramka danych dla procentowego udziału
zadanie1.1 <- df %>% group_by(job) %>% select(job, housing, loan) %>%
  mutate(kredyty = if_else(housing == "yes" | loan == "yes", "yes", "no")) %>% 
  summarise(kredyty_srednia = mean(kredyty == "yes") * 100, total = n()) %>% 
  arrange(desc(kredyty_srednia))

# Posortowana ramka danych dla liczby pracowników
zadanie1.2 <- df %>% group_by(job) %>% select(job, housing, loan) %>%
  mutate(kredyty = if_else(housing == "yes" | loan == "yes", "yes", "no")) %>% 
  summarise(kredyty_srednia = mean(kredyty == "yes") * 100, total = n()) %>% 
  arrange(desc(total))

# Wykres dla procentowego udziału
zadanie1.1 %>% ggplot(aes(y = reorder(job, kredyty_srednia), x = kredyty_srednia)) + geom_col() + 
  labs(title = "Procent klientów z kredytem mieszkaniowym lub pożyczką osobistą w zależności od zawodu",
       x = "Procent klientów z kredytem mieszkaniowym lub pożyczką osobistą",
       y = "Zawód") +  theme_minimal() +
  scale_x_continuous(expand = c(0, 0), limits = c(0, max(zadanie1.1$kredyty_srednia + 5))) +
  theme(plot.title = element_text(size = 10)) + 
  theme(axis.title.y = element_text(margin = margin(r = 10)))

# Wykres dla liczby pracowników
zadanie1.2 %>% ggplot(aes(y = reorder(job, total), x = total)) + geom_col() + 
  labs(title = "Liczba klientów z kredytem mieszkaniowym lub pożyczką osobistą w zależności od zawodu",
       x = "Liczba klientów z kredytem mieszkaniowym lub pożyczką osobistą",
       y = "Zawód")  + theme_minimal() + 
  scale_x_continuous(expand = c(0, 0), limits = c(0, max(zadanie1.2$total + 100))) +
  theme(plot.title = element_text(size = 10)) + 
  theme(axis.title.y = element_text(margin = margin(r = 10))) +
  scale_x_continuous(expand = expansion(mult = c(0, 0.05)), breaks = seq(0, 10000, by = 1000))

# Dodatkowe ramki dancyh do wniosków:
## Sprawdzam dla kredytu osobno i osobno dla pożyczki
mieszkaniowy <- df %>% group_by(job) %>% select(job, housing) %>% 
  summarise(housing = mean(housing == "yes") * 100, total = n()) %>% arrange(desc(housing))
pozyczka <- df %>% group_by(job) %>% select(job, loan) %>% 
  summarise(loan = mean(loan == "yes") * 100, total = n()) %>% arrange(desc(loan))
# Liczby:
zadanie1.2$total[[1]] - zadanie1.2$total[[2]]

```

**Komentarz:**
Zawód, który znacząco wyróżnia się w posiadaniu kredytu mieszkaniowego lub pożyczki osobistej, to blue-collar. Nie jest to znaczące wyróżnianie się, ponieważ osób, które wzięły przynajmniej jedeną z tego rodzaju pożyczek jest 9732 w porównaniu do kolejnego zawodu w tym zestawieniu, którym jest management z liczbą 9458 osób, co stanowi różnicę zaledwie 274 osób.
W zawodzie blue-collar procent osób, które wzięły przynajmniej jedeną z tego rodzaju pożyczek wynosi około 78%,
natomiast w management jest to tylko trochę ponad 55%, co skutkuje, że management znajduje się na dużo niższej pozycji pod względem procentowego posiadania kredytu mieszkaniowego lub pożyczki osobistej w każdym z zawodów. W tym rankingu ponownie wygrywa bleu-collar, a na drugim miejscu jest services w wynikiem prawie 74%, lecz jedynie liczbą pracowników zaciągających przynajmniej jeden z tych rodzaji kredytów w wysokości 4154. 
Warto zauważyć, że w przypadku kredytu mieszkaniowego, najwięcej osób, które go posiadają znajduje się w zawodzie blue-collar - zarówno w udziale procentowym zaciągania kredytu przez pracowników, jak i pod względem ilości osób (na drugim miejscu w udziale procentowym ponownie services, a pod względem liczby pracowników management), a w przypadku pożyczki osobistej jest to wciąż blue-collar pod względem liczby pracowników, natomiast pod względem procentowym najwyższe wynik osiąga entrepreneur (na drugim miejscu services w udziale procentowym oraz management pod względem liczby pracowników).



## Zadanie 2

Wybierając klientów, którzy mają nieznany sposób kontaktu (`contact`). Jak rozkłada się ich wiek w podziale na status związku?

```{r zadanie 2, message=FALSE}

# Ramki danych 
zadanie2.1 <- df %>% filter(contact == "unknown") %>% group_by(marital)
zadanie2.2 <- df %>% filter(contact == "unknown") %>% group_by(age, marital) %>% 
  summarise(licznosc = n()) %>% arrange(age, -licznosc)

#Wykresy
ggplot(zadanie2.1, aes(x = marital, y = age)) + geom_boxplot() +
  labs(title = "Rozkład wieku klientów z nieznanym sposobem kontaktu w podziale na status związku",
       x = "Status związku",
       y = "Wiek") + theme_bw() +
  theme(plot.title = element_text(size = 13)) +
  theme(axis.title.y = element_text(margin = margin(r = 8)),
        axis.title.x = element_text(margin = margin(t = 8)))

ggplot(zadanie2.1, aes(x = marital, y = age)) + geom_violin() +
  labs(title = "Rozkład wieku klientów z nieznanym sposobem kontaktu w podziale na status związku",
       x = "Status związku",
       y = "Wiek") + theme_bw() +
  theme(plot.title = element_text(size = 13)) +
  theme(axis.title.y = element_text(margin = margin(r = 8)),
        axis.title.x = element_text(margin = margin(t = 8)))

ggplot(zadanie2.2, aes(x = age, y = licznosc, fill = marital)) + 
  geom_col(position = "identity") +
  labs(title = "Liczba klientów z nieznanym sposobem kontaktu w podziale na status związku",
       x = "Wiek",
       y = "Liczba klientów",
       fill = "Status związku") + theme_minimal() +
  scale_fill_brewer(palette = "Set1") +
  theme(legend.position = "bottom") +
  theme(plot.title = element_text(size = 13)) +
  theme(axis.title.y = element_text(margin = margin(r = 8)),
        axis.title.x = element_text(margin = margin(t = 8))) +
  scale_x_continuous(expand = c(0, 0)) +
  scale_y_continuous(expand = c(0,0)) + ylim(c(0, 400)) + 
  scale_y_continuous(breaks = seq(0, 400, by = 50))
 
# Dane do opisu:
min(zadanie2.1$age)
max(zadanie2.1$age)
zadanie2.2 %>% group_by(age, marital) %>% summarise(licznosc = sum(licznosc)) %>% 
  filter(licznosc == max(licznosc)) %>% filter(marital == "married") %>% head(1)
zadanie2.2 %>% group_by(age, marital) %>% summarise(licznosc = sum(licznosc)) %>% 
  filter(licznosc == max(licznosc)) %>% filter(marital == "single") %>% arrange(-licznosc) %>% head(1)
zadanie2.2 %>% group_by(age, marital) %>% summarise(licznosc = sum(licznosc)) %>% 
  filter(licznosc == max(licznosc)) %>% filter(marital == "married") %>% arrange(licznosc) %>% head(1)
zadanie2.2 %>% group_by(age, marital) %>% summarise(licznosc = sum(licznosc)) %>% 
  filter(licznosc == max(licznosc)) %>% filter(marital == "divorced") %>% arrange(desc(licznosc)) %>% head(1)
max(zadanie2.2$licznosc)
zadanie2.2$age[zadanie2.2$licznosc == max(zadanie2.2$licznosc)]
zadanie2.2$marital[zadanie2.2$licznosc == max(zadanie2.2$licznosc)]
zadanie2.2$age[zadanie2.2$licznosc == max(zadanie2.2$licznosc)]
zadanie2.2 %>% filter(marital == "married") %>% arrange(age) %>% head(1)
zadanie2.2 %>% filter(marital == "single") %>% arrange(age) %>% head(1)
zadanie2.2 %>% filter(marital == "divorced") %>% arrange(age) %>% head(1)
zadanie2.2 %>% filter(marital == "married") %>% arrange(-age) %>% head(1)
zadanie2.2 %>% filter(marital == "single") %>% arrange(-age) %>% head(1)
zadanie2.2 %>% filter(marital == "divorced") %>% arrange(-age) %>% head(1)
zadanie2.2 %>% filter(marital == "single" | marital == "divorced") %>% group_by(age, marital) %>% summarise(licznosc = sum(licznosc)) %>% 
  filter(licznosc == max(licznosc)) %>% filter(marital == "divorced") %>% head(1)
zadanie2.2 %>% filter(marital == "single") %>% arrange(-licznosc)%>% head(1)
zadanie2.2 %>% filter(marital == "married") %>% arrange(-licznosc)%>% head(1)
zadanie2.2 %>% filter(marital == "divorced") %>% arrange(-licznosc) %>% head(1)

```

**Komentarz:**
Dla klientów, którzy mają niemnany sposób kontaktu, najmłodszy ma 20 lat, a najstarszy 61 lat. 
W przedziale wiekowym od najmłodszego klienta, do 30 lat najwięcej klientów ma status single (na drugiej pozycji znajduje się married), od 31 lat do ostatniej osoby w zestawieniu dominuje status married, na drugiej pozycji do 43 lat jest single, a następnie aż do końca zestawienia jest to divorced.
Największą grupę stanowyły osoby w wieku 36 lat w grupie married, było ich 347.
Dla statusu married, najmłodsza osoba jest w wieku 20 lat, a najstarsza w wieku 61 lat, dla single jest to 20 i 60 lat, natomiast dla divorced 25 i 61 lat.
W poszczególnych kategoriach widzimy tendencję wzrostu do pewnego wieku, a następnie spadek, jedynie w kategorii married jest pewne wypłaszczenie zanim zacznie spadać, modę married osiąga dla wieku 36 lat, single dla 31, natomiast divorced dla 44.
Widzimy również, że dla statusu single występują obserwacje odstające, są one mniej więcej dla wiku od 55 lat, mediana występuje dla wieku około 33 lat, widzimy również, że 75% klientów z tej kategorii kontaktowało się przed połową mającą status married oraz dovorced, w których mediany przypadają na wiek odpowiednio około 41 lat i 45 lat.




## Zadanie 3

Jaka jest różnica pomiędzy średnim rocznym saldem w euro w zależności od wykształcenia i tego czy kredyt jest niespłacany?

```{r zadanie 3, message=FALSE}
library(tidyr)

zadanie3.1 <- df %>% group_by(education, default) %>% summarise(srednie = mean(balance, na.rm = TRUE))
zadanie3.2 <- zadanie3.1 %>% pivot_wider(names_from = default, values_from = srednie) %>%
  mutate(roznica = no - yes) %>%
  select(education, roznica)
zadanie3.3 <- df %>% group_by(education, default) %>% summarise(srednie = mean(balance, na.rm = TRUE), liczba = n())


zadanie3.1 %>% ggplot(aes(y = srednie, x = education, fill = default)) + geom_col() + 
  labs(title = "Wykres zależności średniego rocznego saldo w euro w zależności od wykształcenia i tego czy kredyt jest niespłacany",
       x = "Wykształcenie",
       y = "Średnie roczne saldo w euro",
       fill = "Czy kredyt jest niespłacany:") +  theme_bw() +
  theme(plot.title = element_text(size = 8)) + 
  theme(axis.title.y = element_text(margin = margin(r = 10)))

zadanie3.2 %>% 
  ggplot(aes(y = roznica, x = education)) + geom_col() + 
  labs(title = "Różnica pomiędzy średnim rocznym saldem w euro w zależności od wykształcenia i tego czy kredyt jest niespłacany",
       x = "Wykształcenie",
       y = "Różnica w euro") +  theme_bw() +
  theme(plot.title = element_text(size = 9)) + 
  theme(axis.title.y = element_text(margin = margin(r = 10)))

# Dodatkowe:
zadanie3.1 %>% filter(default == "yes") %>% arrange(srednie) %>% head(1)
zadanie3.1 %>% filter(default == "no") %>% arrange(srednie) %>% head(1)
zadanie3.1 %>% filter(default == "yes") %>% arrange(-srednie) %>% head(1)
zadanie3.1 %>% filter(default == "no") %>% arrange(-srednie) %>% head(1)
max(zadanie3.2$roznica)
min(zadanie3.2$roznica)
zadanie3.3 %>% filter(default == "yes") %>% arrange(-liczba) %>% head(1)
zadanie3.3 %>% filter(default == "no") %>% arrange(-liczba) %>% head(1)

```

**Komentarz:**
Widzimy, że dla każdego z zawodów, jak kredyt jest niespłacany to średnmie saldo na kotach dla każdego zawodu jest ujemne.
Dla osób spłacających w podziale na zawody średnie roczne salda mieszczą się w przedziale od 1180.401 do 1787.506 euro, z czego najniższa z tych wartości jest dla secondary, a najwyższa dla tertiary.
Najniższy wynik dla niespłacających (największą ujemną średnią) ma wykształcenie nieznane, wynosi ona -203.6875.
Matomiast najwyższy wynik dla spłacających mają tertiary wynoszący 1180.401.
Najwięcej osó niespłacających jest w grupie z wykształceniem secondary, jest ich 458, natomiast spłacających najwięcej jest również w tej grupie i jest ich 22744.




## Zadanie 4

Czy dzień i miesiąc kontaktu z klientem ma wpływ na średni czas trwania rozmowy w stosunku do średniego czasu trwania rozmowy?

```{r zadanie 4, message=FALSE}

srednia_ogolna <- mean(df$duration)
srednia_miesieczna <- df %>% group_by(month) %>% summarise(srednia_miesiac = mean(duration))
# Dla dni
zadanie4.1 <- df %>% select(day, month, duration) %>% group_by(month, day) %>% summarise(sredni_czas = mean(duration))%>% 
  mutate(month = factor(month, levels = c("jan", "feb", "mar", "apr", "may", "jun", "jul", "aug", "sep", "oct", "nov", "dec"))) %>% arrange(month, day)
# Dla miesięcy
zadanie4.2 <- df %>% select(day, month, duration) %>% group_by(month) %>% summarise(sredni_czas = mean(duration)) %>% 
  mutate(month = factor(month, levels = c("jan", "feb", "mar", "apr", "may", "jun", "jul", "aug", "sep", "oct", "nov", "dec"))) %>% arrange(month)
# Dla dni na przestrzeni miesięcy
zadanie4.3 <- df %>% select(day, month, duration) %>% group_by(day) %>% summarise(sredni_czas = mean(duration))

zadanie4.4 <- df %>% mutate(month = factor(month, levels = c("jan", "feb", "mar", "apr", "may", "jun", "jul", "aug", "sep", "oct", "nov", "dec"))) %>% arrange(month, day)

# Wykresy
ggplot(zadanie4.3, aes(x = (day), y = sredni_czas)) + geom_col(fill = "steelblue")+ 
  labs(title = "Średni czas trwania rozmowy w zależności od dnia miesiąca",
       x = "Dzień miesiąca",
       y = "Średni czas trwania rozmowy (sekundy)") +  theme_minimal() +
  theme(plot.title = element_text(size = 16)) + 
  theme(axis.title.y = element_text(margin = margin(r = 10)))+
  scale_x_continuous(expand = c(0, 0), breaks = seq(0, 31, by = 1)) +
  scale_y_continuous(expand = expansion(mult = c(0, 0.05)))

ggplot(zadanie4.2, aes(x = (month), y = sredni_czas)) + geom_col(fill = "steelblue")+ 
  labs(title = "Średni czas trwania rozmowy w zależności od miesiąca",
       x = "Miesiąc",
       y = "Średni czas trwania rozmowy (sekundy)") +  theme_minimal() +
  theme(plot.title = element_text(size = 16)) + 
  theme(axis.title.y = element_text(margin = margin(r = 10)))+
  scale_x_discrete(expand = c(0, 0)) +
  scale_y_continuous(expand = expansion(mult = c(0, 0.05)))

ggplot(zadanie4.4, aes(x = month, y = duration)) +
  geom_boxplot(fill = "steelblue") +
  labs(title = "Rozkład czasów rozmów w poszczególnych miesiącach",
       x = "Miesiąc", y = "Czas trwania rozmowy (sekundy)")

# Zmieniać dla miesięcy c("jan", "feb", "mar", "apr", "may", "jun", "jul", "aug", "sep", "oct", "nov", "dec")
ggplot(df %>% filter(month == "nov")%>% group_by(day) %>% summarise(sredni_czas = mean(duration)), 
       aes(x = (day), y = sredni_czas)) + geom_col(fill = "steelblue")+ 
  labs(title = "Średni czas trwania rozmowy w zależności od dnia miesiąca",
       x = "Dzień miesiąca",
       y = "Średni czas trwania rozmowy (sekundy)") +  theme_minimal() +
  theme(plot.title = element_text(size = 16)) + 
  theme(axis.title.y = element_text(margin = margin(r = 10)))+
  scale_x_continuous(expand = c(0, 0), breaks = seq(0, 31, by = 1)) +
  scale_y_continuous(expand = expansion(mult = c(0, 0.05)))

```

**Komentarz:**
Nie widać znaczącej różnicy dla poszczególnych dni w miesiącach, jedynie bliżej końca miesiąca widać niewielie skrócenie rozmów, ale jest to mało zauważalne.
Patrząc na poszczególne miesiące, w styczniu widzimy na początku miesiąca rozmowy były krótkie, jednocześnie osiągając swoje maksimum w połowie miesiąca. W lutym było kilka dni z krótką średnią rozmów, ale nie były regularnie rozłożone, natomiast w marcu możemy zauważyć jeden dzień cfafłkowicie odbiegający od normy, w dniu 13 marca średnia rozmowy wynosiła blisko 1000s, przy czym w każdym innym dniu nie prekraczała 400. Podobnie wygląda sytuacja w czerwcu i listopadzie, gdzie jest obserwacja odstająca na poziomie aż 2500s oraz 2000s. 
Natomiast w porównaniu miesięcznym widzimy, że najdłuższe rozmowy odbywały się w grudniu i kwietniu, a najkrótsze w sierpniu.
Mediana rozmów była największa w grudniu, a największa wartość odstająca jest w listopadzie. 
Jak widać rozkład rozmów na poszczególne dni w miesiącu nie ma większego wpływu, natomiast poszczególne miesiące wyróżniają się niewielkimi różnicami.




## Zadanie 5

Czy jest zależnośc pomiędzy wiekiem klientów a ich średnim rocznym saldzie w euro w podziale na stopień wykształcenia?

```{r zadanie 5, message=FALSE}

zadanie5.1 <- df %>% group_by(age, education) %>% summarise(srednie_saldo = mean(balance, na.rm = TRUE), liczba = n())
zadanie5.podstawowe <- zadanie5.1 %>% filter(education == "primary")
zadanie5.wyzsze <- zadanie5.1 %>% filter(education == "tertiary")
zadanie5.srednie <- zadanie5.1 %>% filter(education == "secondary")
zadanie5.nieznane <- zadanie5.1 %>% filter(education == "unknown")

  
ggplot(df, aes(x = education, y = balance)) + geom_boxplot() +
  labs(title = "Rozkład średniego salda w zależności od wykształcenia",
       x = "Wykształcenie", y = "Średnie roczne saldo (euro)") +
  theme_minimal()

ggplot(zadanie5.1, aes(x = age, y = srednie_saldo, color = education)) +
  geom_line() +
  labs(title = "Średnie roczne saldo w różnych grupach wiekowych",
       x = "Wiek", y = "Średnie saldo (euro)") +
  theme_minimal()

ggplot(zadanie5.podstawowe, aes(x = age, y = srednie_saldo)) +
  geom_col() +
  labs(title = "Średnie roczne saldo w różnych grupach wiekowych dla wykształcenia podstawowego",
       x = "Wiek", y = "Średnie saldo (euro)") +
  theme_minimal() + theme(plot.title = element_text(size = 13)) +
  scale_x_continuous(expand = c(0, 0), breaks = seq(0, 95, by = 5))

ggplot(zadanie5.wyzsze, aes(x = age, y = srednie_saldo)) +
  geom_col() +
  labs(title = "Średnie roczne saldo w różnych grupach wiekowych dla wykształcenia wyższego",
       x = "Wiek", y = "Średnie saldo (euro)") +
  theme_minimal() + theme(plot.title = element_text(size = 13)) +
  scale_x_continuous(expand = c(0, 0), breaks = seq(0, 95, by = 5))

ggplot(zadanie5.srednie, aes(x = age, y = srednie_saldo)) +
  geom_col() +
  labs(title = "Średnie roczne saldo w różnych grupach wiekowych dla wykształcenia średniego",
       x = "Wiek", y = "Średnie saldo (euro)") +
  theme_minimal() + theme(plot.title = element_text(size = 13)) +
  scale_x_continuous(expand = c(0, 0), breaks = seq(0, 95, by = 5))

ggplot(zadanie5.srednie %>%  filter(srednie_saldo < 50000), aes(x = age, y = srednie_saldo)) +
  geom_col() +
  labs(title = "Średnie roczne saldo (poniżej 50000) w różnych grupach wiekowych dla wykształcenia średniego",
       x = "Wiek", y = "Średnie saldo (euro)") +
  theme_minimal() + theme(plot.title = element_text(size = 11)) +
  scale_x_continuous(expand = c(0, 0), breaks = seq(0, 95, by = 5))

ggplot(zadanie5.nieznane, aes(x = age, y = srednie_saldo)) +
  geom_col() +
  labs(title = "Średnie roczne saldo w różnych grupach wiekowych dla wykształcenia nieznanego",
       x = "Wiek", y = "Średnie saldo (euro)") +
  theme_minimal() + theme(plot.title = element_text(size = 13)) +
  scale_x_continuous(expand = c(0, 0), breaks = seq(0, 95, by = 5))

```

**Komentarz:**

Zarówno dla wykształcenia podstawowego jak i nieznanego saldo jest mniej więcej podobne, zwiększa się wraz z wiekiem przyjmując najwyższe wartości dla grup wiekowych 65-85 lat. Dla wykształcenia śedniego jest to podobny trent, lecz zwiększa się bardziej stabilnie, bez skoków dla różnych grup wiekowych, osiągając swój pik dla 64-75 lat, występuje również obserwacją odstająca, która jest blisko 10 ktornie większa od pzostałych najwyższech średnich sald dla tego rodzaju wykształcenia. 
Dla wykształcenia wyższego występuje dla lat 20-30 niewilki wzrost, a następnie średnie saldo jest na bliskim sobie rónym poziomie aż do grupy wiekowej 60 lat, gdzie widzimy, że w kolejnych grupach wiekowych saldo jest duże, bądź małe, prawie nie przyjmuje wartości pośrednich. 
W każdej w próbek jest cięzko stwierdzić jak wygląda sytuacja dla osób starszych, powyżej 75 lat, ponieważ występują braki danych i znaczące wachania wyników.




## Zadanie 6

Rozważmy osoby, które są bezrobotne albo ich zawód jest nieznany. Czy procent osób, które są bezrobotne i nie spłacają kredytu jest większy od procenta osób o nieznanym zawodzie i nie spłacanym kredycie? Jaki typ kredytu jest (przez te osoby) najczęściej niespłacany?

```{r zadanie 6, message=FALSE}

zadanie6.1 <- df %>% filter(job %in% c("unemployed", "unknown")) %>% group_by(job, default) %>% 
  summarise(liczba = n())
library(tidyr)
zadanie6.2 <- zadanie6.1 %>% pivot_wider(names_from = default, values_from = liczba) %>% mutate(calkowita_liczba = no + yes) %>% 
  mutate(no = no/calkowita_liczba * 100, yes = yes/calkowita_liczba * 100)

zadanie6.3 <- df %>% filter(job %in% c("unemployed", "unknown")) %>% filter(default == "yes") %>% 
  group_by(job, housing, loan) %>% summarise(liczba = n())

zadanie6.4 <- zadanie6.3 %>%  mutate(rodzaj = case_when(
                            housing == "no" & loan=="no" ~ "inny typ kredytu (pożyczki)",
                            housing == "yes" & loan=="no" ~ "kredyt mieszkaniowy",
                            housing =="no" & loan=="yes" ~ "pożyczka osobista",
                            TRUE ~ "kredyt i pożyczka"))

ggplot(zadanie6.4, aes(x = rodzaj, y = liczba)) + geom_col(fill = "steelblue")+ 
  labs(title = "Typy kredytów jakie są najczęściej niespłacane przez bezrobotnych i o nieznanym zawodzie",
       x = "Zawód",
       y = "Liczba osób") +  theme_minimal() +
  theme(plot.title = element_text(size = 11)) + 
  theme(axis.title.y = element_text(margin = margin(r = 10)))+
  scale_x_discrete(expand = c(0, 0)) +
  scale_y_continuous(expand = c(0, 0), breaks = seq(0, 17, by = 1))

```

**Komentarz:**
Procent osób, które są bezrobotne i nie spłacają kredytu jest większy niż procent osób o nieznanym zawodzie i nie spłacanym kredycie. Jest to większy procent, jak również większa liczba osób, aż o 28. Najczęściej niespłacany przez te osoby jest kredyt mieszkaniowy, jest to 16 osób.