---
title: "Praca domowa 2"
author: "Barbara Jankowska"
output: 
  html_document:
    toc: true
    toc_float: true
    code_folding: hide
    theme: united

---

```{r setup, include=FALSE}
knitr::opts_chunk$set(echo = TRUE)
library(dplyr)
library(ggplot2)

### Wczytanie danych
df <- read.csv("dane.csv")

```

## Dane 
Dane wykorzystane w Pracy domowej 2 są związane z kampaniami marketingu bezpośredniego portugalskiej instytucji bankowej. Kampanie marketingowe opierały się na rozmowach telefonicznych. Często wymagany był więcej niż jeden kontakt z tym samym klientem, aby uzyskać dostęp do tego, czy produkt (lokata bankowa) zostanie (lub nie) subskrybowany. Opis wszystkich kolumn znajduje się również w pliku `README.md`.

#### Dane klienta banku
|Zmienna|Opis|
|-|-|
| **age**| wiek|
|**job** : admin., unknown, unemployed, management, housemaid, entrepreneur, student, blue-collar, self-employed, retired, technician, services|	administrator, nieznany, bezrobotny, kierownictwo, pokojówka, przedsiębiorca, student, pracownik fizyczny, samozatrudniony, emeryt, technik, usługi|
|**marital** : married, divorced, single; note: divorced means divorced or widowed)|żonaty/zamężna, rozwiedzion_, kawaler/panna; uwaga: rozwiedzion_ oznacza rozwiedzion_ lub owdowiał_|
|**education** : unknown, secondary, primary, tertiary| nieznane, średnie, podstawowe, wyższe|
|**default** : yes, no | czy kredyt jest niespłacany : tak, nie|
|**balance** : average yearly balance, in euros| średnie roczne saldo w euro|
|**housing** : has housing loan? yes, no |czy posiada kredyt mieszkaniowy? tak, nie|
|**loan** : has personal loan? yes, no | ma pożyczkę osobistą? tak, nie|

#### Dane związane z ostatnim kontaktem w bieżącej kampanii
|Zmienna|Opis|
|-|-|
|**contact** : unknown, telephone, cellular| nieznany, telefon, komórkowy|
|**day** : last contact day of the month | dzień miesiąca ostatniego kontaktu|
|**month** : last contact month of year, jan, feb, mar, ..., nov, dec | miesiąc ostatniego kontaktu w roku, styczeń, luty, marzec, ..., listopad, grudzień|
|**duration** : last contact duration, in seconds |czas trwania ostatniego kontaktu w sekundach|


## Zadanie 1

Weźmy pod uwagę zawody (`job`) klientów banku. Który zawód zacząco wyróżnia się w posiadaniu kredytu mieszkaniowego lub pożyczki osobistej?


```{r zadanie 1, message=FALSE}

# Tu umieść kod do wygenerowania odpowiedzi do zadania.

df1 <- df %>%
  filter(housing == "yes" | loan == "yes") %>%
  group_by(job) %>%
  summarise(count = n()) %>%
  mutate(job = factor(job))

ggplot(df1, aes(x = reorder(job, -count), y=count)) + geom_col() +
  theme(axis.text.x = element_text(angle=45, hjust=1)) + 
  labs(x='jobs', y='count') +
   geom_col(fill = "darkseagreen3")


```

**Komentarz:**
Utworzyłam ramkę danych, mówiącą ile w każdym zawodzie jest osób, które mają kredyt mieszkaniowy lub pożyczkę osobistą. Następnie zrobiłam wykres słupkowy ukazujący nam te dane w kolejności malejącej. Z wykresu widać, że zawodem, który wyróżnia się w posiadaniu kredytu mieszkaniowego lub pożyczki osobistej jest "blue-colar"

## Zadanie 2

Wybierając klientów, którzy mają nieznany sposób kontaktu (`contact`). Jak rozkłada się ich wiek w podziale na status związku?


```{r zadanie 2, message=FALSE}

# Tu umieść kod do wygenerowania odpowiedzi do zadania.

df2 <- df %>% filter(contact == 'unknown')

ggplot(df2, aes(x = age, fill = marital)) + 
  geom_density(alpha=0.5)



```

**Komentarz:**
Fultruję dane tak, aby brać pod uwagę jedynie klientów, którzy mają nieznany sposób kontaktu. Następnie tworzę wykres gęstości, który dobrze obrazuje rozkład wieku w podziale na status związku. Możemy wywnioskować np. że w grupie ludzi mających poniżej 35 lat najwięcej jest singli.

## Zadanie 3

Jaka jest różnica pomiędzy średnim rocznym saldem w euro w zależności od wykształcenia i tego czy kredyt jest niespłacany?

```{r zadanie 3, message=FALSE}

# Tu umieść kod do wygenerowania odpowiedzi do zadania.

df3 <- df %>% group_by(education, default) %>% 
  summarize(mean_balance = mean(balance)) %>%
  mutate(education = factor(education), default = factor(default))

ggplot(df3, aes(x=education, y=mean_balance, fill=default)) + geom_col(position=position_dodge()) +
labs(x="Education", y="Mean balance (euro)", fill="The loan is not paid")

```

**Komentarz:**
Tworzę ramkę danych przedstawiającą średnie roczne saldo w zależności od wykształcenia oraz tego czy kredyt jest niespłacany. Następnie tworzę wykres kolumnowy, z którego widać, że średnie roczne saldo jest ujemne gdy kredyt jest niespłacany oraz dodatnie gdy kredyt jest spłacany. 
Ponadto widać zależność od wykształcenia. Np. dla przypadków gdy kredyt jest spłacany, największe średnie roczne saldo mają osoby o wykształceniu wyższym

## Zadanie 4

Czy dzień i miesiąc kontaktu z klientem ma wpływ na średni czas trwania rozmowy w stosunku do średniego czasu trwania rozmowy?
```{r zadanie 4, message=FALSE}

# Tu umieść kod do wygenerowania odpowiedzi do zadania.

mean_duration_all <- mean(df$duration)

df4 <- df %>%
  group_by(day, month) %>%
  summarize(mean_duration = mean(duration)) %>%
  mutate(mean_duration_diff = mean_duration_all - mean_duration)

#install.packages("lubridate")
library(lubridate)

df4 <- df4 %>% mutate(date = dmy(paste(day, month, "2024")))

ggplot(df4, aes(x=date, y=mean_duration_diff)) +
  geom_point(colour = "darkgreen") +
  scale_x_date(date_labels = "%b", breaks = seq(min(df4$date), max(df4$date), by = "1 month")) +
  theme_minimal()

```

**Komentarz:**
Odpowiednio grupuję dane, aby uzyskać informacje o średnim czasie rozmowy dla każdego dnia i miesiąca. Tworzę osobną kolumnę z datą w odpowiednim formacie. Wyznaczam również ogólny średni czas trwania rozmowy (z wszystkich rozmów). Dla każdego dnia i miesiąca liczę między nimi różnicę. Przedstawiam je na wykresie punktowym.

## Zadanie 5

Czy jest zależnośc pomiędzy wiekiem klientów a ich średnim rocznym saldzie w euro w podziale na stopień wykształcenia?


```{r zadanie 5, message=FALSE}

# Tu umieść kod do wygenerowania odpowiedzi do zadania.

df5 <- df %>%
  group_by(age, education) %>%
  summarise(mean_balance = mean(balance))

ggplot(df5, aes(x=age, y=mean_balance, color=education)) + 
  geom_point() +
  theme_minimal() +
  scale_y_sqrt()

```

**Komentarz:**
Tworzę odpowiednią ramkę danych ukazującą średnie roczne saldo w zależności od wieku oraz wykształcenia. Następnie tworzę wykres punktowy przedstawiający te dane. Używam funkcji scale_y_sqrt (czyli skaluję wartości y za pomocą pierwiastka kwadratowego) aby dane na wykresie były bardziej czytelne i różnice bardziej widoczne.
Z wykresu można odczytać wiele informacji np. że średnie saldo maleje od pewnego wieku (ok 70).

## Zadanie 6
Rozważmy osoby, które są bezrobotne albo ich zawód jest nieznany. Czy procent osób, które są bezrobotne i nie spłacają kredytu jest większy od procenta osób o nieznanym zawodzie i nie spłacanym kredycie? Jaki typ kredytu jest (przez te osoby) najczęściej niespłacany? 

```{r zadanie 6, message=FALSE}

# Tu umieść kod do wygenerowania odpowiedzi do zadania.

df6 <- df %>%
  filter(job %in% c("unknown", "unemployed")) %>%
  filter(default == "yes") %>%
  group_by(job) %>%
  summarize(count = n()) %>%
  mutate(percent = count*100/sum(count))

df7 <- df %>%
  filter(job %in% c("unknown", "unemployed")) %>%
  filter(default == "yes") %>%
  mutate(loan_type = case_when(
    housing == "yes" & loan == "no" ~ "housing",
    housing == "no" & loan == "yes" ~ "personal loan", 
    housing == "yes" & loan == "yes" ~ "both",
    TRUE ~ "none"))


ggplot(df6, aes(x=job, y=percent)) + geom_col(fill="navyblue") + theme_minimal()
ggplot(df7, aes(x=loan_type)) + geom_bar(fill="lightpink")+ theme_minimal()
ggplot(df7, aes(x=job, fill=loan_type)) + geom_bar() + theme_minimal()
```

**Komentarz:**
Tworzę ramki danych uwzględniając jedynie osoby bezrobotne lub o nieznanym zawodzie, które mają niespłacany kredyt. 
Z pierwszego wykresu widać, że większy procent stanowią osoby bezrobotne.
W drugiej ramce danych tworzę dodatkową kolumnę przechowującą informacje o typie kredytu. Z wykresów widać, że najczęściej niespłacanym typem kredytu jest kredyt mieszkaniowy.