---
title: "Praca domowa 2"
author: "Julia Małaśnicka"
output: 
  html_document:
    toc: true
    toc_float: true
    code_folding: hide
    theme: united

---

```{r setup, include=FALSE}
knitr::opts_chunk$set(echo = TRUE)
library(dplyr)
library(ggplot2)

### Wczytanie danych
df <- read.csv("dane.csv")

```

## Dane 
Dane wykorzystane w Pracy domowej 2 są związane z kampaniami marketingu bezpośredniego portugalskiej instytucji bankowej. Kampanie marketingowe opierały się na rozmowach telefonicznych. Często wymagany był więcej niż jeden kontakt z tym samym klientem, aby uzyskać dostęp do tego, czy produkt (lokata bankowa) zostanie (lub nie) subskrybowany. Opis wszystkich kolumn znajduje się również w pliku `README.md`.

#### Dane klienta banku
|Zmienna|Opis|
|-|-|
| **age**| wiek|
|**job** : admin., unknown, unemployed, management, housemaid, entrepreneur, student, blue-collar, self-employed, retired, technician, services|	administrator, nieznany, bezrobotny, kierownictwo, pokojówka, przedsiębiorca, student, pracownik fizyczny, samozatrudniony, emeryt, technik, usługi|
|**marital** : married, divorced, single; note: divorced means divorced or widowed)|żonaty/zamężna, rozwiedzion_, kawaler/panna; uwaga: rozwiedzion_ oznacza rozwiedzion_ lub owdowiał_|
|**education** : unknown, secondary, primary, tertiary| nieznane, średnie, podstawowe, wyższe|
|**default** : yes, no | czy kredyt jest niespłacany : tak, nie|
|**balance** : average yearly balance, in euros| średnie roczne saldo w euro|
|**housing** : has housing loan? yes, no |czy posiada kredyt mieszkaniowy? tak, nie|
|**loan** : has personal loan? yes, no | ma pożyczkę osobistą? tak, nie|

#### Dane związane z ostatnim kontaktem w bieżącej kampanii
|Zmienna|Opis|
|-|-|
|**contact** : unknown, telephone, cellular| nieznany, telefon, komórkowy|
|**day** : last contact day of the month | dzień miesiąca ostatniego kontaktu|
|**month** : last contact month of year, jan, feb, mar, ..., nov, dec | miesiąc ostatniego kontaktu w roku, styczeń, luty, marzec, ..., listopad, grudzień|
|**duration** : last contact duration, in seconds |czas trwania ostatniego kontaktu w sekundach|


## Zadanie 1

Weźmy pod uwagę zawody (`job`) klientów banku. Który zawód zacząco wyróżnia się w posiadaniu kredytu mieszkaniowego lub pożyczki osobistej?


```{r zadanie 1, message=FALSE}

df %>% 
  filter(loan == "yes" | housing == "yes") %>% 
  select(job) %>%
  ggplot(aes(x=job)) + geom_bar() +
  labs(title = "Pożyczki w różnych zawodach", x = "Zawód", y = "Liczba osób z pożyczką") +
  scale_x_discrete(guide = guide_axis(angle = 15))

```

**Komentarz: Wyróżniającym się zawodem w posiadaniu kredytu mieszkaniowego lub pożyczki osobistej jest pracownik fizyczny.**

## Zadanie 2

Wybierając klientów, którzy mają nieznany sposób kontaktu (`contact`). Jak rozkłada się ich wiek w podziale na status związku?


```{r zadanie 2, message=FALSE}

df %>% 
  filter(contact == "unknown") %>% 
  ggplot(aes(x = marital, y = age)) + geom_boxplot() +
  labs(title = "Rozkład wieku ze względu na stan cywilny", x = "Stan cywilny", y = "Wiek")

```

**Komentarz: Osoby będące kawalerami/pannami są najczęściej osobami młodszymi, z medianą w okolicach 33 roku życia. Żadko występują osoby o tym statusie po 55 roku życia. Osoby zamężne/żonate występują w całym przedziale wiekowym, z medianą w 41 roku życia. Nie ma osób rozwiedzionych przed 25 rokiem życia. Mediana wieku osób rozwiedzianych to 45 rok życia.**

## Zadanie 3

Jaka jest różnica pomiędzy średnim rocznym saldem w euro w zależności od wykształcenia i tego czy kredyt jest niespłacany?

```{r zadanie 3, message=FALSE}

df %>% 
  select(balance, education, default) %>% 
  ggplot(aes(x = education, y = balance, fill = default)) +
  geom_col(position = position_dodge()) +
  labs(title = "Zarobki w zależności od wykształcenia i tego czy kredyt jest niespłacany",
       x = "Wykształcenie", y = "Średnie roczne saldo w euro",
       fill = "Spłacanie kredytu")

```

**Komentarz: Osoby niespłacające kredytu mają znacznie niższe średnie roczne saldo od spłacających. Osoby bardziej wykształcone mają wyższe średnie roczne saldo od mniej wykształconych.**

## Zadanie 4

Czy dzień i miesiąc kontaktu z klientem ma wpływ na średni czas trwania rozmowy w stosunku do średniego czasu trwania rozmowy?
```{r zadanie 4, message=FALSE}

df %>% 
  select(day, month, duration) %>% 
  mutate(avgDuration = mean(duration)) %>% 
  group_by(day, month) %>% 
  mutate(avgDailyDuration = mean(duration, na.rm = TRUE)) %>% 
  ungroup() %>% 
  ggplot(aes(x = day, y = avgDailyDuration, color = factor(month))) +
  geom_point() +
  geom_hline(aes(yintercept = avgDuration), color = "white", linetype = "dashed", linewidth = 0.5) +
  facet_wrap(~ month) +
  labs(title = "Średni czas trwania rozmowy w stosunku do daty", x = "Dzień", y = "Czas rozmowy",
       color = "Miesiac") +
  theme_dark()

```

**Komentarz: Treść zadania nie ma sensu. Ogónie większość dni w roku ma średni czas rozmowy zbliżony do średniego czasu rozmowy w roku, ale jest kilka dni w roku kiedy rozmowy są znacznie dłuższe od średniego czasu trwania rozmowy (~10 czerwca, ~13 czerwca, ~13 marca i ~22 listopada).**

## Zadanie 5

Czy jest zależnośc pomiędzy wiekiem klientów a ich średnim rocznym saldzie w euro w podziale na stopień wykształcenia?


```{r zadanie 5, message=FALSE}

df %>% 
  group_by(age, education) %>%
  summarise(mean_balance = mean(balance), .groups = "drop") %>%
  ggplot(aes(x = age, y = mean_balance, color = education, fill = education)) +
  geom_smooth(method = "loess", se = TRUE, alpha = 0.3, size = 1) +
  labs(title = "Średnie saldo wg wieku i wykształcenia", x = "Wiek", y = "Średnie saldo")

```

**Komentarz: Wraz ze wzrostem wieku średnie saldo wzrasta dla każdego rodzaju wykształcenia. Srednie saldo osiąga maksimum pomiędzy 62 a 80 rokiem życia a następnie maleje. Najbardziej zróżnicowaną grupą pod wzgędem salda jest grupa osób o wykształceniu średnim. Blisko 20 roku życia rodzaj wykształcenia nie ma tak dużego znaczenia. Po 65 roku życia osoby o wykształceniu średnim mają wyraźnie wyższye średnie saldo od reszty.**

## Zadanie 6
Rozważmy osoby, które są bezrobotne albo ich zawód jest nieznany. Czy procent osób, które są bezrobotne i nie spłacają kredytu jest większy od procenta osób o nieznanym zawodzie i nie spłacanym kredycie? Jaki typ kredytu jest (przez te osoby) najczęściej niespłacany? 

```{r zadanie 6, message=FALSE}

df1 <- df %>% 
  filter((job == "unknown" | job == "unemployed") & (loan == "yes" | housing == "yes") & (default == "no")) %>% 
  count(job) %>% 
  mutate(perc = n / sum(n) * 100, label = paste0(round(perc, 1), "%")) 
  
ggplot(df1, aes(x = "", y = n, fill = job)) + 
  geom_col(width = 1) + 
  coord_polar("y", start = 0) +
  geom_text(aes(label = label),
            position = position_stack(vjust = 0.5)) +
  labs(title = "Osoby, które nie spłacają kredytu", fill = "Zatrudnienie") + 
  theme_void()

df2 <- df %>% 
  filter((job == "unknown" | job == "unemployed") & (loan == "yes" | housing == "yes") & default == "no") %>% 
  mutate(type = ifelse(loan == "yes", "loan", ifelse(housing == "yes", "housing", "no")))

ggplot(df2, aes(x = type, fill = job)) +
  geom_bar(position = position_dodge()) + 
  labs(title = "Rodzaje niespłacanego kredytu",
       x = "Rodzaj kredytu", y = "Liczba osób", fill = "Zatrudnienie")

```

**Komentarz: Procent osób, które są bezrobotne i nie spłacają kredytu jest większy od procenta osób o nieznanym zawodzie i nie spłacanym kredycie. Najczęściej są niespłacane kredyty mieszkaniowe (przez te osoby).**