---
title: "Praca domowa 2"
author: "Kacper Mocarski"
output: 
  html_document:
    toc: true
    toc_float: true
    code_folding: hide
    theme: united

---

```{r setup, include=FALSE}
knitr::opts_chunk$set(echo = TRUE)
library(dplyr)
library(ggplot2)
library(tidyr)

### Wczytanie danych
df <- read.csv("dane.csv")

```

## Dane 
Dane wykorzystane w Pracy domowej 2 są związane z kampaniami marketingu bezpośredniego portugalskiej instytucji bankowej. Kampanie marketingowe opierały się na rozmowach telefonicznych. Często wymagany był więcej niż jeden kontakt z tym samym klientem, aby uzyskać dostęp do tego, czy produkt (lokata bankowa) zostanie (lub nie) subskrybowany. Opis wszystkich kolumn znajduje się również w pliku `README.md`.

#### Dane klienta banku
|Zmienna|Opis|
|-|-|
| **age**| wiek|
|**job** : admin., unknown, unemployed, management, housemaid, entrepreneur, student, blue-collar, self-employed, retired, technician, services|	administrator, nieznany, bezrobotny, kierownictwo, pokojówka, przedsiębiorca, student, pracownik fizyczny, samozatrudniony, emeryt, technik, usługi|
|**marital** : married, divorced, single; note: divorced means divorced or widowed)|żonaty/zamężna, rozwiedzion_, kawaler/panna; uwaga: rozwiedzion_ oznacza rozwiedzion_ lub owdowiał_|
|**education** : unknown, secondary, primary, tertiary| nieznane, średnie, podstawowe, wyższe|
|**default** : yes, no | czy kredyt jest niespłacany : tak, nie|
|**balance** : average yearly balance, in euros| średnie roczne saldo w euro|
|**housing** : has housing loan? yes, no |czy posiada kredyt mieszkaniowy? tak, nie|
|**loan** : has personal loan? yes, no | ma pożyczkę osobistą? tak, nie|

#### Dane związane z ostatnim kontaktem w bieżącej kampanii
|Zmienna|Opis|
|-|-|
|**contact** : unknown, telephone, cellular| nieznany, telefon, komórkowy|
|**day** : last contact day of the month | dzień miesiąca ostatniego kontaktu|
|**month** : last contact month of year, jan, feb, mar, ..., nov, dec | miesiąc ostatniego kontaktu w roku, styczeń, luty, marzec, ..., listopad, grudzień|
|**duration** : last contact duration, in seconds |czas trwania ostatniego kontaktu w sekundach|


## Zadanie 1

Weźmy pod uwagę zawody (`job`) klientów banku. Który zawód zacząco wyróżnia się w posiadaniu kredytu mieszkaniowego lub pożyczki osobistej?


```{r zadanie 1, message=FALSE}

# Tu umieść kod do wygenerowania odpowiedzi do zadania.
zad1 <- df %>% 
  filter(housing=="yes" | loan=="yes") %>% 
  group_by(job) %>% 
  summarise(borrowers=n())

plot1 <- ggplot(zad1, aes(x = borrowers, y = job))+geom_col()
plot1
```

**Komentarz:**
Grupą zawodową zacząco wyróżniającą się w posiadaniu kredytu mieszkaniowego lub pożyczki osobistej są pracownicy fizyczni (blue-collar).

## Zadanie 2

Wybierając klientów, którzy mają nieznany sposób kontaktu (`contact`). Jak rozkłada się ich wiek w podziale na status związku?


```{r zadanie 2, message=FALSE}

# Tu umieść kod do wygenerowania odpowiedzi do zadania.
zad2 <- df %>% 
  filter(contact=="unknown") %>% 
  select(age,marital)

plot2 <-ggplot(zad2, aes(x = marital, y = age))+geom_boxplot()+ labs(title = "Rozkład wieku wśród klientów o nieznanym sposobie kontaktu",              y = "wiek",
       x = "status związku")
plot2

```

**Komentarz:**
Wśród klientów, którzy mają nieznany sposób kontaktu wiek dla kolejnych grup rozkłada się następująco:
-rozwiedzeni: większość osób jest w przedziale wiekowym 38-52, przy czym najwięcej ma ok. 45 lat.
-żonaty/zamężna: większość osób jest w przedziale wiekowym 35-49, przy czym najwięcej ma ok. 41 lat
-stanu wolnego: większość osób jest w przedziale wiekowym 29-39, przy czym najwięcej ma ok. 33 lata

## Zadanie 3

Jaka jest różnica pomiędzy średnim rocznym saldem w euro w zależności od wykształcenia i tego czy kredyt jest niespłacany?

```{r zadanie 3, message=FALSE}

# Tu umieść kod do wygenerowania odpowiedzi do zadania.
zad3 <- df %>% 
  select(balance,education,default) %>%
  group_by(education,default) %>% 
  summarise(balance=mean(balance))
plot3 <- ggplot(zad3, aes(x = education, y = balance, fill = default)) + geom_col(position = "dodge") + labs(title = "Średnie roczne saldo",              x = "wykształcenie",
       y = "średnie saldo")
plot3
```

**Komentarz:**
We wszystkich grupach wykształcenia osoby spłacające kredyt mają średnio znacznie większe średnie saldo od tych, którzy mają zadłużenie, największe średnie saldo mają osoby bez zadłużeń z wyższym wykształceniem, natomiast we wszystkich grupach osoby posiadające zadłużenie mają ujemne średnie roczne saldo, najniższe jest dla osób o nieznanym wykształceniu.

## Zadanie 4

Czy dzień i miesiąc kontaktu z klientem ma wpływ na średni czas trwania rozmowy w stosunku do średniego czasu trwania rozmowy?
```{r zadanie 4, message=FALSE}

# Tu umieść kod do wygenerowania odpowiedzi do zadania.
średnia <- mean(df$duration)
plot4.1 <- df %>% 
  group_by(day) %>% 
  summarise(sredni_czas_rozmowy=mean(duration)) %>% 
  ggplot(aes(x=day, y=sredni_czas_rozmowy))+
  geom_col()+
  geom_hline(yintercept = średnia, color = "red", linetype = "dashed", linewidth = 1)+
  labs(title = "Średni czas rozmowy w zależności od dnia",
       x = "Dzień kontaktu",
       y = "Średni czas rozmowy")
plot4.2 <- df %>% 
  group_by(month) %>% 
  summarise(sredni_czas_rozmowy=mean(duration)) %>% 
  ggplot(aes(x=month, y=sredni_czas_rozmowy))+
  geom_col()+
  geom_hline(yintercept = średnia, color = "red", linetype = "dashed", linewidth = 1)+
  labs(title = "Średni czas rozmowy w zależności od dnia",
       x = "Miesiąc kontaktu",
       y = "Średni czas rozmowy")
plot4.1
plot4.2
```

**Komentarz:**
W grudniu możemy zaobserwować wydłużenie się średniego czasu rozmowy o około minutę, w pozostałych miesiącach średnia długość rozmowy nieznacznie odbiega od ogólnej średniej. Natomiast jeśli chodzi o dzień kontaktu to największym odstępstwem charakteryzuje się 31, wtedy rozmowy są krótsze średnio o ponad minutę.

## Zadanie 5

Czy jest zależnośc pomiędzy wiekiem klientów a ich średnim rocznym saldzie w euro w podziale na stopień wykształcenia?


```{r zadanie 5, message=FALSE}
test <- df %>% select(age,balance,education) %>%filter(balance>60000) # widzimy, że 8 na 45221 obserwacji spełnia warunek, że balance>60000 zatem możemy je traktować jako odstające wartości skrajne, które w znaczącym stopniu wpływają na wykres średniej dlatego pozwolę sobie je wyrzucić z próbki
zad5 <- df %>%
  select(education,balance,age) %>% 
  mutate(grupa_wiekowa=cut(age, breaks = seq(0, 100, by = 10),right = FALSE,labels = paste(seq (0, 90, 10), seq(10, 100, 10), sep = "-")))%>% 
  filter(balance<60000) %>% 
  group_by(education,grupa_wiekowa) %>% 
  summarise(średnie=mean(balance))

plot5 <- ggplot(zad5, aes(x = grupa_wiekowa, y = średnie, colour = education,group = education)) +
  geom_line() + 
  geom_point() + 
  labs(x = "Grupa wiekowa", y = "Średnie saldo", title = "Średnie saldo w zależności od wieku i edukacji") +
  theme_minimal() +
  theme(axis.text.x = element_text(angle = 45, hjust = 1))

plot5
```

**Komentarz:**
We wszystkich kategoriach wykształcenia średnie roczne saldo rośnie wraz z wiekiem do ok. 70-80 roku życia i później zaczyna dość gwałtownie spadać.

## Zadanie 6
Rozważmy osoby, które są bezrobotne albo ich zawód jest nieznany. Czy procent osób, które są bezrobotne i nie spłacają kredytu jest większy od procenta osób o nieznanym zawodzie i nie spłacanym kredycie? Jaki typ kredytu jest (przez te osoby) najczęściej niespłacany? 

```{r zadanie 6, message=FALSE}

# Tu umieść kod do wygenerowania odpowiedzi do zadania.
zad6 <-  df %>%
  filter(job=="unknown"|job=="unemployed") %>% 
  select(job,default,loan,housing) %>% 
  group_by(job) %>% 
  summarise(hipoteka=sum(default=="yes"&housing=="yes"&loan=="no")/n()*100,pożyczki=sum(default=="yes"& housing=="no"& loan=="yes")/n()*100,hipoteka_i_pożyczki=sum(default=="yes"& housing=="yes" & loan=="yes")/n()*100,żadne_z_powyższych=sum(default=="yes"&housing=="no"&loan=="no")/n()*100) %>% 
   pivot_longer(cols = c(hipoteka, pożyczki, hipoteka_i_pożyczki, żadne_z_powyższych), names_to = "Kategoria", values_to = "Procent")
plot6 <- ggplot(zad6, aes(x = job, y = Procent, fill = Kategoria)) +
  geom_bar(stat = "identity") +
  labs(
    title = "Procent osób posiadających zadłużenie z podziałem na kategorie",
    x = "Zawód",
    y = "Procent",
    fill = "Kategoria"
  ) +
  theme_minimal() +
  scale_fill_brewer(palette = "Set2")
plot6

```

**Komentarz:**

Procent osób, które są bezrobotne i nie spłacają kredytu jest około 3-krotnie większy od procenta osób o nieznanym zawodzie i nie spłacanym kredycie.W grupie bezrobotnych najczęściej niespłacany jest kredyt hipoteczny,dla osób o nieznanym zawodzie analiza tych danych jest bezsensowna, ponieważ są to 2 osoby (jedna nie spłaca hipoteki, druga natomiast ma zadłużenie nieznanego pochodzenia).