---
title: "Praca domowa 2"
author: "Jan Wiśniewski"
output: 
  html_document:
    toc: true
    toc_float: true
    code_folding: hide
    theme: united

---

```{r setup, include=FALSE}
knitr::opts_chunk$set(echo = TRUE)
library(dplyr)
library(ggplot2)
library(tidyr)
### Wczytanie danych
df <- read.csv("dane.csv")

```

## Dane 
Dane wykorzystane w Pracy domowej 2 są związane z kampaniami marketingu bezpośredniego portugalskiej instytucji bankowej. Kampanie marketingowe opierały się na rozmowach telefonicznych. Często wymagany był więcej niż jeden kontakt z tym samym klientem, aby uzyskać dostęp do tego, czy produkt (lokata bankowa) zostanie (lub nie) subskrybowany. Opis wszystkich kolumn znajduje się również w pliku `README.md`.

#### Dane klienta banku
|Zmienna|Opis|
|-|-|
| **age**| wiek|
|**job** : admin., unknown, unemployed, management, housemaid, entrepreneur, student, blue-collar, self-employed, retired, technician, services|	administrator, nieznany, bezrobotny, kierownictwo, pokojówka, przedsiębiorca, student, pracownik fizyczny, samozatrudniony, emeryt, technik, usługi|
|**marital** : married, divorced, single; note: divorced means divorced or widowed)|żonaty/zamężna, rozwiedzion_, kawaler/panna; uwaga: rozwiedzion_ oznacza rozwiedzion_ lub owdowiał_|
|**education** : unknown, secondary, primary, tertiary| nieznane, średnie, podstawowe, wyższe|
|**default** : yes, no | czy kredyt jest niespłacany : tak, nie|
|**balance** : average yearly balance, in euros| średnie roczne saldo w euro|
|**housing** : has housing loan? yes, no |czy posiada kredyt mieszkaniowy? tak, nie|
|**loan** : has personal loan? yes, no | ma pożyczkę osobistą? tak, nie|

#### Dane związane z ostatnim kontaktem w bieżącej kampanii
|Zmienna|Opis|
|-|-|
|**contact** : unknown, telephone, cellular| nieznany, telefon, komórkowy|
|**day** : last contact day of the month | dzień miesiąca ostatniego kontaktu|
|**month** : last contact month of year, jan, feb, mar, ..., nov, dec | miesiąc ostatniego kontaktu w roku, styczeń, luty, marzec, ..., listopad, grudzień|
|**duration** : last contact duration, in seconds |czas trwania ostatniego kontaktu w sekundach|


## Zadanie 1

Weźmy pod uwagę zawody (`job`) klientów banku. Który zawód zacząco wyróżnia się w posiadaniu kredytu mieszkaniowego lub pożyczki osobistej?


```{r zadanie 1, message=FALSE}

# Tu umieść kod do wygenerowania odpowiedzi do zadania.
head(df)
df %>% 
  mutate(loan_or_housing = if_else(loan == "yes" | housing == "yes", "yes", "no")) %>% 
  filter(loan_or_housing == "yes") %>%  
  group_by(job) %>%  
  summarise(ilosc_osob = n()) %>%  
  ggplot(aes(x = reorder(job, ilosc_osob), y = ilosc_osob)) +  
  geom_col() +  
  coord_flip() +  
  labs(title = "Liczba osób z pozyczka osobista lub kredytem mieszkniowym",
       x = "Zawód", y = "Liczba osób")

```

**Komentarz:** Pracowników fizycznych, którzy mają pożyczkę lub kredyt mieszkaniowy jest ponad 7000, co czyni ich zawodem, wśród którym jest najwięcej osób z tymi pożyczkami

## Zadanie 2

Wybierając klientów, którzy mają nieznany sposób kontaktu (`contact`). Jak rozkłada się ich wiek w podziale na status związku?


```{r zadanie 2, message=FALSE}

# Tu umieść kod do wygenerowania odpowiedzi do zadania.
df %>% 
  filter(contact=="unknown") %>% 
  ggplot(aes(x=age, color=marital))+
  geom_density()
  
```

**Komentarz:** Osób w wieku około 31 lat jest zdecydowanie najwięcej wśród singli bez podanego kontaktu, natomiast rozwiedzionych w każdym wieku powyżej 35 i 55 jest podobna liczba. Jeśli chodzi o żonatych i zamężnych, którzy nie podali swojego numeru jest najwięcej w wieku około 37 lat, lecz osób w wieku [35,37) i (37, 41) jest równie sporo

## Zadanie 3

Jaka jest różnica pomiędzy średnim rocznym saldem w euro w zależności od wykształcenia i tego czy kredyt jest niespłacany?

```{r zadanie 3, message=FALSE}

# Tu umieść kod do wygenerowania odpowiedzi do zadania.
df %>% 
  group_by(education, default) %>% 
  summarise(mean_balance=mean(balance, na.rm=TRUE)) %>% 
  pivot_wider(names_from = default, values_from = mean_balance) %>% 
  mutate(balance_difference = no-yes) %>% 
   ggplot(aes(x=education, y=balance_difference))+
  geom_col()+
  labs(title = "Różnica średnich sald między osobami spłacającymi i niespłacającymi kredyt",
       x = "Wykształcenie",
       y = "Różnica średniego salda")
 
  
```

**Komentarz:**Dla kazdego zawodu osoby splacajace kredyt maja znacznie wieksze srednie saldo od tych którzy nie spłacają, największa różnica jest widoczna wśród osób z wyższym wykształceniem

## Zadanie 4

Czy dzień i miesiąc kontaktu z klientem ma wpływ na średni czas trwania rozmowy w stosunku do średniego czasu trwania rozmowy?
```{r zadanie 4, message=FALSE}

# Tu umieść kod do wygenerowania odpowiedzi do zadania.
x <- mean(df$duration)
df %>% 
  group_by(day) %>% 
  summarise(sredni_czas_rozmowy=mean(duration)) %>% 
  ggplot(aes(x=day, y=sredni_czas_rozmowy))+
  geom_col()+
  geom_hline(yintercept = x, color = "red", linetype = "dashed", linewidth = 1)+
  labs(title = "Średni czas rozmowy w zależności od dnia",
       x = "Dzień kontaktu",
       y = "Średni czas rozmowy")
df %>% 
  group_by(month) %>% 
  summarise(sredni_czas_rozmowy=mean(duration)) %>% 
  ggplot(aes(x=month, y=sredni_czas_rozmowy))+
  geom_col()+
  geom_hline(yintercept = x, color = "red", linetype = "dashed", linewidth = 1)+
  labs(title = "Średni czas rozmowy w zależności od dnia",
       x = "Miesiąc kontaktu",
       y = "Średni czas rozmowy")
```

**Komentarz:**Miesiąc ma nieznaczny wpływ na średni czas rozmowy, w każdym miesiącu czas trwania rozmów był podobny. 31-szy dzień miesiąca ma wpływ na średni czas trwania rozmów, gdyż w tym dniu rozmowy były średnio znacznie krótsze niż w pozostałych dniach

## Zadanie 5

Czy jest zależnośc pomiędzy wiekiem klientów a ich średnim rocznym saldzie w euro w podziale na stopień wykształcenia?


```{r zadanie 5, message=FALSE}

# Tu umieść kod do wygenerowania odpowiedzi do zadania.
df %>% 
  group_by(age, education) %>% 
  summarise(srednie_saldo = log(mean(balance))) %>% 
  ggplot(aes(x=age, y=srednie_saldo, color=education))+
  geom_point()
```

**Komentarz:** W wieku do około 63 lat średnie saldo jest najwyższe dla osób z wykształceniem wyzszym, zas najnizsze dla osób z podstawowym i średnim. Dla osób starszych, wykształcenie nie ma już aż tak dużego wpływu na saldo

## Zadanie 6
Rozważmy osoby, które są bezrobotne albo ich zawód jest nieznany. Czy procent osób, które są bezrobotne i nie spłacają kredytu jest większy od procenta osób o nieznanym zawodzie i nie spłacanym kredycie? Jaki typ kredytu jest (przez te osoby) najczęściej niespłacany? 

```{r zadanie 6, message=FALSE}

# Tu umieść kod do wygenerowania odpowiedzi do zadania.
df %>% 
  filter(job=="unemployed"|job=="unknown") %>% 
  group_by(job) %>% 
  summarise(
    total = n(),
    y= sum(default == "yes"),
    z = y / total * 100
  ) %>% 
  ggplot(aes(x = job, y = z)) +
  geom_col() +
  labs(title = "Procent niespłacających kredyt",
       x = "Zawód",
       y = "Procent (%)") 
  
df %>%
  filter(job=="unemployed"|job=="unknown") %>%
  filter(default=="yes") %>% 
  pivot_longer(cols = c(housing, loan),
               names_to = "credit_type",
               values_to = "credit_status") %>% 
  filter(credit_status=="yes") %>% 
  group_by(credit_type) %>% 
  summarise(ilosc = n()) %>% 
  ggplot(aes(x=credit_type, y= ilosc))+
  geom_col()+
  labs(title = "Typ kredytu najczęściej niespłacany",
       x = "Typ kredytu",
       y = "Liczba przypadków")
  

```

**Komentarz:** Procent osób które są bezrobotne i niespłacają kredytu jest wiekszy niz procent osób których zawód jest nieznany i niespłacają kredytu, gdyż odpowiednio ich procent to: 2,26%; 0,72%. Kredyt mieszkaniowy jest typem kredytu którzy bezrobotni lub osoby o nieznanym zawodzie niespłacają najczęśsciej

