---
title: "Praca domowa 2"
author: "Ewa Junosza-Szaniawska"
output: 
  html_document:
    toc: true
    toc_float: true
    code_folding: hide
    theme: united

---

```{r setup, include=FALSE}
knitr::opts_chunk$set(echo = TRUE)
library(dplyr)
library(ggplot2)
library(tidyr)

### Wczytanie danych
df <- read.csv("dane.csv")

```

## Dane 
Dane wykorzystane w Pracy domowej 2 są związane z kampaniami marketingu bezpośredniego portugalskiej instytucji bankowej. Kampanie marketingowe opierały się na rozmowach telefonicznych. Często wymagany był więcej niż jeden kontakt z tym samym klientem, aby uzyskać dostęp do tego, czy produkt (lokata bankowa) zostanie (lub nie) subskrybowany. Opis wszystkich kolumn znajduje się również w pliku `README.md`.

#### Dane klienta banku
|Zmienna|Opis|
|-|-|
| **age**| wiek|
|**job** : admin., unknown, unemployed, management, housemaid, entrepreneur, student, blue-collar, self-employed, retired, technician, services|	administrator, nieznany, bezrobotny, kierownictwo, pokojówka, przedsiębiorca, student, pracownik fizyczny, samozatrudniony, emeryt, technik, usługi|
|**marital** : married, divorced, single; note: divorced means divorced or widowed)|żonaty/zamężna, rozwiedzion_, kawaler/panna; uwaga: rozwiedzion_ oznacza rozwiedzion_ lub owdowiał_|
|**education** : unknown, secondary, primary, tertiary| nieznane, średnie, podstawowe, wyższe|
|**default** : yes, no | czy kredyt jest niespłacany : tak, nie|
|**balance** : average yearly balance, in euros| średnie roczne saldo w euro|
|**housing** : has housing loan? yes, no |czy posiada kredyt mieszkaniowy? tak, nie|
|**loan** : has personal loan? yes, no | ma pożyczkę osobistą? tak, nie|

#### Dane związane z ostatnim kontaktem w bieżącej kampanii
|Zmienna|Opis|
|-|-|
|**contact** : unknown, telephone, cellular| nieznany, telefon, komórkowy|
|**day** : last contact day of the month | dzień miesiąca ostatniego kontaktu|
|**month** : last contact month of year, jan, feb, mar, ..., nov, dec | miesiąc ostatniego kontaktu w roku, styczeń, luty, marzec, ..., listopad, grudzień|
|**duration** : last contact duration, in seconds |czas trwania ostatniego kontaktu w sekundach|


## Zadanie 1

Weźmy pod uwagę zawody (`job`) klientów banku. Który zawód zacząco wyróżnia się w posiadaniu kredytu mieszkaniowego lub pożyczki osobistej?


```{r zadanie 1, message=FALSE}

df %>%
  mutate(housing = ifelse(housing == "yes", 1, 0), loan = ifelse(loan == "yes", 1, 0)) %>% 
  group_by(job) %>% 
  summarise(count = n(), housing.count = sum(housing), loan.count = sum(loan)) %>% 
  mutate(housing.percent = 100 * housing.count / count, loan.percent = 100 * loan.count / count) %>% 
  ggplot(aes(x=housing.percent, y=loan.percent, color=job)) +
  geom_point() +
  scale_y_continuous(expand = c(0,0), limits=c(0, 100)) +
  scale_x_continuous(expand = c(0,0), limits=c(0, 100)) +
  labs(
    x = "percent of clients with housing loan",
    y = "percent of clients with personal loan")

```

**Komentarz: Kredyt mieszkaniowy najczęściej mają pracownicy fizyczni (blue-collar), a najrzadziej pokojówki (housemaid), jeżeli założymy, że student i emeryt to nie zawody. Pożyczki osobiste najczęściej mają przedsiębiorcy (entrepreneur), a najrzadziej pokojówki.**

## Zadanie 2

Wybierając klientów, którzy mają nieznany sposób kontaktu (`contact`). Jak rozkłada się ich wiek w podziale na status związku?


```{r zadanie 2, message=FALSE}

df %>% 
  filter(contact == "unknown") %>% 
  ggplot(aes(x=age, y=marital)) +
  geom_boxplot(fill = "dodgerblue") +
  labs(
    title = "Age distribution of clients with unknown contact method by marital status",
    x = "age (years)",
    y = "marital status")

df %>% 
  filter(contact == "unknown") %>% 
  ggplot(aes(x=age, fill=marital)) +
  geom_density(alpha = 0.5) +
  labs(
    title = "Age distribution of clients with unknown contact method by marital status",
    x = "age [years]",
    fill = "marital status") +
  scale_y_continuous(expand = c(0,0)) +
  scale_x_continuous(expand = c(0,0))

```

**Komentarz: Spośród klientów z nieznanym sposobem kontaktu najmłodsze są osoby stanu wolnego (single). Mediana to ~33 lata. Tylko pojedyncze jednostki mają powyżej 55 lat. Mediana wieku osób w związku małżeńskim (married) to ~41 lat, a rozwiedzionych (divorced) ~45 lat.**

## Zadanie 3

Jaka jest różnica pomiędzy średnim rocznym saldem w euro w zależności od wykształcenia i tego czy kredyt jest niespłacany?

```{r zadanie 3, message=FALSE}

df %>%
  group_by(education, default) %>%
  summarise(mean.balance = mean(balance)) %>% 
  ggplot(aes(x = education, y = mean.balance, fill = default)) + 
  geom_bar(stat = "identity", position = "dodge") +
  labs(
    title = "Mean yearly balance by education and default",
    x = "education",
    y = "mean balance [euro]",
    fill = "Is the loan unpaid?"
  )

```

**Komentarz: Osoby, które spłacają kredyt mają wyższe roczne saldo niż osoby, które nie spłacają kredytu. Biorąc pod uwagę tylko osoby spłacające kredyt, najwyższe saldo mają te z wykształceniem wyższym (tertiary), a najniższe ze średnim (secondary). Biorąc pod uwagę tylko osoby, które nie spłacają kredytu, najwyższe saldo mają te z wykształceniem średnim (secondary), a średnie salda osób z wykształceniem podstawowym (primary) i wyższym (tertiary) są porównywalne.**

## Zadanie 4

Czy dzień i miesiąc kontaktu z klientem ma wpływ na średni czas trwania rozmowy w stosunku do średniego czasu trwania rozmowy?
```{r zadanie 4, message=FALSE}

overall.mean.duration <- mean(df$duration)
#overall.mean.duration

df %>% 
  group_by(day, month) %>% 
  summarize(mean.duration = mean(duration)/overall.mean.duration) %>% 
  mutate(month = factor(month,
                        levels = c("jan", "feb", "mar", "apr", "may", "jun", "jul", "aug", "sep", "oct", "nov", "dec"),
                        labels = c("january", "february", "march", "april", "may", "june", "july", "august", "september", "october", "november", "december"))) %>% 
  ggplot(aes(x = day, y = mean.duration, color = month)) + 
  geom_hline(yintercept = 1, linetype = "dotted") +
  geom_line() +
  labs(
    title = "Average duration of call by day and month",
    x = "day",
    y = "average duration of call / overall average duration of call",
    color = "month"
  )

df %>% 
  group_by(day) %>%
  summarize(mean.duration = mean(duration)/overall.mean.duration) %>%
  ggplot(aes(x = day, y = mean.duration)) + 
  geom_hline(yintercept = 1, linetype = "dotted") +
  geom_line() +
  scale_x_continuous(expand = c(0,0), limits=c(1, 31)) +
  labs(
    title = "Average duration of call by day",
    x = "day",
    y = "average duration of call / overall average duration of call",
  )

df %>% 
  mutate(month = as.integer(factor(month,
                        levels = c("jan", "feb", "mar", "apr", "may", "jun", "jul", "aug", "sep", "oct", "nov", "dec"),
                        labels = c(1, 2, 3, 4, 5, 6, 7, 8, 9, 10, 11, 12)))) %>% 
  group_by(month) %>% 
  summarize(mean.duration = mean(duration)/overall.mean.duration) %>% 
  ggplot(aes(x = month, y = mean.duration)) + 
  geom_hline(yintercept = 1, linetype = "dotted") +
  geom_line() +
  scale_x_continuous(expand = c(0,0), limits=c(1, 12)) +
  labs(
    title = "Average duration of call by month",
    x = "month",
    y = "average duration of call / overall average duration of call",
  )


```

**Komentarz: Średni czas trwania rozmowy przez większość dni utrzymuje się na podobnym poziomie. Nietypowo długie rozmowy zdarzały się 10 czerwca i 22 listopada. Co ciekawe, średnio 31 dnia rozmowy były dużo krótsze niż w pozostałych dniach. Poza tym rozmowy w pierwszych połowach miesięcy bywały dłuższe niż w drugich. Średnio najdłuższe rozmowy były w grudniu, a najkrótsze w sierpniu.**

## Zadanie 5

Czy jest zależnośc pomiędzy wiekiem klientów a ich średnim rocznym saldzie w euro w podziale na stopień wykształcenia?


```{r zadanie 5, message=FALSE}

df %>% 
  group_by(age, education) %>% 
  summarize(mean.balance = mean(balance)) %>% 
  ggplot(aes(x=age, y=mean.balance, color=education)) +
  geom_line() +
  labs(
    title = "Mean yearly balance by age and education",
    x = "age [years]",
    y = "mean balance [euro]",
    fill = "education"
  ) +
  scale_y_continuous(expand = c(0,0)) +
  scale_x_continuous(expand = c(0,0))

df %>% 
  group_by(age, education) %>% 
  summarize(mean.balance = mean(balance)) %>%
  ggplot(aes(x=age, y = mean.balance, fill=education)) +
  geom_bar(stat = "identity", position = "dodge") +
  labs(
    title = "Mean yearly balance by age and education",
    x = "age [years]",
    y = "mean balance [euro]",
    fill = "education"
  ) +
  scale_y_continuous(expand = c(0,0)) +
  scale_x_continuous(expand = c(0,0))


```

**Komentarz: Do około 85 roku życia im ludzie są starsi, tym wyższe są ich średnie salda. Zazwyczaj najwyższe średnie salda mają osoby z wykształceniem wyższym (tertiary). Nietypowo wysokie średnie saldo jest u osób z wykształceniem średnim (secondary) w wieku około 84 lat.**

## Zadanie 6
Rozważmy osoby, które są bezrobotne albo ich zawód jest nieznany. Czy procent osób, które są bezrobotne i nie spłacają kredytu jest większy od procenta osób o nieznanym zawodzie i nie spłacanym kredycie? Jaki typ kredytu jest (przez te osoby) najczęściej niespłacany? 

```{r zadanie 6, message=FALSE}

df %>% 
  filter(job == "unemployed" | job == "unknown") %>% 
  mutate(overall.count = n()) %>% 
  filter(default == "yes") %>% 
  group_by(job, overall.count) %>% 
  summarize(count = n()) %>% 
  mutate(percent = 100 * count / overall.count) %>% 
  ggplot(aes(x = job, y = percent)) +
  geom_col(fill = "dodgerblue") +
  labs(
    title = "Percent of unemployed clients or clients with unknown jobs with unpaid loan by job",
    x = "job",
    y = "percent [%]"
  )

df %>% 
  filter(job == "unemployed" | job == "unknown") %>%
  summarize(housing = sum(housing == "yes"), personal = sum(loan == "yes")) %>% 
  pivot_longer(cols = c(housing, personal), names_to = "credit.type", values_to = "count") %>% 
  ggplot(aes(y = count, x = credit.type)) +
  geom_col(fill = "dodgerblue") +
  labs(
    title = "Count of clients with unpaid loan by credit type",
    x = "credit type",
    y = "count"
  )

```

**Komentarz: Procent osób, które są bezrobotne i nie spłacają kredytu jest większy od procenta osób o nieznanym zawodzie i niespłacanym kredycie. Częściej niespłacanym kredytem jest kredyt mieszkaniowy.**