---
title: "Praca domowa 2"
author: "Wiktor Chmiel"
output: 
  html_document:
    toc: true
    toc_float: true
    code_folding: hide
    theme: united

---

```{r setup, include=FALSE}
knitr::opts_chunk$set(echo = TRUE)
library(dplyr)
library(ggplot2)

### Wczytanie danych
df <- read.csv("dane.csv")

```

## Dane 
Dane wykorzystane w Pracy domowej 2 są związane z kampaniami marketingu bezpośredniego portugalskiej instytucji bankowej. Kampanie marketingowe opierały się na rozmowach telefonicznych. Często wymagany był więcej niż jeden kontakt z tym samym klientem, aby uzyskać dostęp do tego, czy produkt (lokata bankowa) zostanie (lub nie) subskrybowany. Opis wszystkich kolumn znajduje się również w pliku `README.md`.

#### Dane klienta banku
|Zmienna|Opis|
|-|-|
| **age**| wiek|
|**job** : admin., unknown, unemployed, management, housemaid, entrepreneur, student, blue-collar, self-employed, retired, technician, services|	administrator, nieznany, bezrobotny, kierownictwo, pokojówka, przedsiębiorca, student, pracownik fizyczny, samozatrudniony, emeryt, technik, usługi|
|**marital** : married, divorced, single; note: divorced means divorced or widowed)|żonaty/zamężna, rozwiedzion_, kawaler/panna; uwaga: rozwiedzion_ oznacza rozwiedzion_ lub owdowiał_|
|**education** : unknown, secondary, primary, tertiary| nieznane, średnie, podstawowe, wyższe|
|**default** : yes, no | czy kredyt jest niespłacany : tak, nie|
|**balance** : average yearly balance, in euros| średnie roczne saldo w euro|
|**housing** : has housing loan? yes, no |czy posiada kredyt mieszkaniowy? tak, nie|
|**loan** : has personal loan? yes, no | ma pożyczkę osobistą? tak, nie|

#### Dane związane z ostatnim kontaktem w bieżącej kampanii
|Zmienna|Opis|
|-|-|
|**contact** : unknown, telephone, cellular| nieznany, telefon, komórkowy|
|**day** : last contact day of the month | dzień miesiąca ostatniego kontaktu|
|**month** : last contact month of year, jan, feb, mar, ..., nov, dec | miesiąc ostatniego kontaktu w roku, styczeń, luty, marzec, ..., listopad, grudzień|
|**duration** : last contact duration, in seconds |czas trwania ostatniego kontaktu w sekundach|


## Zadanie 1

Weźmy pod uwagę zawody (`job`) klientów banku. Który zawód znacząco wyróżnia się w posiadaniu kredytu mieszkaniowego lub pożyczki osobistej?


```{r zadanie 1, message=FALSE}

wyk_1 <- df %>%
  mutate(index = case_when(
    (housing == "yes"| default == "yes")  ~ 1,
    TRUE ~ 0
  )) %>% 
  group_by(job) %>% 
  summarise(number = sum(index)) %>% 
  ggplot(mapping = aes(x = job, y = number)) +
  geom_col() +
  theme(axis.text.x = element_text(angle = 30),
       panel.background = element_blank())
    


wyk_1
```

**Komentarz:  Blue collar workers**

## Zadanie 2

Wybierając klientów, którzy mają nieznany sposób kontaktu (`contact`). Jak rozkłada się ich wiek w podziale na status związku?


```{r zadanie 2, message=FALSE}

wyk_2 <- df %>% 
  filter(contact == "unknown") %>% 
  mutate(age_group = cut(age, 
                    breaks = seq(0, 100, by = 10), 
                    include.lowest = TRUE,
                    right = FALSE)) %>% 
  group_by(age_group, marital) %>%
  summarise(number = n()) %>% 
  ggplot(mapping = aes(
    x = age_group,
    y = number,
    fill = marital
  ))+
    geom_col()

wyk_2

```

**Komentarz: Najwięcej jest osób zamężnych/żonatych w każdej grupie wiekowej, a najmniej w rozwiedzionych**

## Zadanie 3

Jaka jest różnica pomiędzy średnim rocznym saldem w euro w zależności od wykształcenia i tego czy kredyt jest niespłacany?

```{r zadanie 3, message=FALSE}

wyk_3 <- df %>% 
  group_by(education, default) %>% 
  summarise(mean_balance = mean(balance)) %>% 
  ggplot(mapping = aes(
    x = education,
    y = mean_balance,
    fill = default
  )) +
  geom_col(
    position = position_dodge(width = 1)
  )

wyk_3
```

**Komentarz: Widzimy że osoby spłacające kredyt niezależnie od wykzstałcenia maja ujemne średnie roczne saldo w euro**

## Zadanie 4

Czy dzień i miesiąc kontaktu z klientem ma wpływ na średni czas trwania rozmowy w stosunku do średniego czasu trwania rozmowy?
```{r zadanie 4, message=FALSE}


overall_mean <- mean(df$duration)


data_summarized <- df %>%
  group_by(day, month) %>%
  summarise(
    mean_duration = mean(duration)) %>%
  mutate(diff_from_overall = mean_duration - overall_mean)

wyk_4 <- ggplot(data_summarized, mapping = aes(
                  x = factor(day),
                  y = factor(month),
                  fill = diff_from_overall)) +
  geom_tile() +
  scale_fill_gradient(low = "white", high = "blue") +
  theme_minimal()

wyk_4

```

**Komentarz: Widzimy że coś się zadziało 10 june oraz 22 nov. Zatem odpowiedź jest pozytywna**

## Zadanie 5

Czy jest zależnośc pomiędzy wiekiem klientów a ich średnim rocznym saldzie w euro w podziale na stopień wykształcenia?


```{r zadanie 5, message=FALSE}

wyk_5 <- df %>% 
  mutate(age_group = cut(age, 
                    breaks = seq(0, 100, by = 10), 
                    include.lowest = TRUE,
                    right = FALSE)) %>% 
  group_by(age_group, education) %>% 
  summarise(mean_balance = mean(balance)) %>% 
  ggplot(mapping = aes(
    x = age_group,
    y = education,
    fill = mean_balance
  )) + 
  geom_tile() + 
  scale_fill_gradient(low = "white", high = "blue") +
  theme_minimal()
  
wyk_5

```

**Komentarz: Tak im bliżej jesteśmy wykzstałcenia secondary i wieku 80 - 90 lat tym większy jest nasz średnie roczne saldo w euro **

## Zadanie 6
Rozważmy osoby, które są bezrobotne albo ich zawód jest nieznany. Czy procent osób, które są bezrobotne i nie spłacają kredytu jest większy od procenta osób o nieznanym zawodzie i nie spłacanym kredycie? Jaki typ kredytu jest (przez te osoby) najczęściej niespłacany? 

```{r zadanie 6, message=FALSE}

wyk_6a <- df %>% 
  filter(job == "unemployed" | job == "unknown") %>% 
  group_by(default, job) %>% 
  summarise(number = n()) %>% 
  ggplot(mapping = aes(
    x = job,
    y = number,
    fill = default
  )) +
  geom_col(
    position = position_dodge(width = 1)
  )


wyk_6a

wyk_6b <- df %>%
  filter(job == "unemployed" | job == "unknown",
         default == "no") %>% 
  summarise(
    n_total  = n(),
    n_housing_yes = sum(housing == "yes"),
    n_loan_yes    = sum(loan == "yes")
  ) %>%
  mutate(
    pct_housing_yes = 100 * n_housing_yes / n_total,
    pct_loan_yes    = 100 * n_loan_yes / n_total,
    pct_other = 100 * (n_total - n_housing_yes - n_loan_yes) / n_total
  )

wyk_6b

```

**Komentarz: Na pierwsza czesc pytania mozna odpowiedz tak, co do drugiej to widzimy ze wybierajac osoby nie splacjace kredytu najrzadziej splacany kredyt to pozyczki**