---
title: "Praca domowa 2"
author: "Anna Mazur"
output: 
  html_document:
    toc: true
    toc_float: true
    code_folding: hide
    theme: united

---

```{r setup, include=FALSE}
knitr::opts_chunk$set(echo = TRUE)
library(dplyr)
library(ggplot2)
library(stringr)
library(lubridate)
library(forcats)
library(patchwork)
library(tidyr)

### Wczytanie danych
df <- read.csv("dane.csv")

```

## Dane 
Dane wykorzystane w Pracy domowej 2 są związane z kampaniami marketingu bezpośredniego portugalskiej instytucji bankowej. Kampanie marketingowe opierały się na rozmowach telefonicznych. Często wymagany był więcej niż jeden kontakt z tym samym klientem, aby uzyskać dostęp do tego, czy produkt (lokata bankowa) zostanie (lub nie) subskrybowany. Opis wszystkich kolumn znajduje się również w pliku `README.md`.

#### Dane klienta banku
|Zmienna|Opis|
|-|-|
| **age**| wiek|
|**job** : admin., unknown, unemployed, management, housemaid, entrepreneur, student, blue-collar, self-employed, retired, technician, services|	administrator, nieznany, bezrobotny, kierownictwo, pokojówka, przedsiębiorca, student, pracownik fizyczny, samozatrudniony, emeryt, technik, usługi|
|**marital** : married, divorced, single; note: divorced means divorced or widowed)|żonaty/zamężna, rozwiedzion_, kawaler/panna; uwaga: rozwiedzion_ oznacza rozwiedzion_ lub owdowiał_|
|**education** : unknown, secondary, primary, tertiary| nieznane, średnie, podstawowe, wyższe|
|**default** : yes, no | czy kredyt jest niespłacany : tak, nie|
|**balance** : average yearly balance, in euros| średnie roczne saldo w euro|
|**housing** : has housing loan? yes, no |czy posiada kredyt mieszkaniowy? tak, nie|
|**loan** : has personal loan? yes, no | ma pożyczkę osobistą? tak, nie|

#### Dane związane z ostatnim kontaktem w bieżącej kampanii
|Zmienna|Opis|
|-|-|
|**contact** : unknown, telephone, cellular| nieznany, telefon, komórkowy|
|**day** : last contact day of the month | dzień miesiąca ostatniego kontaktu|
|**month** : last contact month of year, jan, feb, mar, ..., nov, dec | miesiąc ostatniego kontaktu w roku, styczeń, luty, marzec, ..., listopad, grudzień|
|**duration** : last contact duration, in seconds |czas trwania ostatniego kontaktu w sekundach|


## Zadanie 1

Weźmy pod uwagę zawody (`job`) klientów banku. Który zawód zacząco wyróżnia się w posiadaniu kredytu mieszkaniowego lub pożyczki osobistej?


```{r zadanie 1, message=FALSE}
# Tu umieść kod do wygenerowania odpowiedzi do zadania.
zad1 <- df %>%
  group_by(job) %>%
  summarise(
    n_housing = sum(housing == "yes"),  
    n_loan = sum(loan == "yes")       
  )

zad1 %>% 
  ggplot(aes(y = forcats::fct_reorder(job, n_housing), x = n_housing))+
  geom_col(fill = "blue")+
  labs(
    y = "job",           
    x = "number of people having housing loan",  
  )

zad1 %>% 
  ggplot(aes(y = forcats::fct_reorder(job, n_loan), x = n_loan))+
  geom_col(fill = "orange")+
  labs(
    y = "job",           
    x = "number of people having personal loan",  
  )
  

```

**Komentarz:**
Najwięcej pożyczek (kredytów mieszkaniowych i kredytów osobistych) biorą pracownicy fizyczni. 

## Zadanie 2

Wybierając klientów, którzy mają nieznany sposób kontaktu (`contact`). Jak rozkłada się ich wiek w podziale na status związku?


```{r zadanie 2, message=FALSE}
# Tu umieść kod do wygenerowania odpowiedzi do zadania.

df %>% 
  filter(contact == "unknown") %>% 
  ggplot(aes(x = age)) +
  geom_histogram(binwidth = 5, color = "black", fill = "#ab3333") +  
  facet_wrap(~ marital) +  
  labs(
    x = "Wiek", 
    y = "Liczba osób", 
    title = "Rozkład wieku według stanu cywilnego"
  ) +
  theme_minimal()
```

**Komentarz:**
  Wśród rozwiedzionych wiek rozkłada się dość równomiernie (oprócz kategorii wiekowych 20-35 i 55-60). Liczby te są stosunkowo niewielkie (ok. 250 osób w danej kategorii wiekowej).
  Najwięcej osób po ślubie ma 35-45 lat. Zamężna czy żonaty to również najczęściej pojawiający się stan cywilny (z trzech rozważanych) we wszystkich grupach oprócz osób w wieku 20-35, gdzie dominuje bycie singlem. Między 30 a 35 rokiem życia odnotowuje się najwięcej singli, a między 60 a 65 -- najmniej.
  

## Zadanie 3

Jaka jest różnica pomiędzy średnim rocznym saldem w euro w zależności od wykształcenia i tego czy kredyt jest niespłacany?

```{r zadanie 3, message=FALSE}
# Tu umieść kod do wygenerowania odpowiedzi do zadania.
df %>% 
  group_by(education, default) %>%
  summarise(mean_balance = mean(balance)) %>% 
  ggplot(aes(x = education, y = mean_balance, fill = default)) +
  geom_bar(stat = "identity", position = "dodge") +  
  scale_fill_manual(
    values = c("yes" = "lightcoral", "no" = "lightgreen"),
    labels = c("yes" = "nie", "no" = "tak")
    )+ 
  labs(
    x = "Wykształcenie", 
    y = "Średnie saldo w euro (dla danej grupy)", 
    title = "Średnie saldo w zależności od wykształcenia i statusu spłacania kredytu",
    fill = "Czy spłaca kredyt?"
    )+
  scale_x_discrete(labels = c(
    "primary" = "Podstawowe", 
    "secondary" = "Średnie", 
    "tertiary" = "Wyższe", 
    "unknown" = "Nieznane")
    )
```

**Komentarz:**
Obserwujemy następującą zależność: osoby, których średnie roczne saldo jest dodatnie, spłacają kredyt, natomiast saldo osób, które kredytu nie spłacają, jest ujemne.

## Zadanie 4

Czy dzień i miesiąc kontaktu z klientem ma wpływ na średni czas trwania rozmowy w stosunku do średniego czasu trwania rozmowy?
```{r zadanie 4, message=FALSE}

# Tu umieść kod do wygenerowania odpowiedzi do zadania.
mean_duration_general <- mean(df$duration, na.rm = TRUE)

df %>% 
  group_by(day, month) %>% 
  summarise(mean_duration_daily = mean(duration)) %>%
  mutate(
    month = str_to_title(month),  
    month = fct_reorder(month, match(month, str_to_title(month.abb))),
    date = factor(paste(day, month), levels = paste(rep(1:31, each = 12), rep(str_to_title(month.abb), times = 31))) 
  ) %>%
  arrange(month, day) %>% 
  ggplot(aes(x = date, y = mean_duration_daily))+
  geom_col(fill = "#66c2a5")+
  geom_hline(yintercept = mean_duration_general, linetype = "solid", color = "red")+
  facet_wrap(~month, scales = "free_x", ncol = 3) +
  theme(axis.text.x = element_text(angle = 90, size = 4))+
  labs(
    y = "last contact duration [s]"
  )


df %>% 
  group_by(day, month) %>% 
  summarise(mean_duration_daily = mean(duration)) %>%
  mutate(
    month = str_to_title(month),  
    month = fct_reorder(month, match(month, str_to_title(month.abb))),
    date = factor(paste(day, month), levels = paste(rep(1:31, each = 12), rep(str_to_title(month.abb), times = 31))) 
  ) %>%
  arrange(month, day) %>% 
  ggplot(aes(x = date, y = mean_duration_daily))+
  geom_col(fill = "lightblue")+
  geom_hline(yintercept = mean_duration_general, linetype = "solid", color = "red")+
  facet_wrap(~month, scales = "free", ncol = 3) +
  theme(axis.text.x = element_text(angle = 90, size = 4))+
  labs(
    y = "last contact duration [s]"
  )

  
```

**Komentarz:**
Najdłuższe rozmowy miały miejsce 10 stycznia, 22 listopada oraz 13 marca. Najkrótsze rozmowy natomiast odbyły się 4,5,10 października, 5,26 września oraz 1 sierpnia. Większość rozmów miała zbliżoną długość trwania do średniej rocznej (reprezentowaną przez czerwoną linię). Zdaje się nie widać żadnego trendu. Dni wymienione wcześniej zdają się być losowe.

## Zadanie 5

Czy jest zależność pomiędzy wiekiem klientów a ich średnim rocznym saldzie w euro w podziale na stopień wykształcenia?


```{r zadanie 5, message=FALSE}

# Tu umieść kod do wygenerowania odpowiedzi do zadania.
df %>% 
  group_by(age, education) %>% 
  summarise(mean_by_age = mean(balance, na.rm = TRUE), .groups = "drop") %>% 
  ggplot(aes(x = age, y = mean_by_age)) +
  geom_col(fill = "steelblue") +
  facet_wrap(~education, scales = "free_x") +
  scale_x_continuous(breaks = seq(20, max(df$age, na.rm = TRUE), by = 10)) + 
  scale_y_continuous(labels = scales::comma, limits = c(0, 3000), breaks = seq(500, 3000, 500)) + 
  labs(
    y = "Mean balance in euro",
    x = "Age"
  ) +
  theme_minimal()

df %>% 
  group_by(age, education) %>% 
  summarise(mean_by_age = mean(balance, na.rm = TRUE), .groups = "drop") %>%
  filter(mean_by_age > 3000) %>% 
  mutate(education = fct_reorder(education, mean_by_age)) %>%
  ggplot(aes(x = age, y = mean_by_age, fill = education))+
  geom_col(position = "stack")+
  scale_x_continuous(breaks = seq(min(df$age), max(df$age), by = 1)) +
  scale_y_continuous(breaks = seq(0, 60000, 5000))+
  theme_minimal()

```

**Komentarz:**
W przypadku gdy wykształcenie jest znane, generalna tendencja jest taka, że im człowiek starszy, tym ma wyższe roczne saldo. W przeciwnym przypadku trudno zauważyć jakąś zależność.
Na drugim wykresie zamieściłam te obserwacje, które przekraczały 3000. Z nich można odczytać informacje o najbogatszych jednostkach dla każdej grupy.


## Zadanie 6
Rozważmy osoby, które są bezrobotne albo ich zawód jest nieznany. Czy procent osób, które są bezrobotne i nie spłacają kredytu jest większy od procenta osób o nieznanym zawodzie i niespłacanym kredycie? Jaki typ kredytu jest (przez te osoby) najczęściej niespłacany? 

```{r zadanie 6, message=FALSE}

# Tu umieść kod do wygenerowania odpowiedzi do zadania.


plot1 <- df %>%
  filter(job == "unknown" | job == "unemployed") %>%
  group_by(job) %>%
  summarise(
    total = n(),
    not_paying_credit = sum(default == "yes"), 
    percentage_not_paying = (not_paying_credit / total) * 100
  ) %>% 
  ggplot(aes(x = job, y = percentage_not_paying))+
  geom_col()

plot2 <- df %>% 
  filter(default == "yes") %>% 
  filter(job == "unemployed" | job == "unknown") %>% 
  group_by(job) %>%
  summarise(
    n_housing = sum(housing == "yes"),  
    n_loan = sum(loan == "yes")
  ) %>% 
  pivot_longer(cols = c(n_loan, n_housing), names_to = "category", values_to = "count") %>% 
  ggplot(aes(x = job, y = count, fill = category)) +
  geom_col(position = "dodge")


plot1 + plot2
  
```

**Komentarz:**
Około 2,3 % bezrobotnych nie płaci kredytu, natomiast dla osób o nieznanym statusie zatrudnienia ten odsetek wynosi ok. 0,7%. W obu przypadkach najczęściej niespłacany jest kredyt mieszkaniowy.