---
title: "Praca domowa 2"
author: "Pawel Stefanczyk"
output: 
  html_document:
    toc: true
    toc_float: true
    code_folding: hide
    theme: united

---

```{r setup, include=FALSE}
knitr::opts_chunk$set(echo = TRUE)
library(dplyr)
library(ggplot2)
library(tidyr)

### Wczytanie danych
df <- read.csv("dane.csv")

```

## Dane 
Dane wykorzystane w Pracy domowej 2 są związane z kampaniami marketingu bezpośredniego portugalskiej instytucji bankowej. Kampanie marketingowe opierały się na rozmowach telefonicznych. Często wymagany był więcej niż jeden kontakt z tym samym klientem, aby uzyskać dostęp do tego, czy produkt (lokata bankowa) zostanie (lub nie) subskrybowany. Opis wszystkich kolumn znajduje się również w pliku `README.md`.

#### Dane klienta banku
|Zmienna|Opis|
|-|-|
| **age**| wiek|
|**job** : admin., unknown, unemployed, management, housemaid, entrepreneur, student, blue-collar, self-employed, retired, technician, services|	administrator, nieznany, bezrobotny, kierownictwo, pokojówka, przedsiębiorca, student, pracownik fizyczny, samozatrudniony, emeryt, technik, usługi|
|**marital** : married, divorced, single; note: divorced means divorced or widowed)|żonaty/zamężna, rozwiedzion_, kawaler/panna; uwaga: rozwiedzion_ oznacza rozwiedzion_ lub owdowiał_|
|**education** : unknown, secondary, primary, tertiary| nieznane, średnie, podstawowe, wyższe|
|**default** : yes, no | czy kredyt jest niespłacany : tak, nie|
|**balance** : average yearly balance, in euros| średnie roczne saldo w euro|
|**housing** : has housing loan? yes, no |czy posiada kredyt mieszkaniowy? tak, nie|
|**loan** : has personal loan? yes, no | ma pożyczkę osobistą? tak, nie|

#### Dane związane z ostatnim kontaktem w bieżącej kampanii
|Zmienna|Opis|
|-|-|
|**contact** : unknown, telephone, cellular| nieznany, telefon, komórkowy|
|**day** : last contact day of the month | dzień miesiąca ostatniego kontaktu|
|**month** : last contact month of year, jan, feb, mar, ..., nov, dec | miesiąc ostatniego kontaktu w roku, styczeń, luty, marzec, ..., listopad, grudzień|
|**duration** : last contact duration, in seconds |czas trwania ostatniego kontaktu w sekundach|


## Zadanie 1

Weźmy pod uwagę zawody (`job`) klientów banku. Który zawód zacząco wyróżnia się w posiadaniu kredytu mieszkaniowego lub pożyczki osobistej?


```{r zadanie 1, message=FALSE}
df1 <- df %>% filter(housing == "yes" | loan == "yes") %>% group_by(job) %>%
      summarise(kredyt_mieszkaniowy = sum(housing == "yes"),
                pozyczka = sum(loan == "yes"),
                wszystkie_kredyty = sum(kredyt_mieszkaniowy, pozyczka))
plot1 <- ggplot(df1, aes(x = job, y = wszystkie_kredyty)) + geom_col() + 
  theme(axis.text.x = element_text(angle = 45, margin = margin(t = 15))) + labs(
    title = "Liczba porzyczek w zawodach",
    x = "Zawod",
    y = "Liczba porzyczek"
  ) + scale_y_continuous(expand = c(0,0))
plot1
```

**Komentarz: Najbardziej znacząco wyróznia się zawód fizyczny (blue-collar)**

## Zadanie 2

Wybierając klientów, którzy mają nieznany sposób kontaktu (`contact`). Jak rozkłada się ich wiek w podziale na status związku?


```{r zadanie 2, message=FALSE}
df2 <- df %>% filter(contact == "unknown")
plot2 <- ggplot(df2, aes(x = marital, y = age)) + geom_boxplot() + 
        labs(title = "Rozklad wieku dla contact = unknown",
             x = "Status związku",
             y = "wiek")
plot2

```

**Komentarz: Można wywnioskować, że wiek osób rozwiedzionych waha się od 25 do 62 lat a środkową wartością jest 45 lat. W przypadku ludzi w małżeństwie wiek waha się od 20 do 62 lat i medianą wieku jest ok 42 lata. Jeśli chodzi o singli to ich wiek najczęściej waha się od 20 do 54 lat jednak zdarzają się osoby starsze nawet do 60 roku życia. Mediana wieku dla singli wynosi ok 33 lata.**

## Zadanie 3

Jaka jest różnica pomiędzy średnim rocznym saldem w euro w zależności od wykształcenia i tego czy kredyt jest niespłacany?

```{r zadanie 3, message=FALSE}

df3 <- df %>% group_by(education, default) %>% summarise(sredni_balans = mean(balance))
plot3 <- ggplot(df3, aes(x = education, y = sredni_balans, fill = default)) + geom_col(position = "dodge") + 
  labs(title = "Roznica miedzy rocznym saldem", subtitle = "w zal. od wykszt i spłacania",                 x = "wyksztalcenie",
       y = "sredni balans")
plot3
```

**Widzimy ze roznica między ludzmi którzy spłacają i niespłacają kredytu jest duża. Najwieksza różnica może być dostrzeżona u osób z wyższym wykształceniem.**

## Zadanie 4

Czy dzień i miesiąc kontaktu z klientem ma wpływ na średni czas trwania rozmowy w stosunku do średniego czasu trwania rozmowy?
```{r zadanie 4, message=FALSE}
srednia_rozmowa <- mean(df$duration)
df4 <- df %>% group_by(day, month) %>% summarise(srednio = mean(duration)) %>%
  mutate(stosunek = srednio / srednia_rozmowa)

plot4 <- ggplot(df4, aes(x = day, y = stosunek)) + geom_col() +
  facet_wrap(~month) + scale_x_continuous(breaks = seq(1, 31, by = 3)) +
  theme(axis.text.x = element_text(angle = 45, hjust = 1)) +
  labs(title = "Wplyw dnia i miesiaca na dlugosc rozmowy") + scale_y_continuous(expand = c(0,0))
plot4
```

**Komentarz: Z powyższych wykresów wynika że czas trwania rozmowy w poszczególnych miesiącach jest dość ustabilizowany poza małymi wyjątkami, jednak największe zróżnicowanie widać we wrześniu i październiku. **

## Zadanie 5

Czy jest zależnośc pomiędzy wiekiem klientów a ich średnim rocznym saldzie w euro w podziale na stopień wykształcenia?


```{r zadanie 5, message=FALSE}
df5 <- df %>% mutate(grupa_wiekowa = cut(age, breaks = seq(10, 100, by = 5), right = FALSE,
                  labels = paste0("[", seq(10, 95, by = 5), ",", seq(15, 100, by = 5), ")"))) %>%
      group_by(grupa_wiekowa, education) %>% summarise(sredni_balans = mean(balance))

plot5 <- ggplot(df5, aes(x = grupa_wiekowa, y = sredni_balans)) + geom_col()
plot5 + facet_wrap(~education, scales = "free_x") + 
  theme(axis.text.x = element_text(angle = 45, hjust = 1),
        panel.background = element_rect(fill = "white")) +
  labs(title = "Zaleznosc miedzy srednim saldem a wiekiem klientow",
       x = "Grupa wiekowa",
       y = "Sredni balans") + scale_y_continuous(expand = c(0,0))
```

**Komentarz: Z powyższych wykresów można stwierdzić, że osoby w przedziale wiekowym [70,75) mają największe średnie saldo w euro a najmniejsze w przedziale [15, 20)**

## Zadanie 6
Rozważmy osoby, które są bezrobotne albo ich zawód jest nieznany. Czy procent osób, które są bezrobotne i nie spłacają kredytu jest większy od procenta osób o nieznanym zawodzie i nie spłacanym kredycie? Jaki typ kredytu jest (przez te osoby) najczęściej niespłacany? 

```{r zadanie 6, message=FALSE}
unique(df$job)
df6 <- df %>% filter(job %in% c("unemployed", "unknown")) %>% 
  group_by(job) %>%
  summarise(total = n(),
            count_debt = sum(default == "yes"),
            count_housing = sum(default == "yes" & housing == "yes"),
            count_loan = sum(default == "yes" & loan == "yes")
  ) %>% mutate(procent_debt = (count_debt / total) * 100,
               procent_debt_housing = (count_housing / total) * 100,
               procent_debt_loan = (count_loan / total) * 100) %>%
  pivot_longer(cols = starts_with("procent_debt"), names_to = "typ_kredytu", values_to = "percent")
            
plot6 <- ggplot(df6, aes(x = job, y = percent)) + geom_col() +
  facet_wrap(~typ_kredytu, labeller = as_labeller(c("procent_debt" = "Ogólny dług",
                                                    "procent_debt_housing" = "Dług mieszkaniowy",
                                                    "procent_debt_loan" = "Porzyczka"))) + 
  labs(title = "Która grupa częściej nie spłaca kredytu i jakiego?")
plot6      
```

**Komentarz: Z tych wykresów można wywnioskować, że więcej niezatrudnionych osób nie spłaca kredytów, i tym kredytem jest w większości kredyt mieszkaniowy**