---
title: "Praca domowa 2"
author: "Michalina Duda"
output: 
  html_document:
    toc: true
    toc_float: true
    code_folding: hide
    theme: united
editor_options: 
  markdown: 
    wrap: 72
---

```{r setup, include=FALSE}
knitr::opts_chunk$set(echo = TRUE)
library(dplyr)
library(ggplot2)
library(tidyr)

### Wczytanie danych
df <- read.csv("/Users/misiaduda/Downloads/dane.csv")
View(df)
```

## Dane

Dane wykorzystane w Pracy domowej 2 są związane z kampaniami marketingu
bezpośredniego portugalskiej instytucji bankowej. Kampanie marketingowe
opierały się na rozmowach telefonicznych. Często wymagany był więcej niż
jeden kontakt z tym samym klientem, aby uzyskać dostęp do tego, czy
produkt (lokata bankowa) zostanie (lub nie) subskrybowany. Opis
wszystkich kolumn znajduje się również w pliku `README.md`.

#### Dane klienta banku

| Zmienna                                                                                                                                        | Opis                                                                                                                                                |
|------------------------------------|------------------------------------|
| **age**                                                                                                                                        | wiek                                                                                                                                                |
| **job** : admin., unknown, unemployed, management, housemaid, entrepreneur, student, blue-collar, self-employed, retired, technician, services | administrator, nieznany, bezrobotny, kierownictwo, pokojówka, przedsiębiorca, student, pracownik fizyczny, samozatrudniony, emeryt, technik, usługi |
| **marital** : married, divorced, single; note: divorced means divorced or widowed)                                                             | żonaty/zamężna, rozwiedzion\_, kawaler/panna; uwaga: rozwiedzion\_ oznacza rozwiedzion\_ lub owdowiał\_                                             |
| **education** : unknown, secondary, primary, tertiary                                                                                          | nieznane, średnie, podstawowe, wyższe                                                                                                               |
| **default** : yes, no                                                                                                                          | czy kredyt jest niespłacany : tak, nie                                                                                                              |
| **balance** : average yearly balance, in euros                                                                                                 | średnie roczne saldo w euro                                                                                                                         |
| **housing** : has housing loan? yes, no                                                                                                        | czy posiada kredyt mieszkaniowy? tak, nie                                                                                                           |
| **loan** : has personal loan? yes, no                                                                                                          | ma pożyczkę osobistą? tak, nie                                                                                                                      |

#### Dane związane z ostatnim kontaktem w bieżącej kampanii

| Zmienna                                                              | Opis                                                                               |
|------------------------------------|------------------------------------|
| **contact** : unknown, telephone, cellular                           | nieznany, telefon, komórkowy                                                       |
| **day** : last contact day of the month                              | dzień miesiąca ostatniego kontaktu                                                 |
| **month** : last contact month of year, jan, feb, mar, ..., nov, dec | miesiąc ostatniego kontaktu w roku, styczeń, luty, marzec, ..., listopad, grudzień |
| **duration** : last contact duration, in seconds                     | czas trwania ostatniego kontaktu w sekundach                                       |

## Zadanie 1

Weźmy pod uwagę zawody (`job`) klientów banku. Który zawód zacząco
wyróżnia się w posiadaniu kredytu mieszkaniowego lub pożyczki osobistej?

```{r zadanie 1, message=FALSE}

job_summary <- df %>%
  group_by(job) %>%
  summarise(
    housing_yes = sum(housing == "yes"),
    loan_yes = sum(loan == "yes"),
    total = n()
  ) %>%
  mutate(
    Kredyt_mieszkaniowy = housing_yes / total * 100,
    Pożyczka_osobista = loan_yes / total * 100
  ) %>%
  pivot_longer(cols = c(Kredyt_mieszkaniowy, Pożyczka_osobista), names_to = "loan_type", values_to = "percentage")

ggplot(job_summary, aes(x = reorder(job, -percentage), y = percentage, fill = loan_type)) +
  geom_bar(stat = "identity", position = "dodge") +
  labs(title = "Procent osób posiadających kredyt mieszkaniowy lub pożyczkę osobistą",
       x = "Zawód",
       y = "Procent posiadających kredyt (%)",
       fill = "Typ kredytu") +
  theme_minimal() +
  theme(axis.text.x = element_text(angle = 45, hjust = 1))

```

**Komentarz:** W zawodzie 'blue-collar' jest najwiekszy odsetek osób,
które posiadają kredyt na dom, natomiast najwięcej kredytów osobistych
jest wśród 'enterpreneurs'. Najmniejsza liczba kredytow mieszkaniowych
jest wsrod (poza unknown) emerytow, zas najmniej pozyczek osobistych,
blisko zero jest wsrod studentow.

## Zadanie 2

Wybierając klientów, którzy mają nieznany sposób kontaktu (`contact`).
Jak rozkłada się ich wiek w podziale na status związku?

```{r zadanie 2, message=FALSE}

unknown_contact_df <- df %>%
  filter(contact == "unknown")
ggplot(unknown_contact_df, aes(x = marital, y = age, fill = marital)) +
  geom_boxplot(alpha = 0.7) +  
  labs(title = "Rozkład wieku klientów z nieznanym kontaktem",
       x = "Status związku",
       y = "Wiek") +
  theme_minimal()
  
```

**Komentarz:** Wybierając klientów, którzy mają nieznany kontakt,
mediana wieku to odpowiednio 45, trochę powyzej 40 oraz mniej niż 35 lat
dla grup odpowiednio: rozwodnikow, zameznych i singli. W tych grupach
50% wszystkich osób mieśći się w przedziale wieku 38-52 dla osób
rozwiedzionych, 35-49 lat dla osob w małżenstwie i 29-39 lat dla singli.
Mozna wiec wywnioskowac ze najczesciej osoby z nieznanym sposobem
kontaktu sa grupie rozwodnikow sa starsze niz w grupie zamęznych i
znacznie starsze niż w grupie singli.

## Zadanie 3

Jaka jest różnica pomiędzy średnim rocznym saldem w euro w zależności od
wykształcenia i tego czy kredyt jest niespłacany?

```{r zadanie 3, message=FALSE}

balance_summary <- df %>%
  group_by(education, default) %>%
  summarise(avg_balance = mean(balance, na.rm = TRUE)) %>%
  ungroup()

ggplot(balance_summary, aes(x = education, y = avg_balance, fill = default)) +
  geom_col(position = "dodge") + 
  labs(title = "Średnie saldo roczne w zależności od wykształcenia i niespłacanego kredytu",
       x = "Wykształcenie",
       y = "Średnie saldo (€)",
       fill = "Czy kredyt niespłacany?") +
  theme_minimal()

```

**Komentarz:** Widac ze wysokie saldo na koncie występuje jednoczesnie
gdy kredyt jest splacany.Natomiast gdy kredyt jest niesplacany - saldo
na koncie jest ujemne. Najwieksze saldo a koncie posiadaja osoby o
najwyzszym poziomie wyksztalcenie, natomiast najmniejsze odpowiednio
osoby o srednim, a w drugiej kolejnosci podstawowym
wyksztalceniu.Najwiekszy odstetek niesplacanych kredytow jest w grupie
osob, ktorych wyksztalcenia nie znamy, natomiast najmniejszy w grupie z
wyksztalceniem wyzszym.

## Zadanie 4

Czy dzień i miesiąc kontaktu z klientem ma wpływ na średni czas trwania
rozmowy w stosunku do średniego czasu trwania rozmowy?

```{r zadanie 4, message=FALSE}

overall_avg_duration <- mean(df$duration, na.rm = TRUE)
daily_duration <- df %>%
  group_by(day) %>%
  summarise(avg_duration = mean(duration, na.rm = TRUE))

monthly_duration <- df %>%
  group_by(month) %>%
  summarise(avg_duration = mean(duration, na.rm = TRUE))

daily_duration <- daily_duration %>%
  mutate(day = as.character(day)) 
monthly_duration <- monthly_duration %>%
  mutate(month = as.character(month))

combined_duration <- daily_duration %>%
  mutate(type = "Dzień miesiąca") %>%
  rename(time_unit = day) %>%
  bind_rows(
    monthly_duration %>%
      mutate(type = "Miesiąc") %>%
      rename(time_unit = month)
  )

ggplot(combined_duration, aes(x = time_unit, y = avg_duration, fill = type)) +
  geom_col() +
  geom_hline(yintercept = overall_avg_duration, linetype = "dashed", color = "red") +
  facet_wrap(~type, scales = "free_x") +
  labs(
    title = "Średni czas rozmowy w zależności od dnia i miesiąca",
    x = "Jednostka czasu: dzień/miesiąc",
    y = "Średni czas rozmowy (sekundy)"
  ) +
  theme_minimal() +
  scale_fill_manual(values = c("steelblue", "coral"))

```

**Komentarz:** Najcześciej rozmowy trwaja dłużej w grudniu, oraz w
dalszej kolejności w kwietniu, wrzesniu i pazdzierniku. Nie widać
wyraźnie aby o w którymś konkretnym czasie podczas dnia miesiąca rozmowy
były dłuższe. Wydaje się to losowe.

## Zadanie 5

Czy jest zależnośc pomiędzy wiekiem klientów a ich średnim rocznym
saldzie w euro w podziale na stopień wykształcenia?

```{r zadanie 5, message=FALSE}

df_grouped_age <- df %>%
  mutate(age_group = case_when(
    age >= 18 & age <= 25 ~ '18-25',
    age >= 26 & age <= 35 ~ '26-35',
    age >= 36 & age <= 45 ~ '36-45',
    age >= 46 & age <= 55 ~ '46-55',
    age >= 56 & age <= 65 ~ '56-65',
    age > 65 ~ '66+',
    TRUE ~ 'Unknown'
  ))

average_balance <- df_grouped_age %>%
  group_by(age_group, education) %>%
  summarise(mean_balance = mean(balance, na.rm = TRUE))

ggplot(average_balance, aes(x = age_group, y = mean_balance, fill = education)) +
  geom_bar(stat = 'identity', position = 'dodge') +
  labs(title = 'Średnie saldo w zależności od wieku i wykształcenia',
       x = 'Grupa wiekowa',
       y = 'Średnie saldo (EUR)',
       fill = 'Wykształcenie') +
  theme_minimal()

```

**Komentarz:** W najnizszym przedziale wiekowym widzimy, że najwyzsze
salda na koncie występują wsrod osob o podstawowym wyksztalceniu,
natomiast wsrod pozostalych widzimy ze najwyzsze salda wystepuja w
kategorii najwyzszego wyksztalcenia (tertiary) czy w sotatniej grupie -
w secondary.

## Zadanie 6

Rozważmy osoby, które są bezrobotne albo ich zawód jest nieznany. Czy
procent osób, które są bezrobotne i nie spłacają kredytu jest większy od
procenta osób o nieznanym zawodzie i nie spłacanym kredycie? Jaki typ
kredytu jest (przez te osoby) najczęściej niespłacany?

```{r zadanie 6, message=FALSE}

df_summary_job_loan <- df %>%
  filter(job %in% c("unemployed", "unknown")) %>% 
  group_by(job) %>%
  summarise(
    total = n(),
    housing_default_count = sum(housing == "yes" & default == "yes"),
    loan_default_count = sum(loan == "yes" & default == "yes"),
    housing_default_rate = (housing_default_count / total) * 100,
    loan_default_rate = (loan_default_count / total) * 100
  ) %>%
  pivot_longer(cols = c(housing_default_rate, loan_default_rate),
               names_to = "loan_type",
               values_to = "default_rate") %>%
  mutate(loan_type = recode(loan_type,
                            housing_default_rate = "Kredyt mieszkaniowy",
                            loan_default_rate = "Pożyczka indywidualna"))

ggplot(df_summary_job_loan, aes(x = job, y = default_rate, fill = loan_type)) +
  geom_bar(stat = "identity", position = "dodge") +
  labs(
    title = "Porównanie odsetka niespłacanych kredytów",
    x = "Grupa zatrudnienia",
    y = "Odsetek niespłacanych kredytów (%)",
    fill = "Typ kredytu"
  ) +
  scale_fill_manual(values = c("steelblue", "coral2")) +
  theme_minimal()
```

**Komentarz:** Wsrod osob niezatrudnionych 1.5% kredytow mieszkaniowych
jest niesplacanych, zaś 0.5 % niesplacanych jest w ramach kredytow
indywidualnych. Gdy zatrudnienie jest nieznane procent niesplacanych
kredytow indywidualnych wynosi 0 (oczywiscie w przyblizeniu, bo po
przefiltrowaniu ramki danych okazalo sie ze jest 1 osoba na ponad 45tys)
zas kredytow mieszkaniowych - mniej niz 0.5%. Zatem w obu kategoriach
osoby niezatrudnione częściej nie splacaja kredytów obu rodzajow.
