---
title: "Co jest lepsze - pie chart czy barplot?"
author: "Ewa Junosza-Szaniawska"
date: "2025-05-12"
output: 
  html_document:
    toc: true
    toc_float: true
    code_folding: hide
    theme: united
---

```{r setup, include=FALSE}
knitr::opts_chunk$set(echo = TRUE)

## Wczytanie potrzebnych bibliotek
library(RColorBrewer)
library(dplyr)
library(ggplot2)
library(tidyr)
library(gridExtra)
library(grid)

## Generowanie wykresów do ankiety
liczba <- c(38, 20, 31, 5, 16, 9, 18, 1,  4)
miejsce <- rep(c("brązowa szafa", "biała szafa", "biurko"), each = 3)
półka <- rep(c("górna", "środkowa", "dolna"), 3)
data <- data.frame(miejsce, półka, liczba)
data$półka <- factor(data$półka, levels=c("górna", "środkowa", "dolna"))

plot1 <- pie(data$liczba, labels = paste(data$miejsce, data$półka, "półka"), col=brewer.pal(n = 9, name = "YlGnBu"), main = "Liczba książek w podziale na półki")

plot2 <- data %>%
  ggplot(aes(y = liczba, x = miejsce, fill = półka)) +
  geom_bar(stat = "identity", position = "dodge") +
  scale_y_continuous(expand = c(0,0)) +
  scale_fill_manual("legend", values = brewer.pal(n = 3, name = "YlGnBu")) +
  guides(fill=guide_legend(title="półka")) +
  labs(title = "Liczba książek w podziale na półki")

plot3 <- data %>% 
  ggplot(aes(y = liczba, x = miejsce, fill = półka)) +
  geom_bar(stat = "identity") +
  scale_y_continuous(expand = c(0,0)) +
  scale_fill_manual("legend", values = brewer.pal(n = 3, name = "YlGnBu")) +
  guides(fill=guide_legend(title="półka")) +
  labs(title = "Liczba książek w podziale na półki")

grid.arrange(plot2, plot3)

### Wczytanie wyników ankiet
responses <- read.csv("hw5.csv")

### Stworzenie zmiennej pomocniczej
color <- brewer.pal(n = 3, name = "YlOrRd")
```

## Problem badawczy i ankieta

Porównuję typy wykresów - pie chart oraz barplot (grouped i stacked). Sprawdzam na ile skutecznie ludzie je odczytują i który typ wzbudza największą sympatię opinii publicznej.

W tym celu przeprowadziłam trzyetapową ankietę, którą zainteresowany czytelnik znajdzie [tutaj](https://forms.gle/DciU2ocKN2qNG3Tr6).

Wyniki ankiet, na których pracuję, są z 12 maja z 21:08.


#### Uwaga

Dane, które przedstawiają wykresy w ankiecie zostały zmyślone na potrzeby tej pracy domowej. Zbieżność czegokolwiek przypadkowa.

### Etap 1 - pytanie pomocnicze
"Wybierz jedną z opcji: a, opcja 2, inna odpowiedź"

Każdy z wyborów prowadził do innego typu wykresu na etapie 2.

#### Ciekawostka

Odpowiedzi na to pytanie rozłożyły się bardzo równomiernie, z lekką przewagą "opcji 2":

```{r etap1}
etap1 <- responses %>% 
  group_by(Wybierz.jedną.z.opcji) %>% 
  summarize(count = n())

pie(etap1$count, labels = paste(etap1$Wybierz.jedną.z.opcji, ": ", round(etap1$count/56*100,1), "%", sep=''), col = color)
```

### Etap 2 - odczytywanie wykresu

Każdy ankietowany dostawał te same trzy pytania:

* "Gdzie jest więcej książek?
brązowa szafa górna półka/brązowa szafa środkowa półka/brązowa szafa dolna półka"

* "Gdzie jest więcej książek?
brązowa szafa środkowa półka/biała szafa środkowa półka/biurko dolna półka"

* "Gdzie jest mniej książek?
biała szafa górna półka/biurko górna półka/biała szafa dolna półka"

i musiał na nie odpowiedzieć na podstawie jednego z poniższych wykresów:

```{r plot1}
pie(data$liczba, labels = paste(data$miejsce, data$półka, "półka"), col=brewer.pal(n = 9, name = "YlGnBu"), main = "Liczba książek w podziale na półki")
```

```{r plot2}
data %>%
  ggplot(aes(y = liczba, x = miejsce, fill = półka)) +
  geom_bar(stat = "identity", position = "dodge") +
  scale_y_continuous(expand = c(0,0)) +
  scale_fill_manual("legend", values = brewer.pal(n = 3, name = "YlGnBu")) +
  guides(fill=guide_legend(title="półka")) +
  labs(title = "Liczba książek w podziale na półki")
```

```{r plot3}
data %>% 
  ggplot(aes(y = liczba, x = miejsce, fill = półka)) +
  geom_bar(stat = "identity") +
  scale_y_continuous(expand = c(0,0)) +
  scale_fill_manual("legend", values = brewer.pal(n = 3, name = "YlGnBu")) +
  guides(fill=guide_legend(title="półka")) +
  labs(title = "Liczba książek w podziale na półki")
```

### Etap 3 - podsumowanie

"Który wykres Twoim zdaniem jest najbardziej czytelny?
pie chart/grouped barplot/stacked barplot"

Poza tym były dwa nieobowiązkowe pytania. W jednym można było zostawić jakiś komentarz mniej więcej na temat, a w drugim wyjawić swoją tożsamość.

## Analiza

### Skuteczność w odczytywaniu wykresów

Zdecydowanie najmniej błędów robią ludzie odczytując dane z wykresu typu stacked barplot, a najwięcej - co nikogo nie dziwi - typu pie chart.
Zaskakująca może być liczba niepoprawnych odpowiedzi w trzecim pytaniu przy wykresie typu grouped barplot, ale ogólnie ten typ wykresu wydaje się być raczej niezły.

```{r pom_błędy, include = FALSE}
pom1 <- responses %>% 
  filter(Wybierz.jedną.z.opcji == "a") %>% 
  mutate(typ = "pie chart", pyt1 = Gdzie.jest.więcej.książek., pyt2 = Gdzie.jest.więcej.książek..1, pyt3 = Gdzie.jest.mniej.książek.) %>% 
  select(typ, pyt1, pyt2, pyt3)
pom2 <- responses %>% 
  filter(Wybierz.jedną.z.opcji == "opcja 2") %>% 
  mutate(typ = "grouped barplot", pyt1 = Gdzie.jest.więcej.książek..2, pyt2 = Gdzie.jest.więcej.książek..3, pyt3 = Gdzie.jest.mniej.książek..1) %>% 
  select(typ, pyt1, pyt2, pyt3)
pom3 <- responses %>% 
  filter(Wybierz.jedną.z.opcji == "inna odpowiedź") %>% 
  mutate(typ = "stacked barplot", pyt1 = Gdzie.jest.więcej.książek..4, pyt2 = Gdzie.jest.więcej.książek..5, pyt3 = Gdzie.jest.mniej.książek..2) %>% 
  select(typ, pyt1, pyt2, pyt3)
pom <- rbind(rbind(pom1, pom2), pom3)
```

```{r błędy, message = FALSE}
pompom <- pom %>% 
  mutate(p1 = ifelse(pyt1 == "brązowa szafa górna półka", "poprawna", "błędna"),
         p2 = ifelse(pyt2 == "brązowa szafa środkowa półka", "poprawna", "błędna"),
         p3 = ifelse(pyt3 == "biała szafa górna półka", "poprawna", "błędna"))

res1 <- pivot_longer(pompom, p1) %>%
  select(typ, name, value)
res2 <- pivot_longer(pompom, p2) %>%
  select(typ, name, value)
res3 <- pivot_longer(pompom, p3) %>%
  select(typ, name, value)

res <- rbind(rbind(res1, res2), res3)

plot1 <- res %>% 
  filter(typ == "pie chart") %>% 
  group_by(name, value) %>% 
  summarize(count = n()) %>% 
  ggplot(aes(y = count, x = name, fill = value)) +
  geom_bar(position = "fill", stat = "identity") +
  scale_y_continuous(expand = c(0,0), labels = scales::percent) +
  scale_fill_manual("legend", values = color) +
  labs(title = "pie chart", y = "procent", x = "pytanie") +
  guides(fill=guide_legend(title="odpowiedź")) 
plot2 <- res %>% 
  filter(typ == "grouped barplot") %>% 
  group_by(name, value) %>% 
  summarize(count = n()) %>% 
  ggplot(aes(y = count, x = name, fill = value)) +
  geom_bar(position = "fill", stat = "identity") +
  scale_y_continuous(expand = c(0,0), labels = scales::percent) +
  scale_fill_manual("legend", values = color) +
  labs(title = "grouped barplot", y = "", x = "pytanie") +
  guides(fill=guide_legend(title="odpowiedź")) 
plot3 <- res %>% 
  filter(typ == "stacked barplot") %>% 
  group_by(name, value) %>% 
  summarize(count = n()) %>% 
  ggplot(aes(y = count, x = name, fill = value)) +
  geom_bar(position = "fill", stat = "identity") +
  scale_y_continuous(expand = c(0,0), labels = scales::percent) +
  scale_fill_manual("legend", values = color) +
  guides(fill=guide_legend(title="odpowiedź")) +
  labs(title = "stacked barplot", y = "", x = "pytanie")

grid.arrange(plot1, plot2, plot3, ncol = 3)
```

### Prywatne preferencje

Wyraźnie widać, że największą popularnością cieszy się grouped barplot.

```{r preferencje}
responses %>% 
  group_by(Który.wykres.Twoim.zdaniem.jest.najbardziej.czytelny.) %>% 
  summarize(count = n()) %>% 
  ggplot(aes(y = count, x = Który.wykres.Twoim.zdaniem.jest.najbardziej.czytelny.)) +
  geom_bar(stat = "identity", position = "dodge", fill = color[3]) +
  scale_y_continuous(expand = c(0,0)) +
  guides(fill=guide_legend(title="półka")) +
  labs(title = "Który wykres Twoim zdaniem jest najbardziej czytelny?",
       x = "",
       y = "liczba odpowiedzi") +
  scale_x_discrete(labels=c("pie chart (po lewej)" = "pie chart", "grouped barplot (po prawej, na górze)" = "grouped barplot", "stacked barplot (po prawej, na dole)" = "stacked barplot"))
```

Trzeba jednak dodać, że kilka osób wyraziło w pytaniu otwartym opinię, że stacked barplot jest równie dobry albo że to zależy od kontekstu i tego, co my z tamtego wykresu tak właściwie mamy odczytać.

## Wnioski

Oba rodzaje typu barplot są wyraźnie lepsze niż typ pie chart. Można na podstawie tego przypuszczać, że ludzie mają większy problem z szacowaniem kątów niż wysokości prostokątów.