---
title: "Praca domowa 2"
author: "Wiktoria Grodzka"
output: 
  html_document:
    toc: true
    toc_float: true
    code_folding: hide
    theme: united

---

```{r setup, include=FALSE}
knitr::opts_chunk$set(echo = TRUE)
library(dplyr)
library(ggplot2)
library(readr)
install.packages("tidyr")
library(tidyr)
install.packages("scales")  
library(scales) 

### Wczytanie danych
df <- read_csv("dane.csv")
View(df)

```

## Dane 
Dane wykorzystane w Pracy domowej 2 są związane z kampaniami marketingu bezpośredniego portugalskiej instytucji bankowej. Kampanie marketingowe opierały się na rozmowach telefonicznych. Często wymagany był więcej niż jeden kontakt z tym samym klientem, aby uzyskać dostęp do tego, czy produkt (lokata bankowa) zostanie (lub nie) subskrybowany. Opis wszystkich kolumn znajduje się również w pliku `README.md`.

#### Dane klienta banku
|Zmienna|Opis|
|-|-|
| **age**| wiek|
|**job** : admin., unknown, unemployed, management, housemaid, entrepreneur, student, blue-collar, self-employed, retired, technician, services|	administrator, nieznany, bezrobotny, kierownictwo, pokojówka, przedsiębiorca, student, pracownik fizyczny, samozatrudniony, emeryt, technik, usługi|
|**marital** : married, divorced, single; note: divorced means divorced or widowed)|żonaty/zamężna, rozwiedzion_, kawaler/panna; uwaga: rozwiedzion_ oznacza rozwiedzion_ lub owdowiał_|
|**education** : unknown, secondary, primary, tertiary| nieznane, średnie, podstawowe, wyższe|
|**default** : yes, no | czy kredyt jest niespłacany : tak, nie|
|**balance** : average yearly balance, in euros| średnie roczne saldo w euro|
|**housing** : has housing loan? yes, no |czy posiada kredyt mieszkaniowy? tak, nie|
|**loan** : has personal loan? yes, no | ma pożyczkę osobistą? tak, nie|

#### Dane związane z ostatnim kontaktem w bieżącej kampanii
|Zmienna|Opis|
|-|-|
|**contact** : unknown, telephone, cellular| nieznany, telefon, komórkowy|
|**day** : last contact day of the month | dzień miesiąca ostatniego kontaktu|
|**month** : last contact month of year, jan, feb, mar, ..., nov, dec | miesiąc ostatniego kontaktu w roku, styczeń, luty, marzec, ..., listopad, grudzień|
|**duration** : last contact duration, in seconds |czas trwania ostatniego kontaktu w sekundach|



## Zadanie 1

Weźmy pod uwagę zawody (`job`) klientów banku. Który zawód zacząco wyróżnia się w posiadaniu kredytu mieszkaniowego lub pożyczki osobistej?

```{r zadanie 1, message=FALSE}
df %>%
  group_by(job) %>%
  mutate(loan=ifelse(loan=='yes',1,0), housing=ifelse(housing=='yes',1,0)) %>%
  summarise(count_h=sum(housing),count_l=sum(loan)) %>%
  pivot_longer(cols = c(count_h, count_l), names_to = "type", values_to = "count") %>% 
  ggplot(aes(x=count, y=job, fill=type)) +
  geom_col(position="stack") +
  scale_fill_manual(values = c("count_l"="navyblue", "count_h"="orange"), labels=c("count_l"="Pożyczka osobista", "count_h"="Kredyt mieszkaniowy")) +   scale_x_continuous(expand=c(0,0), labels = label_number(scale = 0.001, suffix=" tys"))+ labs(
    x="Kredyt",
    y="Zawody",
    fill="Typ kredytu"
  )
           
```

**Komentarz:**

## Zadanie 2

Wybierając klientów, którzy mają nieznany sposób kontaktu (`contact`). Jak rozkłada się ich wiek w podziale na status związku?


```{r zadanie 2, message=FALSE}

df %>% filter(contact=="unknown") %>% mutate(marital=case_when(
  marital=="married"~"Zamężni",
  marital=="single"~"Single",
  marital=="divorced"~"Rozwiedzeni"
)) %>% 
  group_by(age, marital) %>% summarise(count=n()) %>% 
  ggplot(aes(x=age, y=count, fill=marital)) +
  geom_col() + labs(
    x="Wiek",
    y="Ilość",
    fill="Status związku"
  ) + scale_fill_brewer(palette="Paired")

```

**Komentarz:**

## Zadanie 3

Jaka jest różnica pomiędzy średnim rocznym saldem w euro w zależności od wykształcenia i tego czy kredyt jest niespłacany?

```{r zadanie 3, message=FALSE}

df %>% 
  group_by(education, default) %>% 
  summarise(mean=mean(balance)) %>% 
  mutate(default=ifelse(default=="yes", "nie","tak"))%>% ggplot(aes(x=education, y=mean,fill=default)) + geom_bar(stat="identity",position = "dodge")+ labs(
    x="Edukacja",
    y="Średnie saldo",
    fill="Czy spłacony kredyt?"
  ) + scale_fill_brewer(palette="Set1") + scale_x_discrete( labels=c("primary" = "Podstawowa",
                              "secondary" = "Średnia", 
                              "tertiary" = "Wyższa",
                              "unknown"="Nieznana"))

```

**Komentarz:**

## Zadanie 4

Czy dzień i miesiąc kontaktu z klientem ma wpływ na średni czas trwania rozmowy w stosunku do średniego czasu trwania rozmowy?
```{r zadanie 4, message=FALSE}
df %>%
  select(day, month,duration) %>% 
  group_by(month, day) %>% summarise(mean=mean(duration)) %>%
  ggplot(aes(x=day,y=mean,fill=month))+geom_col()+ labs(x="Dzień miesiąca",y="Średnia długość trwania rozmowy") + facet_wrap(~month,scales="free_y")


```

**Komentarz:**

## Zadanie 5

Czy jest zależnośc pomiędzy wiekiem klientów a ich średnim rocznym saldzie w euro w podziale na stopień wykształcenia?


```{r zadanie 5, message=FALSE}

df1<-df %>% 
  group_by(education, age) %>% mutate(education=case_when(
    education=="primary" ~ "Podstawowa",
                              education=="secondary" ~ "Średnia", 
                              education=="tertiary" ~ "Wyższa",
                              education=="unknown"~"Nieznana")) %>% summarise(mean=mean(balance))
p_col<-ggplot(df1,aes(x=age, y=mean, fill=education)) +
  geom_col()+labs(
    x="Wiek",
    y="Średnie saldo",
    fill="Edukacja"
  )
p_col + facet_wrap(~education,scales="free_y")
```

**Komentarz:**

## Zadanie 6
Rozważmy osoby, które są bezrobotne albo ich zawód jest nieznany. Czy procent osób, które są bezrobotne i nie spłacają kredytu jest większy od procenta osób o nieznanym zawodzie i nie spłacanym kredycie? Jaki typ kredytu jest (przez te osoby) najczęściej niespłacany? 

```{r zadanie 6, message=FALSE}
df %>% 
  filter(job=="unknown" | job=="unemployed") %>% 
  mutate(job=ifelse(job=="unknown", "Nieznany","Bezrobotny"),default=case_when(
    default=="no"~"Spłacony",
    default=="yes" & housing=="yes"~"Niespłacony kredyt mieszkaniowy",
    default=="yes" & housing=="no"~"Niespłacona pożyczka osobista"
    )) %>% 
  group_by(job, default) %>%
  summarise(count=n()) %>%
  ggplot(aes(x=job, y=count,fill=default)) + geom_col()+
  scale_fill_brewer(palette="Set1") + facet_wrap(~job, scales="free_y") + labs(
    x="Status zatrudnienia", y="Liczba osób",fill="Czy spłacony kredyt?") + theme(axis.text.x = element_blank()) 
```

**Komentarz:**