---
title: "Praca domowa 2"
author: "Maciej Niedzielewski"
output: 
  html_document:
    toc: true
    toc_float: true
    code_folding: hide
    theme: united

---

```{r setup, include=FALSE}
knitr::opts_chunk$set(echo = TRUE)
library(dplyr)
library(ggplot2)
library(tidyr)

### Wczytanie danych
df <- read.csv("dane.csv")

```

## Dane 
Dane wykorzystane w Pracy domowej 2 są związane z kampaniami marketingu bezpośredniego portugalskiej instytucji bankowej. Kampanie marketingowe opierały się na rozmowach telefonicznych. Często wymagany był więcej niż jeden kontakt z tym samym klientem, aby uzyskać dostęp do tego, czy produkt (lokata bankowa) zostanie (lub nie) subskrybowany. Opis wszystkich kolumn znajduje się również w pliku `README.md`.

#### Dane klienta banku
|Zmienna|Opis|
|-|-|
| **age**| wiek|
|**job** : admin., unknown, unemployed, management, housemaid, entrepreneur, student, blue-collar, self-employed, retired, technician, services|	administrator, nieznany, bezrobotny, kierownictwo, pokojówka, przedsiębiorca, student, pracownik fizyczny, samozatrudniony, emeryt, technik, usługi|
|**marital** : married, divorced, single; note: divorced means divorced or widowed)|żonaty/zamężna, rozwiedzion_, kawaler/panna; uwaga: rozwiedzion_ oznacza rozwiedzion_ lub owdowiał_|
|**education** : unknown, secondary, primary, tertiary| nieznane, średnie, podstawowe, wyższe|
|**default** : yes, no | czy kredyt jest niespłacany : tak, nie|
|**balance** : average yearly balance, in euros| średnie roczne saldo w euro|
|**housing** : has housing loan? yes, no |czy posiada kredyt mieszkaniowy? tak, nie|
|**loan** : has personal loan? yes, no | ma pożyczkę osobistą? tak, nie|

#### Dane związane z ostatnim kontaktem w bieżącej kampanii
|Zmienna|Opis|
|-|-|
|**contact** : unknown, telephone, cellular| nieznany, telefon, komórkowy|
|**day** : last contact day of the month | dzień miesiąca ostatniego kontaktu|
|**month** : last contact month of year, jan, feb, mar, ..., nov, dec | miesiąc ostatniego kontaktu w roku, styczeń, luty, marzec, ..., listopad, grudzień|
|**duration** : last contact duration, in seconds |czas trwania ostatniego kontaktu w sekundach|


## Zadanie 1

Weźmy pod uwagę zawody (`job`) klientów banku. Który zawód zacząco wyróżnia się w posiadaniu kredytu mieszkaniowego lub pożyczki osobistej?


```{r zadanie 1, message=FALSE}

# Tu umieść kod do wygenerowania odpowiedzi do zadania.
# loan housing
df %>% 
  select(job, housing, loan) %>% 
  group_by(job) %>% 
  summarise(housing_percent = sum(housing == "yes")/n()*100, 
         loan_percent = sum(loan == "yes")/n()*100) %>% 
  ggplot(aes(x = housing_percent, y = loan_percent, color = job))+
  geom_point(size=5)+
  theme_minimal()+
  labs(x = "procent pożyczki mieszkaniowej", y ="procent pożyczki osobistej", color = "praca")

```

**Komentarz: Pożyczki osobiste najczęściej występują u przedsiębiorców, a mieszkaniowe u tzw. blue-collar workers**

## Zadanie 2

Wybierając klientów, którzy mają nieznany sposób kontaktu (`contact`). Jak rozkłada się ich wiek w podziale na status związku?


```{r zadanie 2, message=FALSE}

# Tu umieść kod do wygenerowania odpowiedzi do zadania.
df %>% 
  select(contact, age, marital) %>% 
  filter(contact == "unknown") %>% 
  ggplot(aes(x = age, fill = marital)) +
  geom_histogram(binwidth = 5, position = "dodge") +  
  labs(title = "Rozkład wieku klientów z nieznanym kontaktem",
       x = "Wiek",
       y = "Liczba klientów",
       fill = "Status związku") +
  theme_minimal()

```

**Komentarz: Liczba klientów w związku małżeńskim od 20 do ok. 40 roku życia wzrasta wraz ze wzrostem wieku po czym stale maleje. W przypadku osób w wieku 20-stu 30-stu paru większość z nich jest singlami, natomiast ich liczba później stale majeje. Liczba osób rozwiedzonych w wieku około 35-55 lat jest bardzo stabilna i od wieku ok. 45 lat większa od liczby singli. **

## Zadanie 3

Jaka jest różnica pomiędzy średnim rocznym saldem w euro w zależności od wykształcenia i tego czy kredyt jest niespłacany?

```{r zadanie 3, message=FALSE}

# Tu umieść kod do wygenerowania odpowiedzi do zadania.
df %>% 
  select(balance, default, education) %>% 
  group_by(education, default) %>% 
  summarise(mean_balance = mean(balance)) %>% 
  ggplot(aes(x = education, y = mean_balance, fill = default))+
  geom_col()+
  labs(title = "Średnie roczne saldo w euro, a wykształcenie i kredyt",
       x = "Wykształcenie",
       y = "Średnie saldo (euro)",
       fill = "Czy kredyt niespłacony?") +
  theme_minimal()

```

**Komentarz: W przypadku osób z niespłaconym kredytem ich średnie saldo jest poniżej zera, natomiast pośród osób ze spłacalnym kredytem średnio występują salda dodatnie, z czego najwyższe są średnio u osób z wykształceniem wyższym**


## Zadanie 4

Czy dzień i miesiąc kontaktu z klientem ma wpływ na średni czas trwania rozmowy w stosunku do średniego czasu trwania rozmowy?
```{r zadanie 4, message=FALSE}

# Tu umieść kod do wygenerowania odpowiedzi do zadania.
df %>% 
  select(day, month, duration) %>% 
  group_by(month, day) %>% 
  summarise(mean_duration = mean(duration)) %>% 
  ggplot(aes(x = day, y = mean_duration)) +
  geom_col()+
  facet_wrap(~factor(month,levels=c("jan", "feb", "mar", "apr", "may", "jun", 
                  "jul", "aug", "sep", "oct", "nov", "dec")))+
  labs(y = "średni czas trwania rozmowy (sekundy)", x = "dzień miesiąca")

```

**Komentarz: Tak, dzień i miesiąc kontaktu z klientem ma wpływ na średni czas trwania rozmowy. Istotnie w marcy, czerwcu i listopadzie są dni, w których rozmowy średnio trwają znacznie dłużej. Ponadto są dni, w których rozmowy trwają średnio bardzo krótko w porównaniu do pozostałych szczególnie w styczniu.  **

## Zadanie 5

Czy jest zależnośc pomiędzy wiekiem klientów a ich średnim rocznym saldzie w euro w podziale na stopień wykształcenia?


```{r zadanie 5, message=FALSE}

# Tu umieść kod do wygenerowania odpowiedzi do zadania.
df %>%
  mutate(age_group = cut(age, breaks = seq(20, 90, by = 10), include.lowest = TRUE)) %>% 
  select(age_group, balance, education) %>%
  group_by(age_group, education) %>%
  summarise(mean_balance = mean(balance, na.rm = TRUE)) %>%
  ggplot(aes(x = as.numeric(age_group), y = mean_balance)) +
  geom_point() +
  geom_smooth()+
  facet_wrap(~education, scales = "free_y")+
  labs(y = "średnie saldo", x ="grupa wiekowa (20-30), (30-40), ..., (80, 90)")

  
```

**Komentarz: W każdej z grup niezależnie od stopnia edukacji wraz ze wzrostem wieku jest tendencja wzrostu salda. **

## Zadanie 6
Rozważmy osoby, które są bezrobotne albo ich zawód jest nieznany. Czy procent osób, które są bezrobotne i nie spłacają kredytu jest większy od procenta osób o nieznanym zawodzie i nie spłacanym kredycie? Jaki typ kredytu jest (przez te osoby) najczęściej niespłacany? 

```{r zadanie 6, message=FALSE}

# Tu umieść kod do wygenerowania odpowiedzi do zadania.
table1 <- df %>% 
  select(job, default) %>% 
  filter(job %in% c("unemployed", "unknown")) %>% 
  group_by(job) %>% 
  summarise(percentage = sum(default == "yes")/ n() *100) 

popular_loan <- df %>% 
  filter(job %in% c("unemployed", "unknown")) %>% 
  select(job, housing, loan) %>% 
  pivot_longer(cols = c("housing", "loan"), names_to = "loan_type", values_to = "status") %>% 
  filter(!is.na(status) & status == "yes") %>% 
  group_by(job, loan_type) %>% 
  summarise(count = n(), .groups = "drop") %>% 
  group_by(job) %>% 
  slice_max(order_by = count, n = 1, with_ties = FALSE) %>% 
  ungroup()

table2 <- table1 %>% 
  left_join(popular_loan, by = "job") 

ggplot(table2, aes(x = job, y = percentage, fill = loan_type))+
  geom_col()+
  theme_minimal()+
  labs(x = "praca", y= "procent", fill = "najpowszechniej niespłacany typ kredytu")
  
  

```

**Komentarz: Procent osób, które są bezrobotne i nie spłacają kredytu jest większy od procenta osób o nieznanym zawodzie i nie spłacanym kredycie. W obydwu tych grupach najczęściej niespłacany jest kredyt mieszkaniowy. **