---
title: "Praca domowa 2"
author: "Jan Pieczywok"
output: 
  html_document:
    toc: true
    toc_float: true
    code_folding: hide
    theme: united

---

```{r setup, include=FALSE}
knitr::opts_chunk$set(echo = TRUE)
library(dplyr)
library(ggplot2)
library(tidyr)
### Wczytanie danych
df <- read.csv("dane.csv")

```

## Dane 
Dane wykorzystane w Pracy domowej 2 są związane z kampaniami marketingu bezpośredniego portugalskiej instytucji bankowej. Kampanie marketingowe opierały się na rozmowach telefonicznych. Często wymagany był więcej niż jeden kontakt z tym samym klientem, aby uzyskać dostęp do tego, czy produkt (lokata bankowa) zostanie (lub nie) subskrybowany. Opis wszystkich kolumn znajduje się również w pliku `README.md`.

#### Dane klienta banku
|Zmienna|Opis|
|-|-|
| **age**| wiek|
|**job** : admin., unknown, unemployed, management, housemaid, entrepreneur, student, blue-collar, self-employed, retired, technician, services|	administrator, nieznany, bezrobotny, kierownictwo, pokojówka, przedsiębiorca, student, pracownik fizyczny, samozatrudniony, emeryt, technik, usługi|
|**marital** : married, divorced, single; note: divorced means divorced or widowed)|żonaty/zamężna, rozwiedzion_, kawaler/panna; uwaga: rozwiedzion_ oznacza rozwiedzion_ lub owdowiał_|
|**education** : unknown, secondary, primary, tertiary| nieznane, średnie, podstawowe, wyższe|
|**default** : yes, no | czy kredyt jest niespłacany : tak, nie|
|**balance** : average yearly balance, in euros| średnie roczne saldo w euro|
|**housing** : has housing loan? yes, no |czy posiada kredyt mieszkaniowy? tak, nie|
|**loan** : has personal loan? yes, no | ma pożyczkę osobistą? tak, nie|

#### Dane związane z ostatnim kontaktem w bieżącej kampanii
|Zmienna|Opis|
|-|-|
|**contact** : unknown, telephone, cellular| nieznany, telefon, komórkowy|
|**day** : last contact day of the month | dzień miesiąca ostatniego kontaktu|
|**month** : last contact month of year, jan, feb, mar, ..., nov, dec | miesiąc ostatniego kontaktu w roku, styczeń, luty, marzec, ..., listopad, grudzień|
|**duration** : last contact duration, in seconds |czas trwania ostatniego kontaktu w sekundach|


## Zadanie 1

Weźmy pod uwagę zawody (`job`) klientów banku. Który zawód zacząco wyróżnia się w posiadaniu kredytu mieszkaniowego lub pożyczki osobistej?


```{r zadanie 1, message=FALSE}

df %>% group_by(job) %>% summarise(mieszkaniowy = sum(housing == "yes"), osobisty = sum(loan == "yes")) %>% 
  mutate(suma = mieszkaniowy + osobisty) %>% 
  pivot_longer(cols = c(mieszkaniowy, osobisty), names_to = "rodzaj_kredytu", values_to = "liczba") %>% 
  ggplot(aes(x = reorder(job, -suma), y = liczba, fill = rodzaj_kredytu)) +
  geom_col(position = "dodge") +
  theme_minimal() +
  labs(title = "Liczba kredytów według zawodu",
       x = "Zawód",
       y = "Liczba osób posiadających kredyt",
       fill = "Rodzaj kredytu") +
  scale_x_discrete(guide = guide_axis(angle = 45))
  






```

**Komentarz:** Widzimy, że w posiadaniu obu rodzaji kredytu wyraźnie wyróżnia się zawód blue-collar

## Zadanie 2

Wybierając klientów, którzy mają nieznany sposób kontaktu (`contact`). Jak rozkłada się ich wiek w podziale na status związku?


```{r zadanie 2, message=FALSE}

df %>% filter(contact == "unknown") %>% 
  ggplot(aes(x=marital, y=age)) +
  geom_boxplot() + labs(
    title = "Rozkład wieku klientów z nieznanym sposobem kontaktu",
    x = "Status związku",
    y = "Wiek"
  )
  

```

**Komentarz:** Dla osób rozwiedzionych mediana wieku wynosi około 45 lat i rozrzut to od około 25 lat do 60+. Dla osób w małżeństwie mediana wynosi około 41 lat i rozrzut jest największy z tych 3 grup od 20 lat do 60+. Dla singli mediana wieku jest najniższa - 33 lata, IQR jest najwęższe i mamy obecność wartości odstających powyżej 55 roku.


## Zadanie 3

Jaka jest różnica pomiędzy średnim rocznym saldem w euro w zależności od wykształcenia i tego czy kredyt jest niespłacany?

```{r zadanie 3, message=FALSE}

df %>% group_by(education, default) %>% 
  summarise(srednia = mean(balance, na.rm = TRUE)) %>%
  ggplot(aes(x = education, y = srednia, fill = default)) +
  geom_col(position = "dodge") +  
  coord_flip() +  
  labs(title = "Średnie roczne saldo w zależności od wykształcenia i niespłacalności kredytu",
       x = "wykształcenie", y = "średnie saldo", fill = "default") +
  theme_minimal()




```

**Komentarz:** Dla każdego wykształcenia średnie saldo dla kredytów niespłaconych jest ujemne - najniższe (największy dług) zachodzi dla nieznanych, a potem kolejno na podobnym poziomie dla wyższego i podstawowego, a największe (najmniejszy dług) dla średniego. Najwyższe średnie saldo dla spłaconych kredytów mamy dla wykształcenia wyższego, a najniższe dla średniego.

## Zadanie 4

Czy dzień i miesiąc kontaktu z klientem ma wpływ na średni czas trwania rozmowy w stosunku do średniego czasu trwania rozmowy?
```{r zadanie 4, message=FALSE}

sredni_czas = mean(df$duration)

df %>% mutate(month = factor(month, levels = c(
    "jan", "feb", "mar", "apr", "may", "jun", "jul", "aug", "sep", "oct", "nov", "dec"))) %>%
  group_by(month) %>%
  summarise(sredni_czas = mean(duration), .groups = "drop") %>%
  ggplot(aes(x = month, y = sredni_czas)) +
  geom_col(fill = "darkorange") +
  geom_hline(yintercept = sredni_czas, linetype = 'dashed', linewidth = 1, color = 'red') + 
  theme_minimal() +
  labs(
    title = "Średni czas rozmowy wg miesiąca w stosunku do średniego czasu rozmowy",
    x = "Miesiąc",
    y = "Średni czas rozmowy"
  )

df %>% group_by(day) %>% summarise(srednia_dzien = mean(duration)) %>% 
  mutate(srednia_dzien = srednia_dzien) %>%
  ggplot(aes(x=as.factor(day), y=srednia_dzien)) +
  geom_col(fill = "purple") +
  geom_hline(yintercept = sredni_czas, linetype = 'dashed', linewidth = 1, color = 'red') +
  theme_minimal() +
  labs(
    title = "Średni czas rozmowy wg dnia w stosunku do średniego czasu rozmowy",
    x = "Dzień",
    y = "Średni czas rozmowy"
  )

```

**Komentarz:** Widzimy, że zależność średniego czasu trwania rozmowy od dnia, czy miesiąca w stosunku do średniego czasu rozmowy jest raczej losowa. Jedynie zauważamy, że dla kwietnia i grudnia ten czas jest najdłuższy, a dla sierpnia najkrótszy. Pod koniec miesiąca czas jest raczej najkrótszy, a w środku najdłuższy.

## Zadanie 5

Czy jest zależnośc pomiędzy wiekiem klientów a ich średnim rocznym saldzie w euro w podziale na stopień wykształcenia?


```{r zadanie 5, message=FALSE}

df %>% mutate(wiek_przedzial =  cut(
  age, breaks = seq(0, 100, by = 10), include.lowest = TRUE)) %>% 
  group_by(wiek_przedzial, education) %>% summarise(srednie_saldo = mean(balance)) %>% 
  ggplot(aes(x = wiek_przedzial, y = srednie_saldo)) +
  geom_col(fill = "blue") +
  facet_wrap(~education, scales = "free_x") +
  labs(title = "Zależność między wiekiem a średnim saldem w podziale na wykształcenie",
       x = "Wiek klienta",
       y = "Średnie saldo w euro") +
  scale_x_discrete(guide = guide_axis(angle = 45)) +
  theme_minimal()

```

**Komentarz:** Dla każdego wykształcenia najwyższe średnie saldo mają osoby starsze (od około 60 do 90 lat). Widzimy, że z reguły najniższe saldo mają osoby najmłodsze z wiekiem od 18 do 30 lat. Największe zróżnicowanie salda w zależności od wieku jest dla wykształcenia średniego. Najwyższe średnie saldo w grupach osób młodych mamy dla wykształcenia wyższego, a w najstarszych dla średniego.

## Zadanie 6
Rozważmy osoby, które są bezrobotne albo ich zawód jest nieznany. Czy procent osób, które są bezrobotne i nie spłacają kredytu jest większy od procenta osób o nieznanym zawodzie i nie spłacanym kredycie? Jaki typ kredytu jest (przez te osoby) najczęściej niespłacany? 

```{r zadanie 6, message=FALSE}


bezrobotni = df %>% filter(job == "unemployed")
nieznani = df %>% filter(job == "unknown")

bezrobotni_procent = mean(bezrobotni$default == "yes") * 100
nieznani_procent = mean(nieznani$default == "yes") * 100

data.frame(group = c("Bezrobotni", "Nieznany zawód"), procent= c(bezrobotni_procent, nieznani_procent)) %>% 
  ggplot(aes(x = group, y = procent, fill = group)) +
  geom_col(fill = "darkorange") +
  labs(title = "Procent osób niespłacających kredyt", 
       x = "Grupa", 
       y = "Procent (%)") +
  theme_minimal()  


df_filtrowane = df %>% filter(job %in% c("unemployed", "unknown") & default == "yes") %>% group_by(job) %>%
  summarise(loan = sum(loan == "yes"), housing = sum(housing == "yes")) %>%
  pivot_longer(cols = c(loan, housing), names_to = "group", values_to = "count")

ggplot(df_filtrowane, aes(x = group, y = count, fill = job)) +
  geom_col(position = "dodge") +
  labs(
    title = "Niespłacany kredyt wg typu i grupy",
    x = "Typ kredytu",
    y = "Liczba osób"
  ) +
  theme_minimal()



```

**Komentarz:** Procent osób niespłacających kredyt jest wyższy dla osób bezrobotnych niż o nieznanym zawodzie. Najczęstszym niespłacanym kredytem przez te osoby jest kredyt mieszkaniowy.