---
title: "Praca domowa 2"
author: "Przemysław Kania - PROSZĘ UZUPEŁNIĆ"
output:
  html_document:
    toc: true
    toc_float: true
    code_folding: hide
    theme: united
  pdf_document:
    toc: true
---

```{r setup, include=FALSE}
knitr::opts_chunk$set(echo = TRUE)
library(dplyr)
library(ggplot2)
library(tidyr)

### Wczytanie danych
df <- read.csv("dane.csv")

```

## Dane 
Dane wykorzystane w Pracy domowej 2 są związane z kampaniami marketingu bezpośredniego portugalskiej instytucji bankowej. Kampanie marketingowe opierały się na rozmowach telefonicznych. Często wymagany był więcej niż jeden kontakt z tym samym klientem, aby uzyskać dostęp do tego, czy produkt (lokata bankowa) zostanie (lub nie) subskrybowany. Opis wszystkich kolumn znajduje się również w pliku `README.md`.

#### Dane klienta banku
|Zmienna|Opis|
|-|-|
| **age**| wiek|
|**job** : admin., unknown, unemployed, management, housemaid, entrepreneur, student, blue-collar, self-employed, retired, technician, services|	administrator, nieznany, bezrobotny, kierownictwo, pokojówka, przedsiębiorca, student, pracownik fizyczny, samozatrudniony, emeryt, technik, usługi|
|**marital** : married, divorced, single; note: divorced means divorced or widowed)|żonaty/zamężna, rozwiedzion_, kawaler/panna; uwaga: rozwiedzion_ oznacza rozwiedzion_ lub owdowiał_|
|**education** : unknown, secondary, primary, tertiary| nieznane, średnie, podstawowe, wyższe|
|**default** : yes, no | czy kredyt jest niespłacany : tak, nie|
|**balance** : average yearly balance, in euros| średnie roczne saldo w euro|
|**housing** : has housing loan? yes, no |czy posiada kredyt mieszkaniowy? tak, nie|
|**loan** : has personal loan? yes, no | ma pożyczkę osobistą? tak, nie|

#### Dane związane z ostatnim kontaktem w bieżącej kampanii
|Zmienna|Opis|
|-|-|
|**contact** : unknown, telephone, cellular| nieznany, telefon, komórkowy|
|**day** : last contact day of the month | dzień miesiąca ostatniego kontaktu|
|**month** : last contact month of year, jan, feb, mar, ..., nov, dec | miesiąc ostatniego kontaktu w roku, styczeń, luty, marzec, ..., listopad, grudzień|
|**duration** : last contact duration, in seconds |czas trwania ostatniego kontaktu w sekundach|



## Zadanie 1 OK

Weźmy pod uwagę zawody (`job`) klientów banku. Który zawód zacząco wyróżnia się w posiadaniu kredytu mieszkaniowego lub pożyczki osobistej?


```{r zadanie 1, message=FALSE}

df %>% 
  filter(housing == "yes" | loan == "yes") %>% 
  ggplot(aes(y = job))+
  geom_bar(fill = "blue")+
  theme_minimal()+
  labs(y = "praca", x = "ilośc ludzi z kredytem lub pożyczką")

```

**Komentarz:**
Wyróżnia sie pod tym względem zawód blue-collar z łączną liczbą około 7500 pożyczek osobistych i kredytów mieszkaniowych.

## Zadanie 2 OK

Wybierając klientów, którzy mają nieznany sposób kontaktu (`contact`). Jak rozkłada się ich wiek w podziale na status związku?


```{r zadanie 2, message=FALSE}

df %>% 
  filter(contact == "unknown") %>% 
  ggplot(aes(y = marital,x = age)) +
  geom_boxplot(color = "blue")+
  theme_minimal()+
  labs(y = "status związku", x = "wiek")

```

**Komentarz:**
Wiek osób, które są singlami, oscyluje w przedziale 20-54 lata. Powyżej jest jedynie kilka przypadków, które są outliarami. W znaczenej części są to osoby w wieku 29-39 lat i medianą wieku 33 lata. ósoby będące w małżeństwie znajdują się na całym przedziale wiekowym 20-61 , ale najbardziej skoncentrowani są na przedziale 35-49, z medianą 41. Osoby rozwiedzione można znaleźć na przedziale 25-61 z medianą 45. Najbardziej skoncentrowani są na przedziale 38-52. 

## Zadanie 3 OK

Jaka jest różnica pomiędzy średnim rocznym saldem w euro w zależności od wykształcenia i tego czy kredyt jest niespłacany?

```{r zadanie 3, message=FALSE}

df %>% 
  group_by(education, default) %>% 
  summarise(mean_bal = mean(balance)) %>% 
  ggplot(aes(x = education, y = mean_bal, fill = default)) +
  geom_col(position = "dodge") +
  scale_fill_manual(values = c("lightgreen","red"))+
  labs(x = "wykształcenie", y = "średnie roczne saldo")

```

**Komentarz:**
Widzimy, że różnica pomiędzy osobami płacącymi kredyt, a tymi, które go nie płacą jest znacząca i różni się w zależności od wykształcenia. Wynosi ona co najmniej około 1300 euro. Największa różnica jest w przypadku osób z wykształceniem wyższym, u których saldo jest wyższe o około 1900 euro względem osób, które spłacają, a tymi, które nie spłacają. ROżnica ta wynosi około 1700 euro dla osób o wykształceniu nieznanym, około 1300 euro dla osób o wykształceniu średnim oraz około 1400 euro dla osób z wykształceniem niższym.

## Zadanie 4 OK

Czy dzień i miesiąc kontaktu z klientem ma wpływ na średni czas trwania rozmowy w stosunku do średniego czasu trwania rozmowy?

```{r zadanie 4a, message=FALSE}

avg <- mean(df$duration)

df %>%
  group_by(day) %>% 
  summarise(mean_time_per_day = mean(duration)) %>% 
  mutate(mean = mean_time_per_day / avg) %>% 
  ggplot(aes(x = day, y = mean)) +
  geom_point(color = "red", size = 2) +
  geom_path(aes(y = mean), color = "red",group = 1) + 
  theme_minimal()+
  labs(x = "dzień", y = "stosunek średnich")
  
```
```{r zadanie 4b, message=FALSE}

avg <- mean(df$duration)

df %>%
  group_by(month) %>% 
  summarise(mean_time_per_month = mean(duration)) %>% 
  mutate(mean = mean_time_per_month / avg) %>% 
  ggplot(aes(x = month, y = mean)) +
  geom_point(color = "red", size = 2) +
  geom_path(aes(y = mean), color = "red",group = 1) + 
  theme_minimal()+
  labs(x = "miesiąc", y = "stosunek średnich")

```
```{r zadanie 4c, message=FALSE}

avg <- mean(df$duration)

df %>%
  group_by(month, day) %>%
  summarise(mean1 = mean(duration)) %>%
  mutate(mean_fin = mean1 /avg) %>% 
  ggplot(aes(x = day,y = month, fill = mean_fin)) +
  geom_tile() +
  scale_fill_gradient(low = "yellow", high = "red")+
  labs(x = "dzień", y = "miesiąc")

```

**Komentarz:**
Jeżeli chodzi o zależność od dni to widzimy, że najmniejszy stosunek średnich notujemy 31 dnia miesiąca i wynosi około 0,7. Może to wynikać z tego, iż nie każdy miesiąc ma 31 dni stąd taka rozbieżność względem średnich z pozostałych dni. Największy stosunek średnich notowany jest natomiast 16 dni miesiąca i wynosi średnio prawie 1,15. Warto zauważyć że 30 dnia następuje skok. Najmniejszą wartość śreodniego czasu w odniesieniu do miesięcy zanotowano w sierpniu, czyli około 0,9, a największy w grudniu i wynosił około lekko ponad 1,28. Jeżeli chodzi o stosunek łaćznie to największy jest on 10czerwca i wynosi około 9.

## Zadanie 5 OK

Czy jest zależnośc pomiędzy wiekiem klientów a ich średnim rocznym saldzie w euro w podziale na stopień wykształcenia?

```{r zadanie 5, message=FALSE}

df %>%
  mutate(grupa_wiekowa = cut(age, breaks = seq(10, 100, by = 5), right = FALSE, 
                             labels = paste0("[",seq(10,95,by=5),",",seq(15, 100, by=5),")"))) %>% 
  group_by(grupa_wiekowa, education) %>% 
  summarise(mean_balance = mean(balance)) %>% 
  ggplot(aes(x = grupa_wiekowa, y = mean_balance)) +
  geom_col(fill = "blue") +
  facet_wrap(~education, scales = "free_y") + 
  theme(axis.text.x = element_text(angle = 45, hjust = 1))+
  labs(x = "grupa wiekowa", y = "średnie roczne saldo")
  
```

**Komentarz:**
Osoby starsze (np. 70+ lat) generalnie mają wyższe saldo niż osoby młodsze, niezależnie od wykształcenia. W grupie z wykształceniem podstawowym i średnim saldo wydaje się stosunkowo stabilne do pewnego wieku, ale w grupie wykształcenie średnie widać bardzo duży wzrost dla grupy wiekowej 85-90 lat. Osoby z wykształceniem wyższym mają bardziej równomiernie rosnące saldo wraz z wiekiem, ale także zauważalne wzrosty w starszych grupach wiekowych. Grupa o statusie wykształcenia nieznanym zachowuje się podobnie do innych grup, ale bez wyraźnych skoków.

## Zadanie 6 OK
Rozważmy osoby, które są bezrobotne albo ich zawód jest nieznany. Czy procent osób, które są bezrobotne i nie spłacają kredytu jest większy od procenta osób o nieznanym zawodzie i nie spłacanym kredycie? Jaki typ kredytu jest (przez te osoby) najczęściej niespłacany? 

```{r zadanie 6, message=FALSE}

total_unknown <- df %>% 
  filter(job == "unknown") %>% 
  nrow()
total_unemployed <- df %>% 
  filter(job == "unemployed") %>% 
  nrow()

df %>% 
  filter(job %in% c("unknown","unemployed")) %>% 
  select(job, default, housing, loan) %>% 
  group_by(job, default, housing, loan) %>% 
  summarise(count = n()) %>% 
  mutate(credit = case_when(housing == "no" & loan == "no" ~ "brak kredytu",
                            housing == "yes" & loan == "no" ~ "kredyt mieszkaniowy",
                            housing == "no" & loan == "yes" ~ "pożyczka osobista",
                            housing == "yes" & loan == "yes" ~ "oba kredyty naraz")) %>% 
  mutate(percentage = case_when(job == "unknown" ~ (count/total_unknown)*100,
                                job == "unemployed" ~ (count/total_unemployed)*100)) %>% 
  ggplot(aes(x = default, y = percentage, fill = credit)) +
  geom_col()+
  facet_wrap(~job, scales = "free_x")+
  labs(x = "Czy kredyt jest spłacany", y = "Procent", fill = "Rodzaj kredytu")

```

**Komentarz:**
Większy jest procent osób bezrobotnych, które kredytu nie spłacają, niż procent osób o zawodzie nieznanym, które nie spłacają. Typem kredytu najczęściej niespłacanym przez bezrobotnych jest kredyt mieszkaniowy, a w przypadku osób o nieznanym zawodzie jest to również kredyt mieszkaniowy.

